---
title: "2-I. ANOVA: Basic Concepts and Estimation"
description: "분산분석의 기본 개념, 추정, 그리고 평균 동일성 F-검정 — 유전형별 LDL"
author: "Eunji Ha"
date: today
format:
  html:
    include-in-header:
      text: |
        <meta name="ai-title" content="2-I. ANOVA: 기본 개념과 추정">
        <meta name="ai-context" content="
        이 챕터는 분산분석(ANOVA, analysis of variance)의 기본 개념과 추정을 다룹니다.
        ANOVA는 세 개 이상 집단의 평균이 모두 같은지 검정합니다 (두 집단이면 t-test).
        모든 집단의 분산이 같다고 가정하고 pooled variance = MSE = SSE/(N-k)로 공통 분산을 추정합니다.
        핵심은 총제곱합 분해입니다: SST = SSE(집단 내) + SSTR(집단 간).
        MSE = SSE/(N-k)는 within-group variability, MSTR = SSTR/(k-1)은 between-group variability입니다.
        귀무가설은 모든 집단 평균이 같다는 것이고, 검정통계량 F = MSTR/MSE는 자유도 (k-1, N-k)인 F분포를 따릅니다.
        F가 크다는 것은 집단 간 변동이 집단 내 변동보다 크다는 뜻입니다.
        예제는 KNU-Lipid 코호트 1500명의 snp_LDLR 유전형(AA/AB/BB)별 LDL입니다. GWAS의 유전형 모형(genotypic model)이 곧 일원분산분석입니다.
        집단 평균은 AA 2.938, AB 3.178, BB 3.770이며 F = 64.82 (2, 1497), p < 2e-16입니다.
        ">
---

::: {.callout-note collapse="true"}
## 원자료
- `2-I. (ANOVA) Basic Concepts and Estimation.docx`
- 원자료의 합창단원 성부별 키를 **유전형별 LDL**로 교체
- 데이터: `data/gwas_cohort.csv` (1-I의 KNU-Lipid 코호트)
:::

## 1. Basics of ANOVA

### 1.1 ANOVA란

- **ANOVA (analysis of variance, 분산분석)**
  - 여러 표본의 **평균(mean)** 을 비교하는 방법
  - 대상: 3개 이상의 모집단
  - 2개일 때는 t-test
- 이름은 "분산분석"인데 하는 일은 **평균 비교**
  - 평균 비교를 분산의 언어로 바꿔서 하기 때문

### 1.2 목적

- 각 population의 **variability 대비** mean의 equality를 비교
- 귀무가설

$$H_0: \mu_1 = \mu_2 = \cdots = \mu_k$$

::: {.callout-tip}
## 왜 분산을 보는가
- 집단 평균이 조금 달라도, 집단 **안**의 산포가 크면 우연일 수 있음
- 반대로 집단 안이 촘촘하면 작은 차이도 의미가 있음
- → 집단 간 변동을 집단 내 변동으로 **나눠서** 판단
:::

## 2. Estimation Method

### 2.1 기본 가정

- 모든 population의 variance는 동일 ($\sigma^2$)
- 모든 데이터는 정규분포: $Y_{ij} \sim N(\mu_i, \sigma^2)$
- 표기
  - $k$ = 집단 수
  - $n_i$ = $i$번째 집단의 표본 크기
  - $N = \sum n_i$ = 전체 표본 크기

### 2.2 Pooled variance = MSE

- 모든 집단의 데이터를 합쳐서 공통 분산 $\sigma^2$을 추정
- 각 집단 분산 $s_i^2$의 **weighted sum**

$$\hat\sigma^2 = \frac{\sum_{i=1}^{k}(n_i - 1)s_i^2}{\sum_{i=1}^{k}(n_i - 1)}
= \frac{\sum_{i=1}^{k}\sum_{j=1}^{n_i}(Y_{ij} - \bar Y_i)^2}{N - k}$$

- **SSE (sum of squares for error)**

$$SSE = \sum_{i=1}^{k}\sum_{j=1}^{n_i}\bigl(Y_{ij} - \bar Y_i\bigr)^2$$

- **MSE (mean square error)**

$$MSE = \frac{SSE}{d.f.} = \frac{SSE}{N-k}$$

::: {.callout-note}
## 왜 N-k인가
- 각 집단에서 $\mu_i$를 $\bar Y_i$로 대체했기 때문
- 집단이 $k$개 → 자유도 $k$개 소모
:::

### 2.3 MSE의 표본분포

- 출발점: 데이터 $Y \sim$ Normal → 표본분산 $s^2$은 카이제곱

$$s_i^2 = \frac{\sum_{j=1}^{n_i}(Y_{ij} - \bar Y_i)^2}{n_i - 1},
\qquad \frac{(n_i-1)s_i^2}{\sigma^2} \sim \chi^2_{n_i - 1}$$

- 카이제곱 분포의 성질: 카이제곱을 따르는 것들의 **합도 카이제곱**

$$\frac{SSE}{\sigma^2} = \frac{(n_1-1)s_1^2}{\sigma^2} + \cdots + \frac{(n_k-1)s_k^2}{\sigma^2}
\sim \chi^2_{\nu}, \quad \nu = N-k$$

- 따라서

$$MSE \sim \sigma^2 \cdot \frac{\chi^2_{N-k}}{N-k}, \qquad E(MSE) = \sigma^2$$

- $\sigma^2$은 상수이므로 그대로 빠져나옴
- → **MSE는 $\sigma^2$의 불편추정량**

### 2.4 모수 추정

#### 표본분포

- 집단 평균의 추정량

$$\hat\mu_i = \bar Y_i = \frac{1}{n_i}\sum_{j=1}^{n_i} Y_{ij}
\ \sim\ N\!\left(\mu_i,\ \frac{\sigma^2}{n_i}\right)$$

- $\sigma^2$을 모름 → pooled variance인 $MSE$로 대체

$$\frac{\hat\mu_i - \mu_i}{\sqrt{MSE/n_i}} \sim t_{N-k}$$

- 단순선형회귀에서 $\hat\beta_1$이 $t_{n-2}$를 따랐던 것과 같은 구조
  - 정규 / $\sqrt{\text{카이제곱}/\nu}$ → t분포

#### 평균에 대한 신뢰구간

$$\left(\hat\mu_i - t_{\alpha/2,\,N-k}\sqrt{MSE/n_i},\
\hat\mu_i + t_{\alpha/2,\,N-k}\sqrt{MSE/n_i}\right)$$

## 3. Estimation Data Examples

- 자료: KNU-Lipid 코호트, `snp_LDLR`의 **유전형별 LDL**
- 집단: AA / AB / BB (A = 보통 대립유전자, B = 위험 대립유전자) — $k = 3$
- 1-I에서는 유전형을 0/1/2 숫자로 넣어 **직선** 하나를 적합
- 여기서는 유전형을 **범주**로 보고 세 집단의 평균을 따로 추정
  - GWAS의 **유전형 모형(genotypic model)** — 가법성을 가정하지 않음
- 1-II에서 표시한 극단값 6명은 원인을 밝히기 전(3-III)이므로 그대로 둠

```{r}
#| label: load-geno
gw <- read.csv("data/gwas_cohort.csv")
gw$geno <- factor(gw$snp_LDLR, levels = 0:2,
                  labels = c("AA", "AB", "BB"))
n <- table(gw$geno)
n
c(N = sum(n))
```

```{r}
#| label: boxplot-geno
#| fig-cap: "유전형별 LDL 분포"
boxplot(ldl ~ geno, data = gw, col = "#dce6f2",
        xlab = "snp_LDLR genotype", ylab = "LDL (mmol/L)")
```

```{r}
#| label: means-geno
geno.aov <- aov(ldl ~ geno, data = gw)
model.tables(geno.aov, type = "means")
```

- 읽는 법
  - Grand mean = 3.090
  - 유전형별 평균: AA 2.938 / AB 3.178 / BB 3.770
  - `rep` = 각 집단의 표본 크기 (822 / 569 / 109)
- 위험 대립유전자가 많을수록 LDL이 높음 — 예상대로
- 다만 증가폭이 AA→AB 0.24, AB→BB 0.59로 고르지 않음 → 2-II §3에서 다시 봄

```{r}
#| label: ci-geno
## 각 유전형 평균의 95% 신뢰구간
mse <- summary(geno.aov)[[1]][["Mean Sq"]][2]
tc  <- qt(0.975, df = df.residual(geno.aov))
mu  <- tapply(gw$ldl, gw$geno, mean)
cbind(mean = mu,
      lwr  = mu - tc * sqrt(mse / n[names(mu)]),
      upr  = mu + tc * sqrt(mse / n[names(mu)]))
```

- BB의 구간이 가장 넓음 — 표본이 109명으로 가장 적기 때문 ($\sqrt{MSE/n_i}$)

## 4. Test for Equal Means

### 4.1 가설

$$H_0: \mu_1 = \mu_2 = \cdots = \mu_k$$
$$H_a: \text{some means are different}$$

::: {.callout-warning}
- 대립가설은 "모든 평균이 다르다"가 **아님**
- "적어도 하나는 다르다"
- → 기각해도 **어느 집단이 다른지는 알 수 없음**
- → 그래서 사후 다중비교(Tukey)가 필요 (Part 2-II)
:::

### 4.2 제곱합 분해

#### Overall mean

- $H_0$ 아래에서는 모든 데이터를 하나로 합칠 수 있음
  - 가정: 모든 평균 동일 + 정규 + 등분산

$$\bar Y_{..} = \frac{1}{N}\sum_{i=1}^{k}\sum_{j=1}^{n_i} Y_{ij}$$

#### SST (Sum of Squares Total)

- 전체 평균을 기준으로 한 base variance

$$s_0^2 = \frac{\sum_{i=1}^{k}\sum_{j=1}^{n_i}(Y_{ij} - \bar Y_{..})^2}{N-1} = \frac{SST}{N-1},
\qquad \frac{SST}{\sigma^2} \sim \chi^2_{N-1}$$

#### 분해

$$\boxed{SST = SSE + SST_R}$$

| 항 | 식 | 기준이 되는 추정량 | 자유도 | 의미 |
|---|---|---|---|---|
| $SSE$ | $\sum_i\sum_j (Y_{ij} - \bar Y_{i\cdot})^2$ | 각 집단의 평균 | $N-k$ | **within-group** variability |
| $SST_R$ | $\sum_i n_i(\bar Y_{i\cdot} - \bar Y_{..})^2$ | 전체 평균 | $k-1$ | **between-group** variability |

- 평균제곱

$$MSE = \frac{SSE}{N-k}, \qquad MST_R = \frac{SST_R}{k-1}$$

- 자유도도 같이 쪼개짐: $(N-1) = (k-1) + (N-k)$

### 4.3 F-test

- 정리
  1. $MSE = SSE/(N-k)$ = *within-group variability*
  2. $MST_R = SST_R/(k-1)$ = *between-group variability*
  3. ANOVA = between을 within에 **비교**하는 것
  4. $F$ = between-group variability / within-group variability

$$F_0 = \frac{SST_R/(k-1)}{SSE/(N-k)} = \frac{MST_R}{MSE} \ \sim\ F_{k-1,\,N-k}$$

- p-value $= P(F > F_0)$, 단 $F \sim F_{(k-1,\,N-k)}$
- 판정
  - $F$가 크다 → 집단 간 차이가 집단 내 산포보다 큼 → $H_0$ 기각
  - F분포는 오른쪽 꼬리만 봄 (단측)

### 4.4 예제

```{r}
#| label: anova-geno
summary(geno.aov)
```

- 결과 정리

| 항목 | 값 |
|---|---|
| $SST_R$ | 73.7 ($k-1 = 2$) |
| $SSE$ | 851.5 ($N-k = 1497$) |
| $MST_R$ | 36.87 |
| $MSE$ | 0.57 |
| $F$ | **64.82** |
| p-value | $< 2\times10^{-16}$ |

- p-value $\approx 0$ → **세 유전형의 평균 LDL이 같다는 귀무가설을 기각**
- 유전형에 따라 LDL이 다르다

```{r}
#| label: anova-manual
## 제곱합 분해를 직접 계산해 확인
y <- gw$ldl; g <- gw$geno
grand <- mean(y)
SST  <- sum((y - grand)^2)
SSE  <- sum((y - ave(y, g))^2)
SSTR <- sum(n[levels(g)] * (tapply(y, g, mean) - grand)^2)
c(SST = SST, SSE = SSE, SSTR = SSTR, check = SSE + SSTR)

k <- nlevels(g); N <- length(y)
Fstat <- (SSTR/(k-1)) / (SSE/(N-k))
c(F = Fstat, p = pf(Fstat, k-1, N-k, lower.tail = FALSE))
```

::: {.callout-tip collapse="true"}
## 연습 — 같은 코호트로 더 해 보기
- 귀무 SNP `snp_N1`의 유전형별 LDL → 참 효과 0이므로 $F$가 작아야 함
  - `summary(aov(ldl ~ factor(snp_N1), data = gw))` → $F = 2.29$, p $= 0.10$
- 집단(`pop`, Group1/Group2)별 LDL → **두 집단**이므로 t-test와 같음
  - 등분산 t-검정의 $t^2$ = 일원분산분석의 $F$ = 176.0
- `snp_AIM` 유전형별 LDL도 해 볼 것 — 유의하게 나오는데, 왜 그런지는 3-IV/V에서
:::
