---
title: "3-II. Multiple Linear Regression: Inference and Prediction"
description: "회귀계수의 추론, 부분 F-검정, 회귀선 추정과 예측 — 공변량을 보정한 유전 연관과 개인 LDL 예측"
author: "Eunji Ha"
date: today
format:
  html:
    include-in-header:
      text: |
        <meta name="ai-title" content="3-II. 다중선형회귀: 추론과 예측">
        <meta name="ai-context" content="
        이 챕터는 다중선형회귀의 통계적 추론과 예측을 다룹니다.
        추정량 beta-hat의 분산-공분산 행렬은 sigma^2 * (X'X)^(-1)이며, 각 계수는 자유도 n-p-1인 t분포를 따릅니다.
        전체 회귀의 유의성은 ANOVA의 F-검정으로 봅니다: H0는 모든 기울기가 0이라는 것입니다.
        핵심은 순차제곱합(sequential sum of squares)입니다.
        SSReg(X2|X1)은 X1을 넣은 뒤 X2가 추가로 설명하는 양이므로 변수를 넣는 순서에 따라 값이 달라집니다.
        계수의 부분집합을 검정할 때는 partial F-test를 쓰며, 축소모형과 완전모형을 anova()로 비교합니다.
        예측에서는 회귀선(평균 반응)의 신뢰구간과 새 관측치의 예측구간을 구분해야 하며,
        예측구간에는 새 관측치의 분산 sigma^2가 추가로 더해집니다.
        예제는 KNU-Lipid 코호트 1500명의 LDL ~ snp_LDLR + age + sex + bmi + pop 모형으로 전체 F = 115.1 (5, 1494)입니다.
        snp_LDLR의 95% 신뢰구간 (0.283, 0.391)은 참값 0.28을 아슬아슬하게 벗어나는데, 3-III에서 밝혀질 FH 6명 때문입니다.
        순차제곱합은 BMI를 집단보다 먼저 넣으면 51.76, 나중에 넣으면 38.12로 달라집니다. 잔차제곱합 667.92는 같습니다.
        유전형만 있는 모형에 공변량 4개를 추가하는 partial F는 106.6 (4, 1494)입니다.
        60세 남성, BMI 27, Group1, 유전형 BB의 평균 LDL 95% 신뢰구간 폭은 0.21, 예측구간 폭은 2.63입니다.
        ">
---

::: {.callout-note collapse="true"}
## 원자료
- `3-II. (Multiple) Statistical Inference and Prediction.docx`
- 원자료의 주별 SAT 점수(SATData)를 **KNU-Lipid 코호트**로 교체 (3-I과 같은 모형)
- 데이터: `data/gwas_cohort.csv`
:::

```{r}
#| label: setup
#| include: false
gw <- read.csv("data/gwas_cohort.csv")
gw$pop <- factor(gw$pop)
```

## 1. Statistical Inference

### 1.1 추정량과 그 성질

- 모형과 추정

$$\mathbf{Y} = \mathbf{X}\boldsymbol\beta + \boldsymbol\varepsilon,
\qquad \hat{\boldsymbol\beta} = (\mathbf{X}^T\mathbf{X})^{-1}\mathbf{X}^T\mathbf{Y}$$

- $\hat{\boldsymbol\beta}$를 $\boldsymbol\varepsilon$으로 다시 쓰면

$$\hat{\boldsymbol\beta} = (\mathbf{X}^T\mathbf{X})^{-1}\mathbf{X}^T(\mathbf{X}\boldsymbol\beta + \boldsymbol\varepsilon)
= \boldsymbol\beta + (\mathbf{X}^T\mathbf{X})^{-1}\mathbf{X}^T\boldsymbol\varepsilon$$

- $E(\boldsymbol\varepsilon) = 0$이므로

$$E(\hat{\boldsymbol\beta}) = \boldsymbol\beta$$

- → **불편추정량** (단순회귀와 같은 결론)

### 1.2 분산-공분산 행렬

$$V(\hat{\boldsymbol\beta})
= E\bigl[(\hat{\boldsymbol\beta} - \boldsymbol\beta)(\hat{\boldsymbol\beta} - \boldsymbol\beta)^T\bigr]
= (\mathbf{X}^T\mathbf{X})^{-1}\mathbf{X}^T E(\boldsymbol\varepsilon\boldsymbol\varepsilon^T)\mathbf{X}(\mathbf{X}^T\mathbf{X})^{-1}$$

- 등분산 가정에서 $E(\boldsymbol\varepsilon\boldsymbol\varepsilon^T) = \sigma^2\mathbf{I}$

$$\boxed{V(\hat{\boldsymbol\beta}) = \sigma^2(\mathbf{X}^T\mathbf{X})^{-1} = \boldsymbol\Sigma}$$

- 읽는 법
  - 대각원소 = 각 $\hat\beta_j$의 분산
  - 비대각원소 = 계수들 사이의 **공분산**
  - 전체 변동 $\sigma^2$에 각 $X$의 특성(변동·상관)이 곱해진 형태

::: {.callout-tip collapse="true"}
## 공분산과 상관계수
- 공분산 — $X$ 편차와 $Y$ 편차 곱의 평균

$$\mathrm{Cov}(X,Y) = E[(X - \mu_X)(Y - \mu_Y)]$$

- 상관계수 — 공분산을 표준편차로 표준화

$$\rho_{XY} = \frac{\mathrm{Cov}(X,Y)}{\sigma_X \sigma_Y}$$
:::

#### Robust standard errors

- OLS 표준오차는 **등분산 가정에 의존**
- 가정이 깨지면 표준오차가 너무 크거나 작게 나옴
- 대안
  - **Weighted least squares** (Part 6-I)
  - **Robust (Huber-White) standard errors** — $E(\boldsymbol\varepsilon\boldsymbol\varepsilon^T)$를 잔차로 직접 추정

### 1.3 표본분포

- 오차가 정규분포이므로

$$\hat{\boldsymbol\beta} \sim N(\boldsymbol\beta,\ \boldsymbol\Sigma)$$

- $\sigma^2$을 모름 → $MSE$로 대체

$$\hat\sigma^2 = \frac{\sum\hat\varepsilon_i^2}{n-p-1} \sim \chi^2_{n-p-1}$$

- 따라서 각 계수는

$$\frac{\hat\beta_j - \beta_j}{\sqrt{V(\hat\beta_j)}} \sim t_{n-p-1}$$

### 1.4 신뢰구간

$$\hat\beta_j \ \pm\ \underbrace{t_{\alpha/2,\,n-p-1}}_{\text{t-critical point}}
\cdot \underbrace{\sqrt{V(\hat\beta_j)}}_{\text{standard error}}$$

- 이 구간에 **0이 들어 있으면 유의하지 않음**

### 1.5 유의성 검정

$$H_0: \beta_j = 0 \quad \text{vs.} \quad H_a: \beta_j \neq 0$$

$$t\text{-value} = \frac{\hat\beta_j - 0}{se(\hat\beta_j)}$$

- $|t|$가 클수록 0에서 유의하게 멀리 떨어져 있음
- **주의**: 이 검정은 "다른 변수들이 이미 모형에 있을 때" $X_j$가 추가로 기여하는지를 봄

## 2. Testing for Subsets of Coefficients

### 2.1 전체 회귀 — ANOVA

- ANOVA 표

| Source | DF | Sum of Sq | Mean SS | F-statistic |
|---|---|---|---|---|
| Regression | $p$ | $SSReg$ | $SSReg/p$ | $MSReg/MSE$ |
| Residual | $n-p-1$ | $SSE$ | $SSE/(n-p-1)$ | |
| Total | $n-1$ | $SST$ | | |

- 자유도 읽는 법
  - Total은 실제 $Y$에 대한 것 → $n-1$
  - Regression은 $X$ 개수 → $p$
  - Residual은 회귀로 설명하고 남은 것 → $n-p-1$

$$SSReg = \sum_{i=1}^{n}(\hat Y_i - \bar Y)^2, \qquad SST = \sum_{i=1}^{n}(Y_i - \bar Y)^2$$

- 가설

$$H_0: \beta_1 = \beta_2 = \cdots = \beta_p = 0$$

- 기각하면 → **어떤 $X$는 $Y$와 연관이 있다**
- 검정통계량

$$F = \frac{SSReg/p}{SSE/(n-p-1)} = \frac{MSReg}{MSE},
\qquad \text{p-value} = P(F_{p,\,n-p-1} > F)$$

- 구조는 ANOVA와 동일: (X로 설명되는 변동) / (남은 변동)

### 2.2 순차제곱합 — 변수 순서가 중요한 이유

$$SST(X_1,\ldots,X_p) = SSReg(X_1,\ldots,X_p) + SSE(X_1,\ldots,X_p)$$

- $SSReg$를 순서대로 쪼갤 수 있음

$$SSReg(X_1,\ldots,X_p) = SSReg(X_1) + SSReg(X_2 \mid X_1)
+ SSReg(X_3 \mid X_1, X_2) + \cdots + SSReg(X_p \mid X_1,\ldots,X_{p-1})$$

| 항 | 의미 |
|---|---|
| $SSReg(X_1)$ | $X_1$ 하나로 설명되는 변동 |
| $SSReg(X_2\mid X_1)$ | $X_1$을 넣은 **뒤 남은 것 중** $X_2$가 설명하는 변동 |
| $SSReg(X_3\mid X_1,X_2)$ | $X_1, X_2$를 넣은 뒤 $X_3$가 설명하는 변동 |

::: {.callout-important}
- 각 항은 **앞에 무엇이 들어갔는지에 따라 값이 달라짐**
- → `anova()`의 Sum Sq는 **변수를 쓴 순서에 의존**
- 반면 `summary()`의 t검정은 "나머지 전부가 이미 들어간 상태"를 보므로 순서와 무관
:::

### 2.3 Partial F-test

- 모형을 두 묶음으로 나눔
  - $x_1,\ldots,x_p$ — **controlling factors** (반드시 넣을 변수)
  - $z_1,\ldots,z_q$ — **explanatory factors** (검정 대상)

$$Y = \beta_0 + \beta_1x_1 + \cdots + \beta_px_p
+ \alpha_1z_1 + \cdots + \alpha_qz_q + \varepsilon$$

- 가설

$$H_0: \alpha_1 = \alpha_2 = \cdots = \alpha_q = 0
\quad \text{vs.} \quad H_A: \text{at least one is not zero}$$

- 검정통계량

$$F_{partial} = \frac{SSReg(Z_1,\ldots,Z_q \mid X_1,\ldots,X_p)/q}
{SSE(Z_1,\ldots,Z_q,X_1,\ldots,X_p)/(n-p-q-1)}$$

- 기각역: $F > F_{\alpha,\,q,\,n-p-q-1}$
- 실무 감각: $F > 2$ 정도면 "대충 도움이 된다"고 볼 수 있음

## 3. Data Example I — Statistical Inference

- 자료: KNU-Lipid 코호트 (`data/gwas_cohort.csv`, $n = 1500$) — 3-I과 같은 모형

| 변수 | 의미 |
|---|---|
| `ldl` | LDL 콜레스테롤 (mmol/L) |
| `snp_LDLR` | 위험 대립유전자 수 (0/1/2) |
| `age` | 나이 (세) |
| `sex` | 성별 (1 = 남성) |
| `bmi` | 체질량지수 |
| `pop` | 집단 (Group1/Group2) |

```{r}
#| label: load-gwas
gw <- read.csv("data/gwas_cohort.csv")
gw$pop <- factor(gw$pop)
dim(gw)
```

```{r}
#| label: fit-mlr
regression.line <- lm(ldl ~ snp_LDLR + age + sex + bmi + pop,
                      data = gw)
summary(regression.line)
```

- 읽는 법

| 항목 | 값 | 해석 |
|---|---|---|
| a. 추정과 분포 | $\hat\beta_{snp} = 0.337$, $se = 0.0275$ | 자유도 1494인 t분포 |
| b. 유의성 검정 | $t = 12.25$, p-value $< 2\times10^{-16}$ | **유의** |
| c. 전체 회귀 | $F = 115.1$ (5, 1494), p-value $< 2\times10^{-16}$ | 전체 모형도 매우 유의 |

- $R^2 = 0.278$, adjusted $R^2 = 0.276$

::: {.callout-warning}
- 각 t검정은 "**나머지 변수가 모두 들어간 상태에서**" 그 변수가 추가로 기여하는지를 봄
- 예: `bmi`의 $t = 8.73$은 유전형·나이·성별·집단을 고정했을 때의 BMI 효과
  - BMI만 넣은 단순회귀의 $t$(9.42)와 다른 질문 — 3-I의 marginal vs conditional
- 설명변수끼리 강하게 상관되면 전체 F는 유의한데 개별 t는 유의하지 않을 수 있음 (3-III)
:::

### 3.1 신뢰구간

```{r}
#| label: confint-mlr
confint(regression.line, "snp_LDLR", level = 0.99)
confint(regression.line, level = 0.95)
```

```{r}
#| label: ci-vs-truth
## 95% 신뢰구간이 참값을 포함하는가
truth <- c(snp_LDLR = 0.28, age = 0.013, sex = 0.33, bmi = 0.042,
           popGroup2 = 0.52)
ci <- confint(regression.line)[names(truth), ]
cbind(ci, truth = truth,
      covered = ci[, 1] <= truth & truth <= ci[, 2])
```

- `snp_LDLR`의 99% 신뢰구간 $(0.266,\ 0.408)$ → **0을 포함하지 않음** → 유의
- 95% 신뢰구간으로 참값과 비교하면
  - 공변량 4개는 모두 참값을 포함
  - `snp_LDLR`만 $(0.283,\ 0.391)$로 참값 0.28을 **아슬아슬하게 벗어남**
  - 95% 구간이 참값을 놓칠 확률은 5% — 그런데 이것은 우연이 아니라 1-II의 극단값 6명 때문 (3-III)

### 3.2 순차제곱합 — 순서를 바꿔 보기

- BMI와 집단은 서로 상관됨 (Group2의 BMI가 0.70 높음, 3-I)

```{r}
#| label: seq-ss-A
## 순서 A: bmi를 pop보다 먼저
anova(lm(ldl ~ bmi + pop + snp_LDLR + age + sex, data = gw))
```

```{r}
#| label: seq-ss-B
## 순서 B: pop을 bmi보다 먼저
anova(lm(ldl ~ pop + bmi + snp_LDLR + age + sex, data = gw))
```

::: {.callout-important}
## 같은 모형, 다른 제곱합
| 변수 | 순서 A (bmi 먼저) | 순서 B (pop 먼저) |
|---|---|---|
| `bmi` | 51.76 | **38.12** |
| `pop` | 83.61 | **97.25** |
| `snp_LDLR`, `age`, `sex` | 69.70 / 23.94 / 28.28 | 69.70 / 23.94 / 28.28 |
| Residuals | 667.92 | **667.92** |

- 먼저 들어간 변수가 **둘이 공유하는 몫**을 가져감
  - `bmi` + `pop` 합계(135.37)는 순서와 무관
- 나머지 세 변수와 잔차 제곱합(667.92)은 **동일**
- → `anova()` 결과를 "변수 중요도"로 읽으면 안 됨
- 상관이 강할수록 차이가 극단적 — LD로 묶인 SNP들이 그런 경우 (3-III)
:::

### 3.3 Partial F-test

- 질문: 유전형만 있는 모형(1-I)에 공변량 4개를 추가할 가치가 있는가?

$$H_0:\ \beta_{age} = \beta_{sex} = \beta_{bmi} = \beta_{pop} = 0$$

```{r}
#| label: partial-f
reduced <- lm(ldl ~ snp_LDLR, data = gw)
anova(reduced, regression.line)
```

- 결과: $F = 106.6$, p-value $< 2\times10^{-16}$ → **추가할 가치가 있음**

```{r}
#| label: partial-f-manual
## 공식으로 직접 계산 (변수 순서: snp_LDLR, age, sex, bmi, pop)
ss  <- anova(regression.line)[["Sum Sq"]]
sse <- ss[length(ss)]
add <- sum(ss[2:5])                    # age, sex, bmi, pop
dfe <- df.residual(regression.line)
fstat <- (add / 4) / (sse / dfe)
c(SSReg_add = add, SSE = sse, F = fstat,
  p = pf(fstat, 4, dfe, lower.tail = FALSE))
```

$$F = \frac{SSReg(age,\ sex,\ bmi,\ pop \mid snp)/4}{SSE/(1500-5-1)}
= \frac{190.63/4}{667.92/1494} = 106.6$$

- 3-III에서는 반대 방향 — 공변량만 있는 모형에 SNP를 넣을 가치 — 를 같은 방법으로 검정

## 4. Regression Line: Estimation and Prediction

### 4.1 회귀선의 추정

$$\hat Y \mid x^* = \hat\beta_0 + \hat\beta_1 x_1^* + \cdots + \hat\beta_p x_p^*
= x^{*T}\hat{\boldsymbol\beta}$$

- $x^*$는 $(p+1)$차원 벡터 (첫 원소는 절편용 1)
- 분포: 정규 → $\sigma^2$을 $MSE$로 대체하면 t분포

$$\mathrm{Var}(\hat Y \mid x^*) = \sigma^2\, x^{*T}(\mathbf{X}^T\mathbf{X})^{-1}x^*$$

- 단순회귀의 $\sigma^2\left(\frac1n + \frac{(x^*-\bar x)^2}{S_{xx}}\right)$가 행렬로 일반화된 형태

### 4.2 회귀선의 신뢰구간 — 두 종류

| 대상 | 구간 |
|---|---|
| **한 점** $x^*$에서의 평균 반응 | $\hat y\mid x^* \pm t_{\alpha/2,\,n-p-1}\sqrt{\hat\sigma^2 x^{*T}(\mathbf{X}^T\mathbf{X})^{-1}x^*}$ |
| **회귀면 전체** (모든 $x^*$ 동시) | $\hat y\mid x^* \pm \sqrt{(p+1)F_{\alpha,\,p+1,\,n-p-1}}\sqrt{\hat\sigma^2 x^{*T}(\mathbf{X}^T\mathbf{X})^{-1}x^*}$ |

- 동시 구간은 t 대신 $\sqrt{(p+1)F}$를 씀 → 더 넓음 (동시추론 보정)

### 4.3 예측

- 분산의 구성

| 항 | 값 |
|---|---|
| 추정된 회귀면의 변동 | $\sigma^2 x^{*T}(\mathbf{X}^T\mathbf{X})^{-1}x^*$ |
| 새 관측치 자체의 변동 | $\sigma^2$ |
| **합계 (예측의 총 변동)** | $\sigma^2 x^{*T}(\mathbf{X}^T\mathbf{X})^{-1}x^* + \sigma^2$ |

- 1개 값에 대한 예측구간

$$x^{*T}\hat{\boldsymbol\beta} \ \pm\ t_{\alpha/2,\,n-p-1}
\sqrt{\hat\sigma^2\bigl(1 + x^{*T}(\mathbf{X}^T\mathbf{X})^{-1}x^*\bigr)}$$

- $m$개 값에 대한 동시 예측구간

$$\hat y\mid x^* \ \pm\ \sqrt{m F_{\alpha,\,m,\,n-p-1}}
\sqrt{\hat\sigma^2\bigl(1 + x^{*T}(\mathbf{X}^T\mathbf{X})^{-1}x^*\bigr)}$$

- $m$개를 동시에 예측할수록 구간이 넓어짐

## 5. Data Example II — Estimation and Prediction

- 가상의 한 사람: **60세 남성, BMI 27, Group1, 유전형 BB** (`snp_LDLR = 2`)
- 두 질문
  - 이런 조건의 사람들의 **평균** LDL은? → 신뢰구간
  - 이런 조건의 **한 사람**의 LDL은? → 예측구간

```{r}
#| label: predict-mlr
newx <- data.frame(snp_LDLR = 2, age = 60, sex = 1, bmi = 27,
                   pop = factor("Group1", levels = levels(gw$pop)))
predict(regression.line, newx, interval = "confidence")
predict(regression.line, newx, interval = "prediction")
```

| 구간 | 하한 | 상한 | 폭 |
|---|---|---|---|
| Confidence (평균 반응) | 3.63 | 3.84 | 0.21 |
| Prediction (새 관측치) | 2.42 | 5.05 | 2.63 |

- 점추정 3.73 mmol/L
- 예측구간이 약 **13배** 넓음 — 새 관측치의 분산 $\sigma^2$이 지배적
- 1-II(유전형 하나)의 예측구간 폭 2.98보다는 좁아짐 — 공변량이 개인차를 일부 설명

```{r}
#| label: predict-matrix
## 행렬 공식으로 직접 계산
X  <- model.matrix(regression.line)
xs <- c(1, 2, 60, 1, 27, 0)       # 절편, snp, age, sex, bmi, popGroup2
s2 <- summary(regression.line)$sigma^2

v_mean <- s2 * as.numeric(t(xs) %*% solve(t(X) %*% X) %*% xs)
c(fit = sum(xs * coef(regression.line)),
  se_mean = sqrt(v_mean), se_pred = sqrt(v_mean + s2))
```

- $\sqrt{\mathrm{Var}(\hat Y\mid x^*)} = 0.052$ vs $\sqrt{\mathrm{Var} + \hat\sigma^2} = 0.671$
- → 예측 불확실성의 대부분은 **새 관측치 자체의 오차**에서 옴
- 임상적 의미: 유전형·나이·성별·BMI를 다 알아도 한 사람의 LDL은 ±1.3 mmol/L 범위 → **직접 측정을 대신할 수 없음**

```{r}
#| label: ci-width
#| fig-cap: "나이를 바꿔 가며 본 신뢰띠와 예측띠 (나머지는 위의 조건으로 고정)"
grid <- newx[rep(1, 51), ]
grid$age <- 30:80
ci <- predict(regression.line, grid, interval = "confidence")
pi <- predict(regression.line, grid, interval = "prediction")

plot(gw$age, gw$ldl, pch = 20, cex = 0.5,
     col = adjustcolor("grey40", 0.4), xlab = "Age",
     ylab = "LDL (mmol/L)", ylim = range(c(pi, gw$ldl)),
     main = "LDL vs Age")
lines(grid$age, ci[, "fit"], col = "red", lwd = 2)
lines(grid$age, ci[, "lwr"], lty = 2)
lines(grid$age, ci[, "upr"], lty = 2)
lines(grid$age, pi[, "lwr"], lty = 3)
lines(grid$age, pi[, "upr"], lty = 3)
legend("topleft", bty = "n", lty = c(1, 2, 3),
       col = c("red", "black", "black"),
       legend = c("fit", "CI for mean resp.", "Prediction Int."))
```

::: {.callout-note}
- 적합선은 전체 산점도보다 **위쪽**에 있음 — 남성·BB·BMI 27인 사람의 선이기 때문
- 회색 점들은 모든 조건이 섞인 marginal 분포, 빨간 선은 조건을 고정한 conditional 관계
- 신뢰띠는 자료가 많은 50~60세에서 가장 좁고 양끝으로 벌어짐
:::
