---
title: "3-IV/V. Multiple Linear Regression: Case Studies"
description: "집단층화와 가짜 연관, 범주형 유전형 모형, 다유전자 위험점수 예측"
author: "Eunji Ha"
date: today
format:
  html:
    include-in-header:
      text: |
        <meta name="ai-title" content="3-IV/V. 다중선형회귀 사례연구 — GWAS">
        <meta name="ai-context" content="
        이 챕터는 다중선형회귀의 전 과정을 GWAS 코호트(KNU-Lipid, n=1494)로 실습합니다.
        첫째 사례는 집단층화(population stratification)입니다.
        조상정보 마커 snp_AIM은 참 효과가 0인데도 공변량만 보정하면 p = 3.5e-15로 매우 유의하게 나옵니다.
        집단에 따라 대립유전자 빈도가 다르고(0.12 vs 0.53) 집단에 따라 LDL 평균도 다르기 때문에 생기는
        가짜 연관이며, 주성분 PC1~PC4를 넣으면 p = 0.99로 사라집니다.
        반면 참으로 인과인 snp_LDLR은 보정 전후 모두 유의하게 남습니다.
        이것이 marginal 효과와 conditional 효과의 차이이며, PC는 controlling factor입니다.
        보정 후 잔차로 개인의 순위를 매기면 단일유전자 기전(FH) 보인자가 상위에 올라옵니다.
        둘째, 범주형 설명변수를 다룹니다. as.factor()로 유전형 모형(AA/AB/BB)을 적합하고,
        가법 모형과 부분 F-검정으로 비교합니다(F = 0.056, p = 0.81 -> 가법 모형으로 충분).
        더미변수는 첫 수준이 baseline이 되며, 절편을 빼면 계수가 각 집단의 평균이 됩니다.
        질적 변수끼리의 연관은 Pearson 카이제곱 검정으로 봅니다.
        셋째, 다유전자 위험점수(PRS)를 만들어 예측합니다. 훈련자료에서 SNP별 효과를 추정해 가중합을 만들고,
        검정자료에서 RMSE와 상관으로 정확도를 평가하며, 95% 예측구간의 실제 포함률을 확인합니다.
        ">
---

::: {.callout-note collapse="true"}
## 원자료
- `3-IV,V. (Multiple) Case Study.docx` · 그림 26
- 데이터: `data/gwas_cohort.csv`
- 앞 장(3-III)에서 만든 `gwc`(FH 보인자 제외)를 이어서 씀
:::

```{r}
#| label: setup
#| include: false
gw <- read.csv("data/gwas_cohort.csv")
gw$pop <- factor(gw$pop)
gwc <- subset(gw, fh_carrier == 0)
```

## 1. Case Study: 집단층화와 가짜 연관

### 1.1 탐색적 분석

```{r}
#| label: load
gw <- read.csv("data/gwas_cohort.csv")
gw$pop <- factor(gw$pop)
gwc <- subset(gw, fh_carrier == 0)       # 3-III에서 제외한 FH 보인자
table(gwc$pop)
```

```{r}
#| label: eda-maf
## 집단별 대립유전자 빈도 (MAF)
snps <- c("snp_LDLR", "snp_LD1", "snp_LD2", "snp_AIM",
          paste0("snp_N", 1:6))
maf <- sapply(snps, function(s) tapply(gwc[[s]], gwc$pop, mean) / 2)
round(maf, 3)
```

```{r}
#| label: eda-ldl
## 집단별 형질 평균
round(tapply(gwc$ldl, gwc$pop, mean), 3)
```

::: {.callout-important}
## 가짜 연관이 만들어지는 두 조건
- (a) **유전형이 집단에 따라 다름** — `snp_AIM`의 MAF가 0.121 vs 0.527
- (b) **형질도 집단에 따라 다름** — LDL 평균 2.858 vs 3.385
- → 두 조건이 함께 성립하면, 참 효과가 0이어도 `snp_AIM`과 LDL은 **연관되어 보임**
- 이것이 집단층화 (population stratification)
- `snp_LDLR`의 MAF는 0.266 vs 0.249로 거의 같음 → 이 경로로는 영향을 받지 않음
:::

```{r}
#| label: eda-pc
#| fig-cap: "주성분으로 본 집단 구조 — 조상정보 마커 200개의 PC1, PC2"
plot(gwc$PC1, gwc$PC2, col = c("#4c72b0", "#dd8452")[gwc$pop],
     pch = 20, cex = 0.5, xlab = "PC1", ylab = "PC2")
legend("topright", legend = levels(gwc$pop), bty = "n",
       col = c("#4c72b0", "#dd8452"), pch = 20)
```

```{r}
#| label: pc1-pop
## PC1이 집단 라벨을 얼마나 잘 대신하는가
round(tapply(gwc$PC1, gwc$pop, mean), 3)
summary(lm(PC1 ~ pop, data = gwc))$r.squared
```

- PC1 하나가 집단 라벨 변동의 96.4%를 설명
- → 실제 GWAS에서는 집단 라벨을 모르므로 **PC를 대신 씀**

### 1.2 회귀 분석 — marginal과 conditional

```{r}
#| label: aim-marginal
## (a) marginal — SNP 하나만
summary(lm(ldl ~ snp_AIM, data = gwc))$coef
```

```{r}
#| label: aim-cov
## (b) 임상 공변량만 보정
summary(lm(ldl ~ snp_AIM + age + sex + bmi, data = gwc))$coef
```

```{r}
#| label: aim-pc
## (c) 주성분까지 보정
m_aim <- lm(ldl ~ snp_AIM + age + sex + bmi + PC1 + PC2 + PC3 + PC4,
            data = gwc)
summary(m_aim)$coef
```

```{r}
#| label: aim-pop
## (d) 참고 — 집단 라벨을 직접 넣으면
summary(lm(ldl ~ snp_AIM + age + sex + bmi + pop, data = gwc))$coef
```

::: {.callout-important}
## 같은 SNP, 보정에 따라 뒤집히는 결론

| 모형 | $\hat\beta_{AIM}$ | p-value |
|---|---|---|
| (a) marginal | 0.2136 | $1.8\times10^{-16}$ |
| (b) + age, sex, bmi | 0.1906 | $3.5\times10^{-15}$ |
| (c) + PC1~PC4 | **-0.0002** | **0.994** |
| (d) + 집단 라벨 | -0.0067 | 0.807 |

- 참값은 $\beta_{AIM} = 0$ — **(c)와 (d)만 정답**
- 임상 공변량(나이·성별·BMI)을 아무리 넣어도 소용없음 → **교란변수가 집단 구조**이기 때문
- 보정해야 할 변수는 "그럴듯한 변수"가 아니라 **교란 경로 위의 변수**
:::

```{r}
#| label: ldlr-pc
## 참으로 인과인 SNP는 보정해도 살아남는다
co1 <- summary(lm(ldl ~ snp_LDLR + age + sex + bmi,
                  data = gwc))$coef["snp_LDLR", ]
co2 <- summary(lm(ldl ~ snp_LDLR + age + sex + bmi +
                    PC1 + PC2 + PC3 + PC4,
                  data = gwc))$coef["snp_LDLR", ]
round(rbind(`PC 보정 전` = co1, `PC 보정 후` = co2), 5)
```

- 0.2526 → 0.2651 (참값 0.28), p-value는 오히려 더 작아짐
- 교란을 걷어내면 **참 신호는 선명해지고 가짜 신호는 사라짐**

### 1.3 전체 스캔 — SNP 순위가 어떻게 바뀌는가

```{r}
#| label: scan
## SNP 10개를 하나씩 검정 (GWAS의 기본 형태)
scan1 <- function(s, extra = "") {
  f <- as.formula(paste("ldl ~", s, "+ age + sex + bmi", extra))
  summary(lm(f, data = gwc))$coef[s, c(1, 4)]
}
before <- t(sapply(snps, scan1))
after  <- t(sapply(snps, scan1, extra = "+ PC1 + PC2 + PC3 + PC4"))
res <- data.frame(
  beta_before = round(before[, 1], 4), p_before = before[, 2],
  beta_after  = round(after[, 1], 4),  p_after  = after[, 2])
res$rank_before <- rank(res$p_before)
res$rank_after  <- rank(res$p_after)
res[order(res$p_before), ]
```

::: {.callout-important}
## Controlling factor를 반영한 순위
- 보정 전 순위: `snp_LDLR` → `snp_LD1` → `snp_LD2` → **`snp_AIM`**
- 보정 후 순위: `snp_AIM`이 4위에서 **꼴찌권으로 추락**
- 귀무 SNP 6개는 보정 전후 모두 유의하지 않음 → 위양성이 아님
- 이것이 원자료의 "controlling factor를 고려하여 더 나은 ranking 만들기"의 GWAS 판
:::

```{r}
#| label: manhattan
#| fig-cap: "보정 전후 p-value — GWAS의 Manhattan plot에 해당"
#| fig-width: 8
#| fig-height: 4
op <- par(mfrow = c(1, 2), mar = c(7, 4, 2, 1))
for (k in c("p_before", "p_after")) {
  bp <- barplot(-log10(res[[k]]), names.arg = rownames(res),
                las = 2, ylim = c(0, 26), ylab = "-log10(p)",
                main = ifelse(k == "p_before", "PC 보정 전", "PC 보정 후"),
                col = ifelse(rownames(res) == "snp_AIM",
                             "#c44e52", "#4c72b0"))
  abline(h = -log10(0.05 / 10), lty = 2)   # Bonferroni
}
par(op)
```

### 1.4 보정 후 잔차로 개인 순위 매기기

- 원자료의 SAT 사례: 응시율을 보정한 **잔차**로 주(state)의 순위를 다시 매김
- GWAS 판: 흔한 변이와 임상 요인으로 설명되는 부분을 걷어낸 뒤
  **여전히 LDL이 설명되지 않는 사람**을 찾음 → 단일유전자 질환 후보

```{r}
#| label: rank-indiv
## 이번에는 FH 보인자를 포함한 전체 코호트로 (보인자를 모른다고 가정)
mfit <- lm(ldl ~ snp_LDLR + age + sex + bmi + PC1, data = gw)
r <- rstandard(mfit)
o <- order(r, decreasing = TRUE)[1:10]
data.frame(iid = gw$iid[o], ldl = gw$ldl[o],
           rstd = round(r[o], 2), fh = gw$fh_carrier[o],
           row.names = NULL)
```

```{r}
#| label: rank-raw
## 비교 — 보정 없이 LDL 원값으로만 줄 세우면
o2 <- order(gw$ldl, decreasing = TRUE)[1:10]
data.frame(iid = gw$iid[o2], ldl = gw$ldl[o2],
           fh = gw$fh_carrier[o2], row.names = NULL)
```

::: {.callout-tip}
- 이 자료에서는 FH 보인자의 효과가 워낙 커서 두 순위 모두 6명을 잡아냄
- 그러나 **간격**이 다름
  - 보정 후: 6위 표준화잔차 5.35 → 7위 3.13 (뚝 떨어짐)
  - 보정 전: 6위 7.09 → 7위 5.65 (완만)
- 보정은 "누가 상위인가"보다 **"어디서 끊을 것인가"를 분명하게** 해 줌
:::

### 1.5 모형 적합 평가

```{r}
#| label: fit-assess
#| fig-cap: "PC 보정 모형의 진단 플롯"
#| fig-width: 9
#| fig-height: 3.5
m_final <- lm(ldl ~ snp_LDLR + age + sex + bmi +
                PC1 + PC2 + PC3 + PC4, data = gwc)
op <- par(mfrow = c(1, 3), mar = c(4, 4, 2, 1))
plot(fitted(m_final), residuals(m_final), pch = 20, cex = 0.4,
     xlab = "Fitted", ylab = "Residuals", main = "등분산")
abline(h = 0, col = "red")
qqnorm(residuals(m_final), pch = 20, cex = 0.4, main = "정규성")
qqline(residuals(m_final), col = "red")
plot(cooks.distance(m_final), type = "h", col = "red",
     ylab = "Cook's distance", xlab = "Observation",
     main = "영향점")
par(op)
```

```{r}
#| label: fit-summary
summary(m_final)$coef
c(sigma = summary(m_final)$sigma,
  R2 = summary(m_final)$r.squared,
  adjR2 = summary(m_final)$adj.r.squared)
```

- FH를 제외한 뒤라 이상치 문제 없음, Cook's distance도 모두 작음
- PC2~PC4는 유의하지 않지만 **빼지 않음** — controlling factor는 유의성으로 고르지 않음

## 2. 범주형 설명변수 다루기

### 2.1 가법 모형과 유전형 모형

| 모형 | 코딩 | 자유도 | 가정 |
|---|---|---|---|
| 가법 (additive) | 0, 1, 2를 **수치**로 | 1 | 대립유전자 효과가 일정 |
| 유전형 (genotypic) | AA/AB/BB를 **범주**로 | 2 | 가정 없음 |

- 가법 모형이 곧 단순회귀, 유전형 모형이 곧 ANOVA (Part 2)
- 유전형 모형은 우성·열성·초우성까지 포괄 → 더 유연하지만 자유도를 하나 더 씀

```{r}
#| label: factor-fit
gwc$geno <- factor(gwc$snp_LDLR, levels = 0:2,
                   labels = c("AA", "AB", "BB"))
table(gwc$geno)

m_geno <- lm(ldl ~ geno + age + sex + bmi + PC1, data = gwc)
summary(m_geno)$coef
```

```{r}
#| label: additive-fit
m_add <- lm(ldl ~ snp_LDLR + age + sex + bmi + PC1, data = gwc)
summary(m_add)$coef["snp_LDLR", ]
```

::: {.callout-important}
## 가법성 검정
- 유전형 모형: AB = 0.2600, BB = 0.5389
- 가법 모형이 맞다면 BB $\approx$ 2 $\times$ AB = 0.5200 이어야 함 → 실제로 거의 그러함
- 두 모형은 **내포관계** → 부분 F-검정으로 비교 가능 (자유도 차이 1)
:::

```{r}
#| label: additivity-test
anova(m_add, m_geno)
```

- $F = 0.056$, p-value $= 0.81$ → 가법 모형에서 벗어난다는 증거 없음
- → 자유도가 적은 **가법 모형을 씀** (GWAS의 표준)

### 2.2 더미변수를 직접 만들어 보기

```{r}
#| label: dummy-by-hand
d_AB <- as.integer(gwc$geno == "AB")
d_BB <- as.integer(gwc$geno == "BB")
summary(lm(ldl ~ d_AB + d_BB + age + sex + bmi + PC1,
           data = gwc))$coef[1:3, ]
```

- `factor`를 쓴 결과와 완전히 동일 → R이 내부에서 하는 일이 이것

::: {.callout-warning}
## 절편을 빼면 해석이 달라진다
- R은 factor의 **첫 수준을 baseline**으로 삼음 (여기서는 AA)
  - 계수 = "baseline 대비 차이"
- 절편을 빼면 (`~ geno - 1`) 계수 = **각 집단의 평균 그 자체**
  - 전부 유의하게 나오지만, 이는 "평균이 0이 아니다"라는 뜻일 뿐
  - 집단 간 차이에 대한 검정이 아님
:::

```{r}
#| label: no-intercept
summary(lm(ldl ~ geno, data = gwc))$coef        # baseline = AA
summary(lm(ldl ~ geno - 1, data = gwc))$coef    # 각 집단 평균
round(tapply(gwc$ldl, gwc$geno, mean), 4)
```

- `geno - 1`의 계수 2.9381 / 3.1784 / 3.5081 = 집단 평균과 정확히 일치
- 수준이 3개면 더미는 2개로 충분 — 3개를 다 넣으면 절편과 완전공선

### 2.3 질적 변수끼리의 연관 — Pearson 카이제곱

- 연속형 $X$끼리는 상관계수·VIF로 봤음
- **범주형 $X$끼리**는 분할표와 카이제곱 검정으로 봄

$$\chi^2 = \sum_{i,j}\frac{(O_{ij} - E_{ij})^2}{E_{ij}}, \qquad
E_{ij} = \frac{(\text{행 합})(\text{열 합})}{n}$$

```{r}
#| label: chisq-aim
tb <- table(gwc$snp_AIM, gwc$pop)
tb
chisq.test(tb)
```

```{r}
#| label: chisq-ldlr
tb2 <- table(gwc$snp_LDLR, gwc$pop)
tb2
chisq.test(tb2)
```

| SNP | $\chi^2$ | p-value | 해석 |
|---|---|---|---|
| `snp_AIM` | 477.7 | $< 2\times10^{-16}$ | 집단과 강하게 연관 → 조상정보 마커 |
| `snp_LDLR` | 3.76 | 0.153 | 집단과 무관 → 층화의 영향 없음 |

- §1.2에서 `snp_AIM`만 보정에 민감했던 이유가 이 표에 그대로 나타남

### 2.4 Marginal vs. conditional 다시 보기

| | 무엇을 보는가 | 이 자료에서 |
|---|---|---|
| Marginal | 그 변수 **하나만** 넣었을 때의 효과 | `snp_AIM` 0.2136, 유의 |
| Conditional | 나머지가 **이미 들어 있을 때**의 추가 효과 | `snp_AIM` -0.0002, 비유의 |

- 범주형 $X$의 전체 효과는 `anova(model)`, 연속형 $X$는 `summary(model)`로 봄
- 두 값이 크게 다르면 → 교란 또는 다중공선성을 의심

## 3. Case Study: 다유전자 위험점수(PRS)로 예측

- 앞 절까지는 **설명**(어느 변이가 형질과 연관되는가)이 목적이었음
- 여기서는 **예측**이 목적 — 새 사람의 LDL을 얼마나 맞힐 수 있는가

### 3.1 훈련자료와 검정자료 분할

```{r}
#| label: split
set.seed(1)
idx <- sample(nrow(gwc), 1000)
tr <- gwc[idx, ]                          # 훈련
te <- gwc[-idx, ]                         # 검정
c(train = nrow(tr), test = nrow(te))
```

::: {.callout-warning}
- 가중치 추정과 성능 평가를 **같은 자료로 하면 안 됨**
- 같은 자료로 하면 성능이 낙관적으로 부풀려짐 (§3.3에서 수치로 확인)
:::

### 3.2 PRS 만들기

$$PRS_i = \sum_{j \in S} \hat\beta_j\, g_{ij}$$

- $g_{ij}$ = 개인 $i$의 SNP $j$ 유전형 (0/1/2)
- $\hat\beta_j$ = **훈련자료에서** SNP를 하나씩 넣어 얻은 계수
- $S$ = 선택된 SNP 집합 (여기서는 $p < 0.05$)

```{r}
#| label: prs-weights
w <- sapply(snps, function(s) {
  f <- as.formula(paste("ldl ~", s, "+ age + sex + bmi + PC1"))
  summary(lm(f, data = tr))$coef[s, c(1, 4)]
})
round(t(w), 4)

keep <- snps[w[2, ] < 0.05]
keep
```

```{r}
#| label: prs-build
prs <- function(d) {
  as.numeric(as.matrix(d[, keep, drop = FALSE]) %*% w[1, keep])
}
tr$prs <- prs(tr)
te$prs <- prs(te)
summary(te$prs)
```

### 3.3 예측과 예측 정확도

```{r}
#| label: prs-model
m_cov <- lm(ldl ~ age + sex + bmi + PC1, data = tr)
m_prs <- lm(ldl ~ prs + age + sex + bmi + PC1, data = tr)
summary(m_prs)$coef
```

```{r}
#| label: prs-accuracy
acc <- function(m) {
  p <- predict(m, te)
  c(RMSE = sqrt(mean((te$ldl - p)^2)),
    cor  = cor(te$ldl, p),
    R2   = 1 - sum((te$ldl - p)^2) / sum((te$ldl - mean(te$ldl))^2))
}
round(rbind(`공변량만` = acc(m_cov), `공변량 + PRS` = acc(m_prs)), 4)
```

| | 훈련 $R^2$ | 검정 $R^2$ |
|---|---|---|
| 공변량만 | 0.2599 | 0.2237 |
| 공변량 + PRS | 0.3173 | 0.2585 |

- PRS를 넣으면 검정 $R^2$가 0.224 → 0.259로 올라감
- 훈련 $R^2$가 검정 $R^2$보다 늘 큼 → **낙관적 편향**
- 이 간극이 Part 5(변수선택)에서 다룰 예측위험(prediction risk)의 핵심

```{r}
#| label: prs-optimism
c(train_R2 = summary(m_prs)$r.squared, test_R2 = acc(m_prs)["R2"])
```

```{r}
#| label: prs-plot
#| fig-cap: "검정자료에서의 관측값 vs 예측값"
p <- predict(m_prs, te)
plot(p, te$ldl, pch = 20, cex = 0.5, col = "#4c72b0",
     xlab = "Predicted LDL", ylab = "Observed LDL")
abline(0, 1, col = "red", lwd = 2)
```

### 3.4 LD pruning이 필요한 이유

```{r}
#| label: prs-pruned
## 선택된 SNP 3개는 사실상 같은 신호 (3-III의 LD 블록)
round(cor(tr[, keep]), 3)

## 대표 SNP 하나만으로 만든 PRS와 비교
tr$prs1 <- w[1, "snp_LDLR"] * tr$snp_LDLR
te$prs1 <- w[1, "snp_LDLR"] * te$snp_LDLR
m_prs1 <- lm(ldl ~ prs1 + age + sex + bmi + PC1, data = tr)

acc1 <- function(m, v) {
  p <- predict(m, te)
  c(RMSE = sqrt(mean((te$ldl - p)^2)), cor = cor(te$ldl, p))
}
round(rbind(`SNP 3개` = acc1(m_prs), `대표 SNP 1개` = acc1(m_prs1)), 4)
```

::: {.callout-important}
- LD로 묶인 SNP를 다 넣어도 대표 하나만 넣은 것과 거의 같음
- 오히려 같은 신호를 세 번 세어 **가중치가 과대평가됨**
- → 실제 PRS는 LD clumping으로 대표 SNP만 남긴 뒤 만듦
- 3-III의 다중공선성이 예측 문제에서 다시 나타난 것
:::

### 3.5 예측구간이 실제로 맞는가

- 이론: 95% 예측구간은 새 관측치의 95%를 포함해야 함
- 검정자료로 직접 확인할 수 있음

```{r}
#| label: pi-coverage
pi <- predict(m_prs, te, interval = "prediction")
c(coverage = mean(te$ldl >= pi[, "lwr"] & te$ldl <= pi[, "upr"]),
  mean_width = mean(pi[, "upr"] - pi[, "lwr"]))

ci <- predict(m_prs, te, interval = "confidence")
c(CI_width = mean(ci[, "upr"] - ci[, "lwr"]),
  PI_width = mean(pi[, "upr"] - pi[, "lwr"]))
```

- 실제 포함률 94.9% — 이론값 95%와 일치 → 모형 가정이 타당했음
- 예측구간이 신뢰구간보다 훨씬 넓음 (3-II §4.3의 $\sigma^2$ 항)

::: {.callout-note}
## Part 3 정리
| 문제 | 증상 | 도구 | 이 자료의 사례 |
|---|---|---|---|
| 영향점 | 소수 관측치가 계수를 지배 | Cook's distance | FH 보인자 6명 |
| 다중공선성 | F는 유의, t는 비유의 | VIF | LD 블록 |
| 교란 | marginal과 conditional이 뒤집힘 | 부분 F, 보정 | 집단층화 |
| 과적합 | 훈련 성능 > 검정 성능 | 훈련/검정 분할 | PRS |

- 뒤의 세 Part가 각각 이어받음
  - Part 4 — 형질이 이분형일 때 (`disease`)
  - Part 5 — 설명변수가 매우 많을 때 (변수선택, Ridge/Lasso)
  - Part 6 — 독립성 가정이 깨질 때 (혈연관계 보정 혼합모형)
:::
