---
title: "4-II. Logistic Regression: Inference, Model Assessment and Classification"
description: "Wald 검정과 가능도비 검정, 잔차와 적합도, 과산포, 분류와 교차검증"
author: "Eunji Ha"
date: today
format:
  html:
    include-in-header:
      text: |
        <meta name="ai-title" content="4-II. 로지스틱 회귀: 추론·적합도·분류">
        <meta name="ai-context" content="
        이 챕터는 로지스틱 회귀의 추론, 모형 적합도 평가, 분류를 다룹니다. 자료는 METABRIC입니다.
        MLE는 근사적으로 정규분포를 따르므로 검정통계량이 t가 아니라 z입니다. 대표본이 아니면 1종 오류가 커집니다.
        전체 회귀의 유의성은 가능도비 검정(LRT)으로 봅니다. 통계량은 이탈도 차이 D = -2(l_reduced - l_full)이고
        자유도 q인 카이제곱을 따릅니다. 이 자료에서는 D = 239.41, df = 7입니다.
        개별 계수는 Wald 검정(z = beta-hat / se)으로 봅니다.
        로지스틱의 잔차는 네 종류입니다: response, working, Pearson, deviance.
        deviance 잔차의 제곱합이 곧 이탈도입니다.
        중요한 점은 반복(replication)이 없는 개별 이분형 자료에서는 이탈도가 카이제곱을 따르지 않아
        적합도 검정을 할 수 없다는 것입니다. 같은 공변량 패턴끼리 집계해야 검정이 유효합니다.
        집계 후 이탈도는 16.92 (df 14, p = 0.26), Pearson 통계량은 13.53 (p = 0.49)이며 과산포는 없습니다.
        Hosmer-Lemeshow 검정은 8.98 (df 8, p = 0.34)입니다.
        적합도(GOF)와 예측력은 다른 개념입니다.
        ERBB2 발현은 단변량에서 계수 +0.166이지만 HER2 상태를 보정하면 -0.171로 부호가 뒤집힙니다.
        분류에서는 임계값 0.5의 오분류율 0.173이 전부 생존으로 찍는 기저율 0.187과 거의 같습니다.
        AUC는 0.772이고 10-fold 교차검증 AUC는 0.764입니다.
        ">
---

::: {.callout-note collapse="true"}
## 원자료
- `4-II. (Logistic) Statistical Inference, Model Assessment and Classification.docx`
- 데이터: `data/metabric.csv`
:::

```{r}
#| label: setup
#| include: false
mb <- read.csv("data/metabric.csv", check.names = FALSE)
keep <- (mb$Survival_time >= 60) |
  (mb$Vital_status == "Died of Disease" & mb$Survival_time < 60)
keep[is.na(keep)] <- FALSE
d <- mb[keep, ]
d$death5 <- as.integer(d$Vital_status == "Died of Disease" &
                         d$Survival_time < 60)
vars <- c("death5", "Age_at_diagnosis", "Tumour_size",
          "Neoplasm_histologic_grade", "Lymph_nodes_examined_positive",
          "ER_status", "HER2_status", "Chemotherapy",
          "Nottingham_prognostic_index", "ESR1", "ERBB2", "TP53")
bc <- na.omit(d[, c("Patient_ID", vars)])
bc$grade <- factor(bc$Neoplasm_histologic_grade)
bc$nodes <- bc$Lymph_nodes_examined_positive
bc$ER    <- factor(bc$ER_status, levels = c("Negative", "Positive"))
bc$chemo <- factor(bc$Chemotherapy, levels = c("NO", "YES"))
bc$np    <- factor(ifelse(bc$nodes > 0, "Positive", "Negative"))
g <- glm(death5 ~ Age_at_diagnosis + Tumour_size + grade + nodes + ER +
           HER2_status, family = binomial, data = bc)
```

## 1. Statistical Inference

### 1.1 추정량의 근사 표본분포

- 선형회귀: $\hat\beta_j$가 **정확히** t분포
- 로지스틱: 닫힌 해가 없고 정규 오차도 없음 → **근사적으로** 정규

$$\hat\beta_j \ \dot\sim\ N\bigl(\beta_j,\ V(\hat\beta_j)\bigr),
\qquad
z = \frac{\hat\beta_j - \beta_j}{se(\hat\beta_j)} \ \dot\sim\ N(0,1)$$

| | 선형회귀 | 로지스틱 회귀 |
|---|---|---|
| 추정 | 최소제곱 (닫힌 해) | MLE (수치해) |
| 표본분포 | 정확히 $t_{n-p-1}$ | 근사적으로 $N(0,1)$ |
| 검정통계량 | $t$ | $z$ (Wald) |
| 근거 | 정규 오차 가정 | 대표본 이론 |

::: {.callout-warning}
## 왜 t가 아니라 z인가
- t분포는 "$\sigma^2$을 $MSE$로 추정하면서 생긴 추가 불확실성"을 반영한 것
- 로지스틱에는 따로 추정할 $\sigma^2$이 없음 (분산이 $p(1-p)$로 결정됨)
- → 자유도를 소모하는 척도모수가 없으므로 z
- **대표본 근사이므로 표본이 작으면 1종 오류가 명목수준 $\alpha$보다 커짐**
  - 사건 수가 적을 때 특히 위험 — 변수 하나당 사건 10건이 흔히 쓰는 경험칙
:::

### 1.2 신뢰구간

$$\hat\beta_j \pm z_{\alpha/2}\, se(\hat\beta_j)
\quad\Longrightarrow\quad
\text{OR의 CI} = \exp\bigl\{\hat\beta_j \pm z_{\alpha/2}\, se(\hat\beta_j)\bigr\}$$

- **계수 척도에서 구간을 만든 뒤 지수를 취함** (반대로 하면 안 됨)
- 계수 구간이 0을 포함 $\iff$ OR 구간이 1을 포함

### 1.3 전체 회귀 — 가능도비 검정

$$H_0: \beta_1 = \cdots = \beta_q = 0$$

- 완전모형과 축소모형의 로그가능도를 비교

$$D = -2\bigl\{\ell(\text{reduced}) - \ell(\text{full})\bigr\}
= \text{Deviance}_{\text{reduced}} - \text{Deviance}_{\text{full}}
\ \dot\sim\ \chi^2_q$$

- **이탈도(deviance)** — 포화모형 대비 로그가능도 손실의 2배

$$\text{Deviance} = -2\bigl\{\ell(\text{model}) - \ell(\text{saturated})\bigr\}$$

- 이분형 자료에서 포화모형은 $\ell = 0$ → Deviance $= -2\ell(\text{model})$
- 선형회귀의 전체 F-검정에 해당하는 자리

### 1.4 개별 계수 — Wald 검정

$$H_0: \beta_j = 0 \quad\text{vs.}\quad H_a: \beta_j \neq 0,
\qquad z = \frac{\hat\beta_j}{se(\hat\beta_j)}$$

$$\text{p-value} = 2\,P(Z > |z|)$$

::: {.callout-tip}
## Wald와 LRT 중 무엇을 쓰나
- 둘은 대표본에서 같은 결론에 수렴하지만 **소표본에서는 다를 수 있음**
- LRT가 일반적으로 더 신뢰할 만함 (특히 계수가 클 때 Wald는 검정력이 떨어짐 — Hauck-Donner 현상)
- 범주가 여러 개인 factor 전체를 검정할 때는 **반드시 LRT** (Wald는 수준별로만 나옴)
:::

## 2. Data Example I — Statistical Inference

```{r}
#| label: load
mb <- read.csv("data/metabric.csv", check.names = FALSE)
keep <- (mb$Survival_time >= 60) |
  (mb$Vital_status == "Died of Disease" & mb$Survival_time < 60)
keep[is.na(keep)] <- FALSE
d <- mb[keep, ]
d$death5 <- as.integer(d$Vital_status == "Died of Disease" &
                         d$Survival_time < 60)
vars <- c("death5", "Age_at_diagnosis", "Tumour_size",
          "Neoplasm_histologic_grade", "Lymph_nodes_examined_positive",
          "ER_status", "HER2_status", "Chemotherapy",
          "Nottingham_prognostic_index", "ESR1", "ERBB2", "TP53")
bc <- na.omit(d[, c("Patient_ID", vars)])
bc$grade <- factor(bc$Neoplasm_histologic_grade)
bc$nodes <- bc$Lymph_nodes_examined_positive
bc$ER    <- factor(bc$ER_status, levels = c("Negative", "Positive"))
bc$np    <- factor(ifelse(bc$nodes > 0, "Positive", "Negative"))

g <- glm(death5 ~ Age_at_diagnosis + Tumour_size + grade + nodes + ER +
           HER2_status, family = binomial, data = bc)
round(summary(g)$coef, 4)
```

### 2.1 전체 회귀의 유의성

```{r}
#| label: lrt-overall
c(null_dev = g$null.deviance, resid_dev = g$deviance,
  df = g$df.null - g$df.residual)

D <- g$null.deviance - g$deviance
c(D = D, p = pchisq(D, g$df.null - g$df.residual, lower.tail = FALSE))
```

```{r}
#| label: lrt-loglik
## 로그가능도 차이로도 같은 값이 나오는지
g0 <- glm(death5 ~ 1, family = binomial, data = bc)
c(from_loglik = 2 * as.numeric(logLik(g) - logLik(g0)), from_dev = D)
```

- $D = 239.41$, 자유도 7, p-value $\approx 5\times10^{-48}$ → 전체 모형 유의

### 2.2 순차 이탈도 — 선형회귀의 순차제곱합에 대응

```{r}
#| label: anova-seq
anova(g, test = "LRT")
```

::: {.callout-important}
- Part 3의 `anova(lm)`과 마찬가지로 **변수를 넣은 순서에 의존**
- 나이가 첫 줄에서는 이탈도 2.67(p = 0.10)이지만, 이것은 "아무것도 없을 때 나이의 기여"
- `summary()`의 Wald 검정은 "나머지 전부가 들어간 뒤"를 봄 → 두 결과가 다를 수 있음
:::

### 2.3 부분 가능도비 검정 — 유전자 발현을 추가할 가치가 있는가

```{r}
#| label: lrt-partial
g_gene <- update(g, . ~ . + ESR1 + ERBB2 + TP53)
anova(g, g_gene, test = "LRT")
```

- $D = 11.70$, 자유도 3, p-value $= 0.0085$
- 임상변수를 모두 넣은 뒤에도 유전자 발현이 추가 정보를 가짐

### 2.4 신뢰구간

```{r}
#| label: ci
round(cbind(beta = coef(g), confint.default(g)), 4)
round(exp(cbind(OR = coef(g), confint.default(g))), 3)
```

## 3. Model Fit Assessment

### 3.1 로지스틱 회귀의 잔차

- 선형회귀에서 쓰던 $y - \hat y$는 여기서 **response residual**일 뿐

| 종류 | 정의 | 용도 |
|---|---|---|
| Response | $y_i - \hat p_i$ | 직관적이나 분산이 제각각 |
| Working | IRLS 마지막 반복의 작업잔차 | 내부 계산용 |
| Pearson | $\dfrac{y_i - \hat p_i}{\sqrt{\hat p_i(1-\hat p_i)}}$ | 분산으로 표준화 |
| Deviance | $\mathrm{sign}(y_i - \hat p_i)\sqrt{d_i}$ | 제곱합이 이탈도 |

$$\sum_{i=1}^{n} d_i^2 = \text{Deviance}, \qquad
\sum_{i=1}^{n} r_{P,i}^2 = X^2 \ (\text{Pearson } \chi^2)$$

```{r}
#| label: resid-types
r_res <- residuals(g, type = "response")
r_pea <- residuals(g, type = "pearson")
r_dev <- residuals(g, type = "deviance")
round(rbind(response = range(r_res), pearson = range(r_pea),
            deviance = range(r_dev)), 3)

c(sum_dev2 = sum(r_dev^2), deviance = g$deviance,
  pearson_X2 = sum(r_pea^2), df = g$df.residual)
```

### 3.2 반복(replication)의 유무가 결정적이다

| | 자료 형태 | 이탈도의 분포 |
|---|---|---|
| 반복 없음 | 공변량 패턴마다 $Y$가 1개 (0/1) | $\chi^2$를 **따르지 않음** |
| 반복 있음 | 공변량 패턴마다 $y$건/$n$명 (이항) | $n_i$가 충분히 크면 $\chi^2_{\,G-p-1}$ |

::: {.callout-warning}
## 흔한 실수
- 개별 0/1 자료에 대해 `pchisq(deviance, df)`로 적합도 검정을 하는 것
- 이 자료에서 그렇게 하면 p-value가 1로 나오지만 **아무 의미 없음**
- 이유: 표본이 늘어도 관측치 하나당 정보가 늘지 않아 점근이론이 성립하지 않음
:::

```{r}
#| label: naive-gof
## 하면 안 되는 계산 (참고용)
pchisq(g$deviance, g$df.residual, lower.tail = FALSE)
```

### 3.3 GOF 검정 — 집계한 뒤에

- 같은 공변량 패턴을 가진 사람끼리 묶어 $y$건/$n$명 형태로 만듦
- 연속형 변수가 있으면 패턴이 거의 안 겹치므로 **범주형만 남긴 모형**으로 검정

### 3.4 적합도와 예측력은 다르다

| | 묻는 것 | 지표 |
|---|---|---|
| Goodness of fit | 모형 가정이 자료와 맞는가 | 이탈도·Pearson GOF, Hosmer-Lemeshow |
| Predictive power | $X$가 $Y$를 잘 맞히는가 | 오분류율, 민감도·특이도, AUC |

- 가정이 완벽해도 $X$에 정보가 없으면 예측은 못 함
- 반대로 가정이 조금 어긋나도 예측은 잘할 수 있음
- → **둘을 따로 보고해야 함**

### 3.5 과산포

$$\hat\phi = \frac{X^2}{n - p - 1}$$

- 이항분포가 맞다면 $\phi \approx 1$
- $\hat\phi > 1$ (과산포) — 관측된 변동이 이항분포가 허용하는 것보다 큼
  - 원인: 군집 구조, 누락된 변수, 개체 간 이질성
  - 대응: `family = quasibinomial` — 표준오차를 $\sqrt{\hat\phi}$배로 부풀림
- 과산포는 **집계 자료에서만 의미가 있음** (개별 0/1 자료에서는 정의상 계산 불가)

### 3.6 연결함수 오지정

| 연결함수 | $g(p)$ | 특징 |
|---|---|---|
| logit | $\log\{p/(1-p)\}$ | 계수가 log odds ratio — 해석이 쉬움 |
| probit | $\Phi^{-1}(p)$ | 잠재 정규변수 모형. logit과 거의 같은 적합 |
| cloglog | $\log\{-\log(1-p)\}$ | 비대칭 — 한쪽 꼬리가 빠르게 포화 |

- 셋의 적합이 크게 다르면 연결함수를 잘못 골랐을 수 있음
- 실무에서는 해석 때문에 거의 항상 logit을 씀

## 4. Data Example II — Model Fit Assessment

### 4.1 시각적 진단

```{r}
#| label: diag-plots
#| fig-cap: "로지스틱 회귀의 진단 플롯"
#| fig-width: 9
#| fig-height: 3.5
op <- par(mfrow = c(1, 3), mar = c(4, 4, 2, 1))
plot(fitted(g), r_dev, pch = 20, cex = 0.4, xlab = "Fitted probability",
     ylab = "Deviance residual", main = "적합확률 vs 잔차")
abline(h = 0, col = "red")
lines(lowess(fitted(g), r_dev), col = "#4c72b0", lwd = 2)

plot(bc$nodes, r_dev, pch = 20, cex = 0.4, xlab = "Positive nodes",
     ylab = "Deviance residual", main = "선형성")
abline(h = 0, col = "red")
lines(lowess(bc$nodes, r_dev), col = "#4c72b0", lwd = 2)

qqnorm(r_dev, pch = 20, cex = 0.4, main = "이탈도 잔차 QQ")
qqline(r_dev, col = "red")
par(op)
```

::: {.callout-warning}
- 개별 0/1 자료의 잔차 그림은 **두 개의 곡선 띠**로 갈라져 보임 ($y=0$과 $y=1$)
- 점 하나하나를 보는 것이 아니라 **평활선(lowess)이 0 근처에 있는지**를 봄
- QQ-plot도 정규성 판단에 쓸 수 없음 — 이탈도 잔차가 정규분포일 이유가 없음
:::

### 4.2 집계 후 적합도 검정

```{r}
#| label: aggregate
## 범주형 변수만으로 공변량 패턴을 만듦
ag <- aggregate(cbind(events = bc$death5, n = rep(1, nrow(bc))),
                by = list(grade = bc$grade, ER = bc$ER,
                          HER2 = bc$HER2_status, node = bc$np),
                FUN = sum)
ag <- ag[ag$n > 0, ]
c(groups = nrow(ag), total = sum(ag$n), min_size = min(ag$n))
head(ag[order(-ag$n), ], 5)
```

```{r}
#| label: grouped-fit
gg <- glm(cbind(events, n - events) ~ grade + ER + HER2 + node,
          family = binomial, data = ag)
round(summary(gg)$coef, 4)
```

```{r}
#| label: grouped-same
## 개별 자료로 같은 모형을 적합하면 계수가 같다
gi <- glm(death5 ~ grade + ER + HER2_status + np,
          family = binomial, data = bc)
round(cbind(grouped = coef(gg), individual = coef(gi)), 6)
c(dev_grouped = gg$deviance, dev_individual = gi$deviance)
```

::: {.callout-important}
- **계수와 표준오차는 같지만 이탈도는 완전히 다름** (16.92 vs 1417.97)
- 집계 자료의 이탈도만이 적합도 검정에 쓸 수 있음
:::

```{r}
#| label: grouped-gof
X2 <- sum(residuals(gg, type = "pearson")^2)
rbind(
  Deviance = c(stat = gg$deviance, df = gg$df.residual,
               p = pchisq(gg$deviance, gg$df.residual,
                          lower.tail = FALSE)),
  Pearson  = c(stat = X2, df = gg$df.residual,
               p = pchisq(X2, gg$df.residual, lower.tail = FALSE)))

c(dispersion = X2 / gg$df.residual)
```

- 이탈도 16.92 (df 14, p $= 0.26$), Pearson 13.53 (p $= 0.49$) → **적합 양호**
- 산포모수 추정치 0.97 → 과산포 없음

```{r}
#| label: grouped-resid
## 가장 안 맞는 집단 확인
ag$pearson <- round(residuals(gg, type = "pearson"), 3)
head(ag[order(-abs(ag$pearson)), ], 4)
```

### 4.3 Hosmer-Lemeshow 검정

- 연속형 변수가 있어 집계가 불가능할 때의 대안
- 적합확률로 10분위 집단을 만들어 관측 사건 수와 기대 사건 수를 비교

$$\hat C = \sum_{k=1}^{G}
\frac{(O_k - E_k)^2}{E_k(1 - E_k/n_k)} \ \dot\sim\ \chi^2_{G-2}$$

```{r}
#| label: hosmer
hoslem <- function(y, p, G = 10) {
  q  <- cut(p, quantile(p, seq(0, 1, 1 / G)), include.lowest = TRUE)
  O  <- tapply(y, q, sum)
  n  <- tapply(y, q, length)
  E  <- tapply(p, q, sum)
  X2 <- sum((O - E)^2 / (E * (1 - E / n)))
  c(X2 = X2, df = G - 2, p = pchisq(X2, G - 2, lower.tail = FALSE))
}
round(hoslem(bc$death5, fitted(g)), 4)
```

```{r}
#| label: calibration
#| fig-cap: "보정도 — 10분위 집단의 기대 확률 vs 관측 비율"
q  <- cut(fitted(g), quantile(fitted(g), seq(0, 1, 0.1)),
          include.lowest = TRUE)
obs <- tapply(bc$death5, q, mean)
exp_ <- tapply(fitted(g), q, mean)
plot(exp_, obs, pch = 19, col = "#4c72b0", xlim = c(0, 0.6),
     ylim = c(0, 0.6), xlab = "예측 확률 (집단 평균)",
     ylab = "관측 사망률")
abline(0, 1, col = "red", lwd = 2)
```

- $\hat C = 8.98$ (df 8, p $= 0.34$) → 예측확률이 잘 보정되어 있음

### 4.4 연결함수를 바꿔 보기

```{r}
#| label: links
f <- death5 ~ Age_at_diagnosis + Tumour_size + grade + nodes + ER +
  HER2_status
m_logit  <- glm(f, family = binomial(link = "logit"),  data = bc)
m_probit <- glm(f, family = binomial(link = "probit"), data = bc)
round(rbind(logit  = c(dev = m_logit$deviance,  AIC = AIC(m_logit)),
            probit = c(dev = m_probit$deviance, AIC = AIC(m_probit))), 2)
cor(fitted(m_logit), fitted(m_probit))
```

- 이탈도 차이가 3 미만, 적합확률의 상관은 0.9994 → 실질적으로 같은 모형
- → 해석이 쉬운 logit을 씀

### 4.5 Simpson's paradox — 부호가 뒤집히는 사례

```{r}
#| label: simpson-marginal
round(summary(glm(death5 ~ ERBB2, family = binomial,
                  data = bc))$coef, 4)
```

```{r}
#| label: simpson-conditional
round(summary(glm(death5 ~ ERBB2 + HER2_status, family = binomial,
                  data = bc))$coef, 4)
```

::: {.callout-important}
## 같은 변수, 반대 부호

| 모형 | $\hat\beta_{ERBB2}$ | p-value | 해석 |
|---|---|---|---|
| marginal | **+0.1664** | 0.0001 | 발현이 높을수록 나쁨 |
| + HER2 상태 | **-0.1709** | 0.0282 | 발현이 높을수록 좋음 |

- 둘 다 유의한데 부호가 반대 → Simpson's paradox
:::

```{r}
#| label: simpson-why
## 왜 그런가 — HER2 상태가 두 변수를 동시에 끌고 있음
rbind(ERBB2_mean = tapply(bc$ERBB2, bc$HER2_status, mean),
      death_rate = tapply(bc$death5, bc$HER2_status, mean),
      n          = table(bc$HER2_status))
```

- HER2 양성군은 `ERBB2` 발현이 훨씬 높고(13.67 vs 10.34) 사망률도 훨씬 높음(0.348 vs 0.165)
- → 보정하지 않으면 `ERBB2`가 HER2 상태의 **대리변수** 노릇을 함
- Part 3의 집단층화(`snp_AIM`)와 정확히 같은 구조

```{r}
#| label: simpson-strata
#| fig-cap: "층 안에서 본 ERBB2와 사망률"
for (lv in c("Negative", "Positive")) {
  s <- subset(bc, HER2_status == lv)
  b <- coef(glm(death5 ~ ERBB2, family = binomial, data = s))[2]
  cat(sprintf("HER2 %-8s n=%4d  beta=%7.4f\n", lv, nrow(s), b))
}
```

::: {.callout-warning}
- 층별 기울기가 $-0.245$와 $+0.401$로 **서로 부호가 다름**
- 즉 단순한 Simpson's paradox가 아니라 **상호작용**이 있는 상황
- 가산 모형 `ERBB2 + HER2_status`는 두 층의 기울기를 하나로 평균해 버림
  - 표본이 큰 HER2 음성군(n = 1465)이 결과를 지배
- 교훈: 부호가 뒤집히면 보정으로 끝내지 말고 **층별로 나눠 봐야 함**
:::

## 5. Classification

### 5.1 분류 규칙

$$\hat y_i = \begin{cases}
1 & \hat p_i > c \\
0 & \hat p_i \le c
\end{cases}$$

- 임계값 $c$는 **분석자가 정함** — 0.5가 자동으로 옳은 값이 아님
- 사건이 드물면 0.5를 넘는 사람이 거의 없어 모두 0으로 찍게 됨

### 5.2 오분류율과 기저율

```{r}
#| label: confusion-half
p <- fitted(g)
y <- bc$death5
table(predicted = as.integer(p > 0.5), observed = y)
c(error_rate = mean((p > 0.5) != y), baseline = mean(y))
```

::: {.callout-important}
- 임계값 0.5의 오분류율 0.173
- **전원 "생존"이라고 찍으면** 오분류율 0.187
- → 정교한 모형이 무조건 찍기보다 겨우 1.4%p 나음
- 오분류율만 보고 모형을 평가하면 안 되는 이유 (class imbalance)
:::

```{r}
#| label: confusion-prev
## 임계값을 사건 유병률로 낮추면
cc <- mean(y)
tt <- table(predicted = as.integer(p > cc), observed = y)
tt
c(threshold = cc,
  sensitivity = tt[2, 2] / sum(tt[, 2]),
  specificity = tt[1, 1] / sum(tt[, 1]),
  error_rate  = mean((p > cc) != y))
```

- 민감도가 0.17에서 0.66으로 올라가는 대신 오분류율은 0.173 → 0.282로 나빠짐
- **어느 오류가 더 비싼가**에 따라 임계값을 정해야 함

### 5.3 ROC 곡선과 AUC

```{r}
#| label: roc
roc_pts <- function(p, y) {
  o <- order(p, decreasing = TRUE)
  tp <- cumsum(y[o] == 1) / sum(y == 1)
  fp <- cumsum(y[o] == 0) / sum(y == 0)
  cbind(fp = c(0, fp), tp = c(0, tp))
}
auc <- function(p, y) {
  r <- rank(p)
  n1 <- sum(y == 1); n0 <- sum(y == 0)
  (sum(r[y == 1]) - n1 * (n1 + 1) / 2) / (n1 * n0)
}
c(AUC_full = auc(p, y),
  AUC_NPI  = auc(fitted(glm(death5 ~ Nottingham_prognostic_index,
                            family = binomial, data = bc)), y))
```

```{r}
#| label: roc-plot
#| fig-cap: "ROC 곡선"
pts <- roc_pts(p, y)
plot(pts, type = "l", lwd = 2, col = "#4c72b0",
     xlab = "1 - specificity", ylab = "sensitivity")
abline(0, 1, lty = 2)
legend("bottomright", bty = "n",
       legend = sprintf("AUC = %.3f", auc(p, y)))
```

- AUC — 무작위로 고른 사망자 1명과 생존자 1명 중 **사망자의 예측확률이 더 클 확률**
- 0.5 = 동전 던지기, 1.0 = 완벽. 임계값과 무관하다는 것이 장점

### 5.4 교차검증

- 지금까지의 성능은 **모형을 만든 자료로 평가한 것** → 낙관적
- 10-fold 교차검증으로 실제 오차율을 추정

```{r}
#| label: cv
set.seed(1)
fold <- sample(rep(1:10, length.out = nrow(bc)))
pv <- numeric(nrow(bc))
for (k in 1:10) {
  fit <- glm(formula(g), family = binomial, data = bc[fold != k, ])
  pv[fold == k] <- predict(fit, bc[fold == k, ], type = "response")
}
round(rbind(
  in_sample = c(error = mean((p > 0.5) != y),  AUC = auc(p, y)),
  cv_10fold = c(error = mean((pv > 0.5) != y), AUC = auc(pv, y))), 4)
```

- 교차검증 AUC 0.764 vs 자체 AUC 0.772 — 낙관 편향이 작음
- 표본이 크고 모수가 적어 과적합이 심하지 않은 상황

```{r}
#| label: cv-boot
## boot 패키지로도 같은 계산
library(boot)
set.seed(1)
cost <- function(r, pi) mean(abs(r - pi) > 0.5)
round(cv.glm(bc, g, cost = cost, K = 10)$delta, 4)
```

::: {.callout-note}
## 다음 장으로
- 4-III에서는 이 모든 절차를 **케이스-컨트롤 GWAS**로 한 번에 적용
- Part 3의 집단층화 문제가 로지스틱 회귀에서 어떻게 나타나는지 봄
:::
