---
title: "4-IV. Poisson Regression: Basic Concepts and Estimation"
description: "계수형 반응, 로그 연결함수, offset과 노출량, 발생률비 — RNA-seq 카운트 자료"
author: "Eunji Ha"
date: today
format:
  html:
    include-in-header:
      text: |
        <meta name="ai-title" content="4-IV. 포아송 회귀: 기본 개념과 추정">
        <meta name="ai-context" content="
        이 챕터는 포아송 회귀의 기본 개념과 추정을 다루며, 실습 자료는 가상 RNA-seq 카운트 행렬입니다.
        일반화선형모형(GLM)은 분포와 연결함수를 바꿔 끼우는 하나의 틀입니다.
        선형회귀는 정규분포 + 항등함수, 로지스틱은 이항분포 + logit, 포아송은 포아송분포 + log입니다.
        포아송 분포는 평균과 분산이 같습니다. 이것이 나중에 과산포 문제의 출발점입니다.
        모형은 log(E(Y|x)) = beta0 + beta1 x1 + ... 이며 계수의 지수 exp(beta_j)는 발생률비(rate ratio)입니다.
        노출량이 다르면 offset을 넣습니다. RNA-seq에서는 시료마다 총 read 수(library size)가 다르므로
        log(library size)를 offset으로 넣습니다. offset은 계수를 추정하지 않고 1로 고정한 항입니다.
        offset을 빼면 라이브러리 크기 차이가 효과 추정을 오염시킵니다.
        log 변환 선형회귀와 포아송 회귀는 다릅니다.
        전자는 E(log Y)를 모형화하고 분산이 일정하다고 보며 Y가 0이면 쓸 수 없습니다.
        후자는 log(E(Y))를 모형화하고 분산이 평균과 함께 커집니다.
        자료는 유전자 500개 x 시료 24개이고 처리군 12 대 대조군 12, 배치 2개, 라이브러리 크기는 4.3배 차이 납니다.
        예제 유전자 G0001의 참 log2 fold change는 1.2이고 추정치는 자연로그 척도에서 0.834입니다(참값 0.8318).
        ">
---

::: {.callout-note collapse="true"}
## 원자료
- `4-IV. (Poisson) Basic Concepts and Estimation.docx`
- 원자료의 High School Awards / Insurance Claims 예제를 **RNA-seq 카운트**로 교체
- 데이터: `data/rnaseq_counts.csv`, `data/rnaseq_samples.csv`, `data/rnaseq_truth.csv`
- 생성 스크립트: `data-raw/simulate_rnaseq.R`
:::

::: {.callout-important collapse="true"}
## 실습 자료 — KNU-RNA 실험

- 가상 RNA-seq 실험. 참값(fold change, 과산포 정도)을 알고 있음
- 유전자 500개 × 시료 24개

| 파일 | 내용 |
|---|---|
| `rnaseq_counts.csv` | 카운트 행렬 (유전자 × 시료) |
| `rnaseq_samples.csv` | 시료 정보 — `group`, `batch`, `age`, `lib_size` |
| `rnaseq_truth.csv` | 유전자별 참값 — `true_lfc`, `dispersion`, `is_de` … |

- 설계: 대조군 12 vs 처리군 12, 배치 2개, 라이브러리 크기 8.2M~34.9M (4.3배 차이)
- 본문 예제용 대표 유전자

| 유전자 | 성질 | 쓰이는 곳 |
|---|---|---|
| `G0001` | 포아송 · DE (참 log2FC = 1.2) | 이 장 |
| `G0002` | 포아송 · 비DE | 이 장 |
| `G0021` | **과산포** · DE (참 log2FC = 1.2, 동일) | 4-V |
| `G0061` | 나이에 **비선형** 반응 | 4-V |

- 카운트 500개 유전자만 실었지만 `lib_size`는 **전체 전사체 기준 총 read 수**
:::

```{r}
#| label: setup
#| include: false
cnt <- read.csv("data/rnaseq_counts.csv", row.names = 1)
smp <- read.csv("data/rnaseq_samples.csv")
tru <- read.csv("data/rnaseq_truth.csv", row.names = 1)
smp$group <- factor(smp$group, levels = c("Control", "Treated"))
smp$batch <- factor(smp$batch)
```

## 1. Introduction

### 1.1 GLM — 하나의 틀

| 모형 | 반응변수 | 분포 | 연결함수 $g$ | $V(Y)$ |
|---|---|---|---|---|
| 선형회귀 | 연속형 | 정규 | 항등 $\mu$ | $\sigma^2$ (일정) |
| 로지스틱 | 0/1 | 이항 | $\log\dfrac{p}{1-p}$ | $p(1-p)$ |
| 포아송 | 0,1,2,… | 포아송 | $\log\mu$ | $\mu$ |

$$g\bigl(E(Y \mid \mathbf{x})\bigr) = \beta_0 + \beta_1x_1 + \cdots + \beta_px_p$$

- 바뀌는 것은 두 가지뿐 — **반응변수의 분포**와 **연결함수**
- 추정은 셋 다 같은 방식 (MLE / IRLS). 선형회귀만 닫힌 해가 있음

### 1.2 포아송 분포

$$P(Y = y) = \frac{e^{-\mu}\mu^{y}}{y!}, \qquad y = 0, 1, 2, \ldots$$

$$E(Y) = \mu, \qquad V(Y) = \mu$$

- 단위 시간·공간·기회 안에서 일어난 **사건의 수**
- 이항분포에서 $n$이 크고 $p$가 아주 작을 때의 극한
- **평균 = 분산** — 이것이 포아송의 정의적 특징이자, 4-V에서 다룰 과산포의 출발점

```{r}
#| label: pois-shapes
#| fig-cap: "평균이 커질수록 퍼지고 대칭에 가까워짐"
x <- 0:30
plot(x, dpois(x, 1), type = "h", lwd = 3, col = "#4c72b0",
     ylim = c(0, 0.4), xlab = "y", ylab = "P(Y = y)")
points(x + 0.3, dpois(x, 5), type = "h", lwd = 3, col = "#dd8452")
points(x + 0.6, dpois(x, 15), type = "h", lwd = 3, col = "#55a868")
legend("topright", bty = "n", lwd = 3,
       col = c("#4c72b0", "#dd8452", "#55a868"),
       legend = c("mu = 1", "mu = 5", "mu = 15"))
```

### 1.3 포아송 회귀 모형

$$\log\bigl(E(Y \mid \mathbf{x})\bigr)
= \beta_0 + \beta_1x_1 + \cdots + \beta_px_p$$

$$\Longleftrightarrow\quad
E(Y \mid \mathbf{x}) = e^{\beta_0 + \beta_1x_1 + \cdots + \beta_px_p}$$

- 로그 연결함수를 쓰는 이유
  - 카운트는 항상 $\ge 0$ → $e^{(\cdot)}$은 자동으로 양수
  - $X$와 $Y$가 **곱셈적**으로 움직임 (생물학적 자료의 자연스러운 형태)
- 로지스틱과 마찬가지로 **오차항이 없음** — 분산이 평균으로 결정되므로

### 1.4 log 변환 선형회귀 vs 포아송 회귀

| | `lm(log(y) ~ x)` | `glm(y ~ x, poisson)` |
|---|---|---|
| 모형화 대상 | $E(\log Y)$ | $\log E(Y)$ |
| 분산 | 일정 ($\sigma^2$) | $\mu$ — $X$에 따라 변함 |
| $y = 0$ | **불가** (로그가 발산) | 문제 없음 |
| 계수 해석 | 기하평균의 비 | 산술평균의 비 (rate ratio) |

::: {.callout-warning}
- $E(\log Y) \ne \log E(Y)$ — 옌센 부등식. 둘은 **다른 모형**
- 카운트가 작을 때(0이 섞일 때) 로그 변환은 쓸 수 없음
- 굳이 선형회귀를 쓰고 싶다면 로그가 아니라 **분산안정화 변환** $\sqrt{y + 3/8}$
  - 이것도 $\mu$가 충분히 클 때만 쓸 만함
:::

## 2. Data Examples — RNA-seq 카운트

### 2.1 자료 훑어보기

```{r}
#| label: load
cnt <- read.csv("data/rnaseq_counts.csv", row.names = 1)
smp <- read.csv("data/rnaseq_samples.csv")
tru <- read.csv("data/rnaseq_truth.csv", row.names = 1)
smp$group <- factor(smp$group, levels = c("Control", "Treated"))
smp$batch <- factor(smp$batch)
dim(cnt)
head(smp, 4)
table(smp$group, smp$batch)
```

```{r}
#| label: count-dist
#| fig-cap: "카운트의 분포 — 오른쪽으로 길게 늘어짐"
#| fig-width: 8
#| fig-height: 3.5
op <- par(mfrow = c(1, 2), mar = c(4, 4, 2, 1))
hist(as.matrix(cnt), nclass = 100, col = "#4c72b0", border = NA,
     xlab = "count", main = "원 척도")
hist(log2(as.matrix(cnt) + 1), nclass = 50, col = "#4c72b0",
     border = NA, xlab = "log2(count + 1)", main = "로그 척도")
par(op)
```

```{r}
#| label: mean-var
#| fig-cap: "평균-분산 관계 — 포아송이면 기울기 1의 직선 위에 놓여야 함"
ctl <- as.matrix(cnt[, smp$group == "Control"])
mu  <- rowMeans(ctl)
vr  <- apply(ctl, 1, var)
ok  <- mu > 0
plot(mu[ok], vr[ok], log = "xy", pch = 20, cex = 0.5, col = "#999999",
     xlab = "유전자별 평균", ylab = "유전자별 분산")
abline(0, 1, col = "red", lwd = 2)
points(mu[tru$is_poisson == 1], vr[tru$is_poisson == 1],
       pch = 20, cex = 0.7, col = "#4c72b0")
legend("topleft", bty = "n", pch = c(20, 20, NA), lwd = c(NA, NA, 2),
       col = c("#999999", "#4c72b0", "red"),
       legend = c("전체 유전자", "포아송 유전자", "분산 = 평균"))
```

::: {.callout-important}
- 파란 점(포아송으로 만든 유전자)은 빨간 선 위에 놓임
- **대부분의 유전자는 선 위쪽**에 있음 — 분산이 평균보다 훨씬 큼
- 이것이 RNA-seq의 기본 사실이고, 4-V에서 다룰 **과산포**
- 이 장에서는 포아송이 맞는 유전자로 개념을 먼저 익힘
:::

### 2.2 라이브러리 크기 — 노출량

```{r}
#| label: libsize
round(range(smp$lib_size) / 1e6, 2)
round(max(smp$lib_size) / min(smp$lib_size), 2)
```

- 시료마다 총 read 수가 4.3배까지 차이 남
- 같은 발현량이라도 **깊게 읽은 시료에서 카운트가 크게 나옴**
- → 카운트를 그대로 비교하면 안 되고, **읽은 양으로 나눠 줘야 함**

```{r}
#| label: libsize-effect
#| fig-cap: "라이브러리 크기와 유전자 카운트"
plot(smp$lib_size / 1e6, as.numeric(cnt["G0002", ]),
     pch = 19, col = c("#4c72b0", "#dd8452")[smp$group],
     xlab = "Library size (million reads)", ylab = "G0002 count")
legend("topleft", bty = "n", pch = 19, col = c("#4c72b0", "#dd8452"),
       legend = levels(smp$group))
```

- `G0002`는 참 fold change가 **0**인 유전자인데도 카운트가 크게 다름 — 전부 깊이 차이 때문

## 3. Model Description and Estimation

### 3.1 계수의 해석 — 발생률비

- $X_j$가 1 증가할 때

$$\frac{E(Y \mid x_j + 1)}{E(Y \mid x_j)}
= \frac{e^{\beta_0 + \cdots + \beta_j(x_j+1) + \cdots}}
       {e^{\beta_0 + \cdots + \beta_jx_j + \cdots}}
= e^{\beta_j}$$

- $e^{\beta_j}$ = **rate ratio** (발생률비)
  - 로지스틱의 odds ratio와 같은 자리
  - 차이: 여기서는 **평균 자체의 비**이므로 해석이 더 직접적
- RNA-seq에서는 이것이 곧 **fold change**

$$\log_2(\text{fold change}) = \frac{\beta_j}{\log 2}$$

### 3.2 Offset — 노출량을 모형에 넣는 법

- 사건 수는 **관찰한 양**에 비례함
  - 보험 청구 건수 ↔ 가입 기간
  - 유전자 카운트 ↔ 라이브러리 크기
- 모형화해야 하는 것은 카운트가 아니라 **비율(rate)**

$$\log\!\left(\frac{E(Y)}{t}\right) = \mathbf{x}^T\boldsymbol\beta
\quad\Longleftrightarrow\quad
\log E(Y) = \mathbf{x}^T\boldsymbol\beta + \underbrace{\log t}_{\text{offset}}$$

::: {.callout-important}
- offset은 **계수를 추정하지 않고 1로 고정한 항**
- `glm(y ~ x, family = poisson, offset = log(t))`
- $\log t$를 그냥 설명변수로 넣는 것(`+ log(t)`)과 **다름**
  - 설명변수로 넣으면 계수가 자유롭게 추정됨 → 비율 모형이 아님
:::

### 3.3 최대가능도추정

$$\ell(\boldsymbol\beta) = \sum_{i=1}^{n}
\bigl\{ y_i \log\mu_i - \mu_i - \log(y_i!) \bigr\},
\qquad \mu_i = e^{\mathbf{x}_i^T\boldsymbol\beta + \log t_i}$$

- 점수방정식

$$\frac{\partial \ell}{\partial \beta_j}
= \sum_{i=1}^{n} x_{ij}\,(y_i - \mu_i) = 0$$

- 로지스틱과 **같은 형태** — $(y_i - \hat\mu_i)$의 가중합이 0
- 닫힌 해 없음 → IRLS

## 4. Data Example — Model Estimation

### 4.1 한 유전자 적합하기

```{r}
#| label: fit-g1
d <- data.frame(count = as.numeric(cnt["G0001", ]), smp)
d$off <- log(d$lib_size)
head(d[, c("sample_id", "group", "batch", "count", "lib_size")], 4)

m1 <- glm(count ~ group, family = poisson, data = d, offset = off)
summary(m1)
```

```{r}
#| label: interpret-g1
c(rate_ratio = exp(coef(m1)[2]),
  log2FC = coef(m1)[2] / log(2),
  true_log2FC = tru["G0001", "true_lfc"])
```

::: {.callout-important}
- 추정 log2 fold change $= 1.203$, 참값 $= 1.2$
- 처리군의 발현 속도가 대조군의 $e^{0.834} = 2.30$배
- 절편 $-9.31$은 $\log(\text{대조군 CPM} \times 10^{-6})$에 해당 → CPM으로 되돌리면 90.5
:::

```{r}
#| label: intercept-meaning
## 절편을 CPM으로 되돌려 보기
c(from_model = exp(coef(m1)[1]) * 1e6,
  observed_cpm = mean(d$count[d$group == "Control"] /
                        d$lib_size[d$group == "Control"] * 1e6))
```

### 4.2 offset을 빼면 어떻게 되나

```{r}
#| label: no-offset
m_no  <- glm(count ~ group, family = poisson, data = d)
m_cov <- glm(count ~ group + off, family = poisson, data = d)
round(rbind(
  `offset 사용`      = summary(m1)$coef[2, ],
  `offset 없음`      = summary(m_no)$coef[2, ],
  `log(lib)를 변수로` = summary(m_cov)$coef[2, ]), 4)
```

```{r}
#| label: no-offset-why
## 우연히 두 군의 라이브러리 크기가 다르다
round(tapply(d$lib_size, d$group, mean) / 1e6, 2)

## log(lib)를 변수로 넣으면 그 계수가 1 근처로 추정됨
round(summary(m_cov)$coef["off", ], 4)
```

::: {.callout-warning}
- 대조군의 평균 라이브러리가 처리군보다 큼
- offset을 빼면 그 차이가 **처리 효과에 섞여 들어감** — 추정치가 0.834에서 0.508로 무너짐 (참값 0.832)
- `log(lib_size)`를 설명변수로 넣으면 계수가 1 근처로 추정되어 offset과 비슷해지지만
  - 자유도를 하나 쓰고, "비율을 모형화한다"는 해석이 사라짐
  - 실제로 추정된 계수는 1.018 — 이론값 **1**에 가까움 → offset으로 고정하는 편이 옳음
:::

### 4.3 log 변환 선형회귀와 비교

```{r}
#| label: lm-compare
d$logcpm <- log(d$count / d$lib_size * 1e6)
lm1 <- lm(logcpm ~ group, data = d)
round(rbind(
  `Poisson (log E(Y))` = summary(m1)$coef[2, 1:2],
  `lm (E(log Y))`      = summary(lm1)$coef[2, 1:2]), 4)
```

- 이 유전자는 카운트가 커서 두 방법이 비슷한 답을 줌
- 카운트가 작으면 이야기가 달라짐

```{r}
#| label: zero-counts
## 자료 전체에서 0 카운트가 얼마나 있나
low <- cnt[tru$base_lcpm < 1, ]
c(genes = nrow(low), zero_fraction = mean(as.matrix(low) == 0))
```

- 발현이 낮은 유전자에서는 0이 흔함 → `log(count)`를 쓸 수 없음
- `log(count + 1)` 같은 임시방편은 편향을 만듦 → **포아송(또는 음이항) 회귀를 써야 함**

### 4.4 배치를 넣은 다중 포아송 회귀

```{r}
#| label: multi
m2 <- glm(count ~ group + batch + I((age - 45) / 10),
          family = poisson, data = d, offset = off)
round(summary(m2)$coef, 4)
round(exp(cbind(RR = coef(m2), confint.default(m2)))[-1, ], 4)
```

- `group`의 계수는 배치·나이를 보정해도 거의 그대로 (0.834 → 0.834)
- 참값에서 `G0001`은 배치 효과와 나이 효과가 모두 0 → 추정치도 0 근처

### 4.5 MLE 직접 확인

```{r}
#| label: mle-check
X <- model.matrix(~ group, data = d)
y <- d$count
negll <- function(b) {
  eta <- as.numeric(X %*% b) + d$off
  -sum(y * eta - exp(eta))              # log(y!)는 상수라 생략
}
o <- optim(c(-9, 1), negll, method = "BFGS")
rbind(optim = o$par, glm = coef(m1))
```

```{r}
#| label: score-check
## 점수방정식 sum(x_ij (y_i - mu_i)) = 0
round(as.numeric(t(X) %*% (y - fitted(m1))), 6)
c(sum_fitted = sum(fitted(m1)), sum_observed = sum(y))
```

- 절편에 대한 식에서 **적합값의 합 = 관측값의 합**

### 4.6 비교 — 비DE 유전자

```{r}
#| label: fit-g2
d2 <- data.frame(count = as.numeric(cnt["G0002", ]), smp)
m3 <- glm(count ~ group, family = poisson, data = d2,
          offset = log(lib_size))
round(summary(m3)$coef, 4)
c(log2FC = coef(m3)[2] / log(2), true = tru["G0002", "true_lfc"])
```

- 참값이 0인 유전자 → 추정 log2FC가 0에 가깝고 유의하지 않음

::: {.callout-note}
## 다음 장으로
- 이 장은 **포아송이 실제로 맞는** 유전자만 다뤘음
- 4-V에서는 나머지 대부분의 유전자 — **과산포**가 있는 경우를 다룸
- 포아송 모형을 그대로 쓰면 위양성이 폭증한다는 것을 수치로 확인함
:::
