---
title: "4-V. Poisson Regression: Inference and Model Assessment"
description: "Wald와 이탈도 검정, 잔차와 적합도, 과산포와 음이항 회귀 — RNA-seq 차등발현"
author: "Eunji Ha"
date: today
format:
  html:
    include-in-header:
      text: |
        <meta name="ai-title" content="4-V. 포아송 회귀: 추론과 모형 평가">
        <meta name="ai-context" content="
        이 챕터는 포아송 회귀의 추론과 모형 평가, 특히 과산포를 다룹니다. 자료는 가상 RNA-seq 카운트입니다.
        추론은 로지스틱과 같은 구조입니다. 개별 계수는 Wald z 검정, 부분집합과 전체 회귀는 이탈도 차이로 봅니다.
        적합도는 이탈도와 Pearson 통계량을 자유도 n-p-1의 카이제곱과 비교합니다.
        과산포 모수는 phi = X2/(n-p-1)로 추정하며 1보다 훨씬 크면 과산포입니다.
        핵심 대조는 두 유전자입니다. G0001은 참 log2FC 1.2이고 포아송이 맞는 유전자로
        이탈도 19.48 (df 22, p = 0.62), phi = 0.88입니다.
        G0021은 참 log2FC가 똑같이 1.2이지만 과산포가 있어 이탈도가 14271, phi가 680입니다.
        포아송 모형은 이 유전자에 대해 표준오차를 0.0083으로 계산하지만 이것은 완전히 잘못된 값입니다.
        quasi-Poisson은 표준오차를 sqrt(phi)배로 부풀려 0.216으로 바로잡고,
        음이항 회귀는 dispersion 0.253을 추정해(참값 0.20) 계수 0.878, 표준오차 0.206을 줍니다.
        유전자 500개 전체를 스캔하면 Bonferroni 기준으로 포아송은 귀무 유전자 441개 중 315개를 위양성으로 냅니다.
        quasi-Poisson은 0개, 음이항은 3개입니다. 이것이 edgeR과 DESeq2가 음이항을 쓰는 이유입니다.
        비선형 관계는 다항식이나 mgcv의 평활항으로 모형화합니다.
        ">
---

::: {.callout-note collapse="true"}
## 원자료
- `4-V. (Poisson) Statistical Inference, Model Assessment and Classification.docx`
- 데이터: `data/rnaseq_counts.csv`, `data/rnaseq_samples.csv`, `data/rnaseq_truth.csv`
:::

```{r}
#| label: setup
#| include: false
cnt <- read.csv("data/rnaseq_counts.csv", row.names = 1)
smp <- read.csv("data/rnaseq_samples.csv")
tru <- read.csv("data/rnaseq_truth.csv", row.names = 1)
smp$group <- factor(smp$group, levels = c("Control", "Treated"))
smp$batch <- factor(smp$batch)
off <- log(smp$lib_size)
gene <- function(g) {
  d <- data.frame(count = as.numeric(cnt[g, ]), smp)
  d$off <- log(d$lib_size)
  d
}
```

## 1. Statistical Inference

### 1.1 개별 계수 — Wald 검정

$$\hat\beta_j \ \dot\sim\ N\bigl(\beta_j,\ V(\hat\beta_j)\bigr),
\qquad z = \frac{\hat\beta_j}{se(\hat\beta_j)}$$

- 로지스틱과 완전히 같은 구조 — MLE의 대표본 정규근사
- 표본이 작거나 카운트가 작으면 근사가 나빠짐 → 1종 오류 증가

$$\text{RR의 신뢰구간} = \exp\bigl\{\hat\beta_j \pm z_{\alpha/2}\,se(\hat\beta_j)\bigr\}$$

### 1.2 계수의 부분집합 — 이탈도 검정

$$D = \text{Deviance}_{\text{reduced}} - \text{Deviance}_{\text{full}}
\ \dot\sim\ \chi^2_q$$

- 완전모형과 축소모형의 이탈도 차이
- 선형회귀의 부분 F-검정, 로지스틱의 부분 LRT와 같은 자리

### 1.3 전체 회귀

$$H_0: \beta_1 = \cdots = \beta_p = 0,
\qquad D = \text{Null deviance} - \text{Residual deviance}
\ \dot\sim\ \chi^2_p$$

## 2. Data Example I — Statistical Inference

```{r}
#| label: load
cnt <- read.csv("data/rnaseq_counts.csv", row.names = 1)
smp <- read.csv("data/rnaseq_samples.csv")
tru <- read.csv("data/rnaseq_truth.csv", row.names = 1)
smp$group <- factor(smp$group, levels = c("Control", "Treated"))
smp$batch <- factor(smp$batch)

## 유전자 하나를 분석용 데이터프레임으로 꺼내는 도우미
gene <- function(g) {
  d <- data.frame(count = as.numeric(cnt[g, ]), smp)
  d$off <- log(d$lib_size)
  d
}
d1 <- gene("G0001")
m1 <- glm(count ~ group + batch, family = poisson, data = d1,
          offset = off)
round(summary(m1)$coef, 4)
```

```{r}
#| label: rr-ci
round(exp(cbind(RR = coef(m1), confint.default(m1)))[-1, ], 4)
c(log2FC = coef(m1)[2] / log(2), true = tru["G0001", "true_lfc"])
```

```{r}
#| label: deviance-tests
## 전체 회귀
c(D = m1$null.deviance - m1$deviance,
  df = m1$df.null - m1$df.residual,
  p = pchisq(m1$null.deviance - m1$deviance,
             m1$df.null - m1$df.residual, lower.tail = FALSE))

## 배치 항만 빼 본 부분 검정
anova(glm(count ~ group, family = poisson, data = d1, offset = off),
      m1, test = "LRT")
```

- 처리 효과는 압도적으로 유의, 배치 효과는 없음 (참값과 일치)

## 3. Model Fit Assessment

### 3.1 가정

| 가정 | 내용 | 점검 방법 |
|---|---|---|
| 로그선형성 | $\log E(Y)$가 $X$의 선형결합 | $X$ vs 잔차 |
| 독립성 | 관측치가 서로 독립 | 설계·잔차 패턴 |
| 평균 = 분산 | 포아송분포 | **이탈도·Pearson GOF, $\hat\phi$** |

- 오차항이 없으므로 "잔차의 정규성" 같은 가정은 없음
- 실무에서 가장 자주 깨지는 것이 **세 번째**

### 3.2 잔차

$$r_{P,i} = \frac{y_i - \hat\mu_i}{\sqrt{\hat\mu_i}},
\qquad
d_i = \mathrm{sign}(y_i - \hat\mu_i)
\sqrt{2\Bigl\{y_i\log\frac{y_i}{\hat\mu_i} - (y_i - \hat\mu_i)\Bigr\}}$$

$$\sum_i r_{P,i}^2 = X^2, \qquad \sum_i d_i^2 = \text{Deviance}$$

### 3.3 적합도 검정

$$D \ \dot\sim\ \chi^2_{\,n-p-1},
\qquad X^2 \ \dot\sim\ \chi^2_{\,n-p-1}$$

::: {.callout-important}
- 로지스틱과 달리 **개별 관측치 단위로 검정이 가능함**
  - 포아송은 관측치 하나가 이미 "여러 사건의 합"이라 정보량이 있음
  - 단, $\hat\mu_i$가 충분히 커야 함 (대략 $\ge 5$)
- 카운트가 아주 작은 유전자에서는 이 검정도 믿기 어려움
:::

### 3.4 과산포

$$\hat\phi = \frac{X^2}{n - p - 1} \quad\text{또는}\quad \frac{D}{n-p-1}$$

| $\hat\phi$ | 해석 |
|---|---|
| $\approx 1$ | 포아송이 맞음 |
| $> 1$ | **과산포** — 관측 변동이 포아송이 허용하는 것보다 큼 |
| $< 1$ | 과소산포 (드묾) |

- 과산포의 원인
  - 개체 간 생물학적 이질성 (RNA-seq에서는 이것이 지배적)
  - 누락된 설명변수
  - 군집·반복측정 구조
- **과산포를 무시하면 표준오차가 과소평가되어 위양성이 폭증함**

### 3.5 두 가지 대응

| 방법 | 분산 가정 | R |
|---|---|---|
| quasi-Poisson | $V(Y) = \phi\mu$ | `family = quasipoisson` |
| 음이항 (NB) | $V(Y) = \mu + \alpha\mu^2$ | `MASS::glm.nb` |

- quasi-Poisson — 계수는 그대로, 표준오차만 $\sqrt{\hat\phi}$배
  - 완전한 가능도가 아니므로 AIC를 쓸 수 없음
- 음이항 — 분산함수 자체를 바꿈. $\alpha$(dispersion)를 함께 추정
  - 카운트가 클수록 분산이 **제곱으로** 커지는 형태 → RNA-seq에 잘 맞음
  - **edgeR, DESeq2가 쓰는 모형**

$$V(Y) = \mu + \alpha\mu^2, \qquad \text{BCV} = \sqrt{\alpha}$$

## 4. Data Example II — Model Fit Assessment

### 4.1 같은 효과크기, 다른 산포

```{r}
#| label: two-genes
tru[c("G0001", "G0021"), c("true_lfc", "dispersion", "is_de")]
```

- 두 유전자의 **참 log2 fold change는 1.2로 동일**
- 다른 것은 과산포뿐 (`G0001`은 0, `G0021`은 0.20)

```{r}
#| label: two-genes-plot
#| fig-cap: "CPM으로 본 두 유전자 — 군내 산포가 확연히 다름"
#| fig-width: 8
#| fig-height: 4
op <- par(mfrow = c(1, 2), mar = c(4, 4, 2, 1))
for (g in c("G0001", "G0021")) {
  d <- gene(g)
  cpm <- d$count / d$lib_size * 1e6
  stripchart(cpm ~ d$group, vertical = TRUE, pch = 19,
             col = c("#4c72b0", "#dd8452"), method = "jitter",
             ylab = "CPM", main = g)
}
par(op)
```

```{r}
#| label: fit-both
d1 <- gene("G0001"); d21 <- gene("G0021")
p1  <- glm(count ~ group, family = poisson, data = d1,  offset = off)
p21 <- glm(count ~ group, family = poisson, data = d21, offset = off)
summ <- function(m) {
  X2 <- sum(residuals(m, type = "pearson")^2)
  c(beta = coef(m)[2], se = summary(m)$coef[2, 2],
    p = summary(m)$coef[2, 4], deviance = m$deviance,
    df = m$df.residual, phi = X2 / m$df.residual)
}
round(rbind(G0001 = summ(p1), G0021 = summ(p21)), 4)
```

::: {.callout-important}
## 포아송 모형이 무너지는 방식

| | `G0001` | `G0021` |
|---|---|---|
| 참 log2FC | 1.2 | 1.2 |
| 이탈도 / df | 19.5 / 22 | **14271 / 22** |
| GOF p-value | 0.62 | $< 10^{-300}$ |
| $\hat\phi$ | 0.88 | **680** |
| 포아송 표준오차 | 0.0082 | 0.0083 |

- `G0021`의 표준오차가 `G0001`과 거의 같게 나옴 — **말이 안 됨**
- 포아송 모형은 "분산 = 평균"을 **가정**하므로, 자료가 아무리 흩어져 있어도
  표준오차를 평균만 보고 계산해 버림
- 이탈도 GOF가 이 사실을 정확히 잡아냄
:::

### 4.2 잔차 분석

```{r}
#| label: resid-plot
#| fig-cap: "Pearson 잔차 — 오른쪽은 척도가 100배 다름"
#| fig-width: 8
#| fig-height: 4
fits <- list(G0001 = p1, G0021 = p21)
op <- par(mfrow = c(1, 2), mar = c(4, 4, 2, 1))
for (nm in names(fits)) {
  m <- fits[[nm]]
  plot(fitted(m), residuals(m, type = "pearson"), pch = 19,
       col = "#4c72b0", xlab = "Fitted", ylab = "Pearson residual",
       main = nm)
  abline(h = c(-2, 0, 2), lty = c(3, 1, 3), col = c(1, "red", 1))
}
par(op)
```

```{r}
#| label: resid-range
round(rbind(G0001 = range(residuals(p1,  type = "pearson")),
            G0021 = range(residuals(p21, type = "pearson"))), 2)
```

- `G0001`의 잔차는 $(-2.20,\ 1.65)$ — $\pm 2$ 부근에 머무름
- `G0021`의 잔차는 $(-39.4,\ 73.9)$ — 수십 배로 벗어남 → 모형이 자료를 설명하지 못함

### 4.3 quasi-Poisson과 음이항

```{r}
#| label: quasi-nb
library(MASS)
q21 <- glm(count ~ group, family = quasipoisson, data = d21,
           offset = off)
n21 <- glm.nb(count ~ group + offset(off), data = d21)

round(rbind(
  Poisson       = summary(p21)$coef[2, ],
  quasiPoisson  = summary(q21)$coef[2, ],
  NegBinomial   = summary(n21)$coef[2, ]), 4)
c(true_beta = tru["G0021", "true_lfc"] * log(2))
```

```{r}
#| label: nb-theta
c(theta = n21$theta, dispersion_hat = 1 / n21$theta,
  dispersion_true = tru["G0021", "dispersion"])
```

::: {.callout-important}
- quasi-Poisson — 계수는 포아송과 **똑같고** 표준오차만 $\sqrt{680} = 26$배로 커짐
- 음이항 — 계수까지 다시 추정 (0.982 → 0.878, 참값 0.832에 더 가까움)
  - 분산이 큰 관측치의 가중치를 낮추기 때문
- 추정된 dispersion 0.253 vs 참값 0.20 — 시료 24개치고 잘 맞힘
:::

```{r}
#| label: nb-on-poisson-gene
## 포아송이 맞는 유전자에 음이항을 쓰면?
n1 <- glm.nb(count ~ group + offset(off), data = d1)
round(rbind(Poisson = summary(p1)$coef[2, ],
            NegBinomial = summary(n1)$coef[2, ]), 4)
c(theta = n1$theta)
```

- $\theta$가 매우 커짐 → $\alpha = 1/\theta \to 0$ → **음이항이 포아송으로 수렴**
- 즉 음이항은 포아송을 **특수한 경우로 포함**함 → 기본값으로 써도 손해가 없음

### 4.4 유전자 500개 전체 스캔

```{r}
#| label: full-scan
off <- log(smp$lib_size)
grp <- smp$group
G   <- nrow(cnt)
pv  <- matrix(NA_real_, nrow = G, ncol = 3,
              dimnames = list(rownames(cnt),
                              c("poisson", "quasi", "negbin")))
lfc <- numeric(G)
for (i in 1:G) {
  y <- as.numeric(cnt[i, ])
  pv[i, 1] <- summary(glm(y ~ grp, family = poisson,
                          offset = off))$coef[2, 4]
  pv[i, 2] <- summary(glm(y ~ grp, family = quasipoisson,
                          offset = off))$coef[2, 4]
  nb <- tryCatch(suppressWarnings(glm.nb(y ~ grp + offset(off))),
                 error = function(e) NULL)
  if (!is.null(nb)) {
    pv[i, 3] <- summary(nb)$coef[2, 4]
    lfc[i]   <- coef(nb)[2] / log(2)
  }
}
de <- tru$is_de == 1
report <- function(p, thr) {
  s <- !is.na(p) & p < thr
  c(significant = sum(s), true_positive = sum(s & de),
    false_positive = sum(s & !de))
}
thr <- 0.05 / G
rbind(Poisson = report(pv[, 1], thr),
      quasiPoisson = report(pv[, 2], thr),
      NegBinomial  = report(pv[, 3], thr))
c(true_DE_genes = sum(de), null_genes = sum(!de), bonferroni = thr)
```

::: {.callout-important}
## 왜 edgeR과 DESeq2는 음이항을 쓰는가

Bonferroni 기준 ($p < 10^{-4}$)

| 방법 | 유의 | 참 DE 검출 | **위양성** |
|---|---|---|---|
| Poisson | 373 | 58 / 59 | **315 / 441** |
| quasi-Poisson | 31 | 31 / 59 | 0 / 441 |
| 음이항 | 41 | 38 / 59 | 3 / 441 |

- 포아송은 귀무 유전자의 **71%를 차등발현이라고 선언**함
- quasi-Poisson은 보수적 — 위양성 0이지만 참 DE도 절반만 검출
- 음이항이 균형이 가장 좋음
:::

```{r}
#| label: fdr
fdr <- function(p) {
  a <- p.adjust(p, "BH")
  s <- !is.na(a) & a < 0.05
  c(significant = sum(s), true_positive = sum(s & de),
    false_positive = sum(s & !de))
}
rbind(Poisson = fdr(pv[, 1]), quasiPoisson = fdr(pv[, 2]),
      NegBinomial = fdr(pv[, 3]))
```

```{r}
#| label: volcano
#| fig-cap: "Volcano plot — 음이항 기준"
col <- ifelse(de, "#c44e52", "#999999")
plot(lfc, -log10(pv[, 3]), pch = 20, col = col, cex = 0.7,
     xlab = "estimated log2 fold change", ylab = "-log10(p)")
abline(h = -log10(thr), lty = 2)
abline(v = 0, lty = 3)
legend("topleft", bty = "n", pch = 20, col = c("#c44e52", "#999999"),
       legend = c("참 DE 유전자", "귀무 유전자"))
```

```{r}
#| label: lfc-accuracy
ok <- !is.na(lfc)
c(correlation = cor(lfc[ok], tru$true_lfc[ok]),
  RMSE = sqrt(mean((lfc[ok] - tru$true_lfc[ok])^2)))
```

```{r}
#| label: pvalue-hist
#| fig-cap: "귀무 유전자의 p-value 분포 — 균등분포여야 정상"
#| fig-width: 9
#| fig-height: 3.5
op <- par(mfrow = c(1, 3), mar = c(4, 4, 2, 1))
for (j in 1:3) {
  hist(pv[!de, j], breaks = seq(0, 1, 0.05), col = "#4c72b0",
       border = "white", xlab = "p-value", main = colnames(pv)[j])
  abline(h = sum(!de) / 20, col = "red", lwd = 2)
}
par(op)
```

- 포아송의 p-value는 **0 근처에 몰려 있음** → 검정이 완전히 망가짐
- quasi-Poisson과 음이항은 대체로 균등분포 → 1종 오류가 통제됨

### 4.5 비선형 관계 모델링

- `G0061`은 나이에 대해 **비선형**으로 반응하도록 만든 유전자

```{r}
#| label: nonlinear-eda
#| fig-cap: "나이와 발현량 — 직선으로는 안 맞음"
d61 <- gene("G0061")
d61$agz <- (d61$age - 45) / 10
d61$cpm <- d61$count / d61$lib_size * 1e6
plot(d61$age, d61$cpm, pch = 19, col = "#4c72b0",
     xlab = "Age", ylab = "G0061 CPM")
```

```{r}
#| label: nonlinear-fit
lin  <- glm(count ~ agz, family = quasipoisson, data = d61,
            offset = off)
quad <- glm(count ~ agz + I(agz^2), family = quasipoisson,
            data = d61, offset = off)
round(summary(quad)$coef, 4)
anova(lin, quad, test = "F")
```

- 이차항 계수 0.305 (참값 $0.45 \times \log 2 = 0.312$)
- 부분 F-검정 $F = 71.3$, p-value $= 3.4\times10^{-8}$ → 이차항이 필요함

::: {.callout-tip}
- quasi-Poisson에서는 이탈도 차이 검정 대신 **F-검정**을 씀 (`test = "F"`)
- 산포모수 $\phi$를 추정했으므로 선형회귀와 같은 이유로 F가 적절함
:::

```{r}
#| label: gam
#| fig-cap: "GAM 평활항 — 변환 형태를 지정하지 않고 자료가 정하게 함"
library(mgcv)
g61 <- gam(count ~ s(agz, k = 6) + offset(off),
           family = quasipoisson, data = d61)
summary(g61)$s.table
plot(g61, shade = TRUE, xlab = "(age - 45) / 10",
     ylab = "s(age)")
```

- `mgcv::s()` — 어떤 변환이 좋은지 **미리 정하지 않고** 평활도를 자료에서 추정
- 유효자유도(edf) 2.90 → 이차식(edf 2)보다 조금 더 유연한 곡선을 골랐음
- Part 6-I에서 GAM을 본격적으로 다룸

::: {.callout-note}
## Part 4 정리

| | 로지스틱 (4-I~III) | 포아송 (4-IV~V) |
|---|---|---|
| 반응변수 | 0/1 | 0, 1, 2, … |
| 연결함수 | logit | log |
| 계수의 지수 | odds ratio | rate ratio (fold change) |
| 노출량 | — | **offset** |
| 분산 | $p(1-p)$ | $\mu$ |
| 과산포 대응 | quasibinomial | quasipoisson, **음이항** |
| 적합도 검정 | 집계 후 이탈도 | 이탈도·Pearson (개별 가능) |

- 공통 구조: MLE, Wald z, 이탈도 차이 검정, 이탈도 잔차
- **분포와 연결함수만 갈아 끼우면 된다**는 것이 GLM의 요점
- 다음 Part 5는 설명변수가 매우 많을 때의 **변수선택**
:::
