---
title: "5-II. Regularized Regression"
description: "벌점회귀 — Ridge, Lasso, Elastic Net과 λ의 선택"
author: "Eunji Ha"
date: today
format:
  html:
    include-in-header:
      text: |
        <meta name="ai-title" content="5-II. 벌점회귀">
        <meta name="ai-context" content="
        이 챕터는 벌점회귀를 다룹니다. 자료는 KNU-Lipid 확장판 SNP 2000개, 반응변수는 총콜레스테롤입니다.
        변수를 고르는 대신 계수를 0 쪽으로 줄이는 접근입니다.
        목적함수는 잔차제곱합에 벌점을 더한 것이고, 벌점의 형태가 방법을 결정합니다.
        Ridge는 L2 벌점으로 계수를 줄이지만 0으로 만들지 않고, 닫힌 해 (X'X + n*lambda*I)^(-1) X'y 가 있습니다.
        p > n 이어도 X'X + n*lambda*I 는 항상 역행렬이 있으므로 풀립니다.
        Lasso는 L1 벌점으로 계수를 정확히 0으로 만들어 변수선택을 동시에 합니다.
        기하적으로 L1 공의 모서리가 축 위에 있기 때문입니다.
        Lasso의 한계는 p > n 일 때 최대 n개까지만 고를 수 있다는 점과
        상관이 높은 변수 묶음에서 하나만 고른다는 점입니다.
        Elastic Net은 L1과 L2를 섞어 이 문제를 완화합니다.
        표준화는 필수입니다. 척도가 다르면 벌점이 공평하게 적용되지 않습니다.
        lambda는 교차검증으로 고르며 lambda.min과 lambda.1se 두 가지 관행이 있습니다.
        이 자료에서 lasso lambda.min은 163개를 골라 그중 28개가 참 인과이고 검정 증가 R2는 0.267,
        ridge는 2000개 전부를 남기고 0.104, elastic net은 193개로 0.261입니다.
        LD 블록에서 lasso는 snp_LDLR 하나만 고르고 ridge는 네 SNP에 계수를 고루 나눕니다.
        ">
---

::: {.callout-note collapse="true"}
## 원자료
- `5-II. (Model selection) Regularized Regression.docx`
- 데이터: `data/gwas_geno_wide.csv.gz`, `data/gwas_tc.csv`, `data/gwas_geno_truth.csv`
:::

```{r}
#| label: setup
#| include: false
library(glmnet)
G   <- as.matrix(read.csv(gzfile("data/gwas_geno_wide.csv.gz"),
                          row.names = 1))
tru <- read.csv("data/gwas_geno_truth.csv", row.names = 1)
ph  <- read.csv("data/gwas_tc.csv")
co  <- read.csv("data/gwas_cohort.csv")
keep <- co$fh_carrier == 0
G <- G[keep, ]; y <- ph$tc[keep]; co <- co[keep, ]
set.seed(7)
idx <- sample(nrow(G), 1000)
Gtr <- G[idx, ];  Gte <- G[-idx, ]
dtr <- co[idx, ]; dte <- co[-idx, ]
ytr <- y[idx];    yte <- y[-idx]
mc  <- lm(ytr ~ age + sex + bmi + PC1, data = dtr)
rtr <- resid(mc)
Xs  <- scale(Gtr)
ys  <- as.numeric(scale(rtr))
Xte <- scale(Gte, center = attr(Xs, "scaled:center"),
             scale = attr(Xs, "scaled:scale"))
incR2 <- function(p) {
  summary(lm(yte ~ p + age + sex + bmi + PC1, data = dte))$r.squared -
    summary(lm(yte ~ age + sex + bmi + PC1, data = dte))$r.squared
}
```

## 1. Penalties

### 1.1 벌점을 더한 최소제곱

$$\hat{\boldsymbol\beta} = \arg\min_{\boldsymbol\beta}
\Bigl\{ \underbrace{\|\mathbf{y} - \mathbf{X}\boldsymbol\beta\|^2}_{SSE}
+ \lambda\, P(\boldsymbol\beta) \Bigr\}$$

- $\lambda$ — 벌점의 세기. $\lambda = 0$이면 최소제곱, $\lambda \to \infty$면 모든 계수가 0
- $P(\boldsymbol\beta)$ — 벌점의 형태. **이것이 방법을 결정함**

| 이름 | 벌점 $P(\boldsymbol\beta)$ | 계수를 0으로? | 해 |
|---|---|---|---|
| Best subset ($L_0$) | $\sum_j I(\beta_j \ne 0)$ | 예 | 조합 탐색 (NP-hard) |
| **Ridge** ($L_2$) | $\sum_j \beta_j^2$ | 아니오 | 닫힌 해 |
| **Lasso** ($L_1$) | $\sum_j \lvert\beta_j\rvert$ | 예 | 볼록 최적화 |
| **Elastic Net** | $\alpha\sum\lvert\beta_j\rvert + \frac{1-\alpha}{2}\sum\beta_j^2$ | 예 | 볼록 최적화 |

::: {.callout-important}
- $L_0$는 우리가 5-I에서 한 부분집합 탐색과 같음 — 정확하지만 계산 불가
- $L_1$은 $L_0$를 **볼록 완화**한 것 — 계산 가능하면서 변수선택도 됨
- 이것이 Lasso가 널리 쓰이는 이유
:::

### 1.2 왜 L1은 0을 만들고 L2는 못 만드는가

- 제약조건 형태로 다시 쓰면

$$\min \|\mathbf{y} - \mathbf{X}\boldsymbol\beta\|^2
\quad \text{s.t.} \quad
\underbrace{\sum_j\lvert\beta_j\rvert \le t}_{L_1: \ \text{마름모}}
\quad \text{or} \quad
\underbrace{\sum_j\beta_j^2 \le t}_{L_2: \ \text{원}}$$

```{r}
#| label: l1-l2-geometry
#| fig-cap: "제약영역의 모양 — L1은 축 위에 뾰족한 모서리가 있음"
#| fig-width: 8
#| fig-height: 4
op <- par(mfrow = c(1, 2), mar = c(4, 4, 2, 1), pty = "s")
th <- seq(0, 2 * pi, length.out = 200)
plot(cos(th), sin(th), type = "l", lwd = 2, col = "#4c72b0",
     xlim = c(-1.6, 1.6), ylim = c(-1.6, 1.6),
     xlab = "beta1", ylab = "beta2", main = "L2 (ridge)")
abline(h = 0, v = 0, col = "grey80")
plot(c(1, 0, -1, 0, 1), c(0, 1, 0, -1, 0), type = "l", lwd = 2,
     col = "#c44e52", xlim = c(-1.6, 1.6), ylim = c(-1.6, 1.6),
     xlab = "beta1", ylab = "beta2", main = "L1 (lasso)")
abline(h = 0, v = 0, col = "grey80")
points(c(1, 0, -1, 0), c(0, 1, 0, -1), pch = 19, col = "#c44e52")
par(op)
```

- SSE의 등고선(타원)이 제약영역에 처음 닿는 점이 해
- $L_2$는 매끄러운 원 → 닿는 점의 좌표가 정확히 0이 되는 일은 거의 없음
- $L_1$은 축 위에 **모서리**가 있음 → 모서리에서 닿을 확률이 높음 → $\beta_j = 0$

## 2. Approaches

### 2.1 표준화는 필수

- 벌점 $\sum\beta_j^2$이나 $\sum\lvert\beta_j\rvert$는 **계수의 크기**를 재는데,
  계수의 크기는 $X_j$의 단위에 따라 달라짐
- → 표준화하지 않으면 **분산이 큰 변수가 유리**해짐

```{r}
#| label: standardize-why
## SNP마다 표준편차가 다름 (MAF에 따라)
round(range(apply(Gtr, 2, sd)), 3)

b_ns <- as.numeric(coef(glmnet(Gtr, rtr, alpha = 1, lambda = 0.03,
                               standardize = FALSE)))[-1]
b_s  <- as.numeric(coef(glmnet(Gtr, rtr, alpha = 1, lambda = 0.03,
                               standardize = TRUE)))[-1]
maf <- colMeans(Gtr) / 2
rbind(selected = c(no_std = sum(b_ns != 0), std = sum(b_s != 0)),
      mean_maf = c(mean(maf[b_ns != 0]), mean(maf[b_s != 0])))
```

- 표준화하지 않으면 **흔한 변이(MAF가 큰 SNP)** 쪽으로 쏠림 (평균 MAF 0.351 vs 0.277)
- `glmnet`의 기본값은 `standardize = TRUE`이고, 계수는 원 척도로 되돌려 줌
- 절편에는 벌점을 주지 않음

### 2.2 Ridge

$$\hat{\boldsymbol\beta}_{\text{ridge}}
= \arg\min \Bigl\{ \|\mathbf{y} - \mathbf{X}\boldsymbol\beta\|^2
+ \lambda\|\boldsymbol\beta\|_2^2 \Bigr\}
= (\mathbf{X}^T\mathbf{X} + \lambda\mathbf{I})^{-1}\mathbf{X}^T\mathbf{y}$$

::: {.callout-important}
- 대각선에 $\lambda$를 더하면 $\mathbf{X}^T\mathbf{X} + \lambda\mathbf{I}$는 **항상 역행렬이 있음**
- → $p > n$이어도, 완전공선이어도 풀림
- 이것이 Ridge가 다중공선성의 표준 해법인 이유 (Part 3-III의 VIF 문제)
- 대신 계수가 정확히 0이 되지 않음 → **변수선택은 못 함**
:::

```{r}
#| label: ridge-closed-form
## glmnet의 목적함수는 (1/2n)||y-Xb||^2 + (lambda/2)||b||^2
## 따라서 닫힌 해는 (X'X + n*lambda*I)^(-1) X'y
ix  <- 1:40
X   <- Xs[, ix]
lam <- 0.1
b_closed <- solve(crossprod(X) + nrow(X) * lam * diag(length(ix)),
                  crossprod(X, ys))
b_glmnet <- as.numeric(coef(glmnet(X, ys, alpha = 0, lambda = lam,
                                   standardize = FALSE,
                                   intercept = FALSE,
                                   thresh = 1e-16)))[-1]
c(max_abs_diff = max(abs(as.numeric(b_closed) - b_glmnet)))
round(rbind(closed = as.numeric(b_closed)[1:6],
            glmnet = b_glmnet[1:6]), 6)
```

### 2.3 Lasso

$$\hat{\boldsymbol\beta}_{\text{lasso}}
= \arg\min \Bigl\{ \|\mathbf{y} - \mathbf{X}\boldsymbol\beta\|^2
+ \lambda\|\boldsymbol\beta\|_1 \Bigr\}$$

- 닫힌 해가 없음 → **좌표하강(coordinate descent)** 으로 품
- 직교 설계에서는 한 좌표의 해가 **연성임계(soft-thresholding)**

$$\hat\beta_j = S(z_j, \lambda) =
\mathrm{sign}(z_j)\,\bigl(\lvert z_j\rvert - \lambda\bigr)_+$$

```{r}
#| label: soft-threshold
#| fig-cap: "연성임계 — 작은 계수는 0으로, 큰 계수는 일정량만큼 당겨짐"
z <- seq(-3, 3, length.out = 400)
soft <- function(z, l) sign(z) * pmax(abs(z) - l, 0)
plot(z, z, type = "l", lty = 2, col = "grey50", xlab = "z (OLS 추정)",
     ylab = "벌점 추정치")
lines(z, soft(z, 1), lwd = 2, col = "#c44e52")
lines(z, z / (1 + 1), lwd = 2, col = "#4c72b0")
abline(h = 0, v = 0, col = "grey80")
legend("topleft", bty = "n", lwd = 2, lty = c(2, 1, 1),
       col = c("grey50", "#c44e52", "#4c72b0"),
       legend = c("OLS", "Lasso (soft threshold)", "Ridge"))
```

- Lasso: 임계값보다 작으면 **정확히 0**, 크면 $\lambda$만큼 평행이동
- Ridge: 모든 계수를 같은 **비율**로 줄임 → 0이 되지 않음

### 2.4 Lasso의 두 가지 한계

| 한계 | 내용 | GWAS에서의 의미 |
|---|---|---|
| 개수 상한 | $p > n$일 때 **최대 $n$개**까지만 비영 | $p$가 수십만이면 심각 |
| 묶음 문제 | 상관이 높은 변수 중 **하나만** 선택, 나머지는 0 | LD 블록에서 어느 것이 뽑힐지 불안정 |

```{r}
#| label: lasso-limit
path <- glmnet(Xs, ys, alpha = 1, standardize = FALSE)
c(n = nrow(Xs), p = ncol(Xs), max_nonzero = max(path$df))
```

### 2.5 Elastic Net

$$\hat{\boldsymbol\beta}_{\text{EN}}
= \arg\min \Bigl\{ \|\mathbf{y} - \mathbf{X}\boldsymbol\beta\|^2
+ \lambda\Bigl( \alpha\|\boldsymbol\beta\|_1
+ \tfrac{1-\alpha}{2}\|\boldsymbol\beta\|_2^2 \Bigr) \Bigr\}$$

- $\alpha = 1$이면 Lasso, $\alpha = 0$이면 Ridge
- $L_2$ 항이 **상관된 변수들을 함께 살려 주는 효과**(grouping effect)를 냄
- $n$개 상한도 사라짐

### 2.6 λ는 어떻게 고르는가

- $\lambda$는 자료에서 추정하는 것이 아니라 **조율모수(tuning parameter)**
- 교차검증으로 예측오차가 가장 작은 값을 찾음

| 관행 | 의미 |
|---|---|
| `lambda.min` | CV 오차가 최소인 $\lambda$ |
| `lambda.1se` | 최소 오차의 **1 표준오차 안**에서 가장 큰 $\lambda$ |

- `lambda.1se`가 더 단순한 모형을 줌 → 해석이 목적이면 이쪽
- 예측이 목적이면 보통 `lambda.min`

## 3. Data Examples

### 3.1 계수 경로

```{r}
#| label: paths
#| fig-cap: "λ를 줄이며 계수가 어떻게 들어오는가"
#| fig-width: 9
#| fig-height: 4
op <- par(mfrow = c(1, 2), mar = c(4, 4, 3, 1))
plot(glmnet(Xs, ys, alpha = 1, standardize = FALSE),
     xvar = "lambda", main = "Lasso")
plot(glmnet(Xs, ys, alpha = 0, standardize = FALSE),
     xvar = "lambda", main = "Ridge")
par(op)
```

- Lasso: 오른쪽(큰 $\lambda$)에서는 전부 0, $\lambda$가 줄면 하나씩 들어옴
- Ridge: 모든 계수가 처음부터 비영이고 함께 커짐

### 3.2 교차검증

```{r}
#| label: cv
#| fig-cap: "10-fold 교차검증 곡선"
#| fig-width: 9
#| fig-height: 4
set.seed(1)
cv_l <- cv.glmnet(Xs, ys, alpha = 1,   nfolds = 10, standardize = FALSE)
cv_r <- cv.glmnet(Xs, ys, alpha = 0,   nfolds = 10, standardize = FALSE)
cv_e <- cv.glmnet(Xs, ys, alpha = 0.5, nfolds = 10, standardize = FALSE)
op <- par(mfrow = c(1, 2), mar = c(5, 4, 3, 1))
plot(cv_l); title("Lasso", line = 2.5)
plot(cv_e); title("Elastic Net (alpha = 0.5)", line = 2.5)
par(op)
```

```{r}
#| label: cv-summary
res <- do.call(rbind, lapply(
  list(lasso = cv_l, ridge = cv_r, enet = cv_e), function(cv) {
    t(sapply(c("lambda.min", "lambda.1se"), function(s) {
      b <- as.numeric(coef(cv, s = s))[-1]
      p <- as.numeric(Xte %*% b)
      c(lambda = cv[[s]], nonzero = sum(b != 0),
        true_causal = sum(b != 0 & tru$is_causal == 1),
        test_cor = cor(p, yte), inc_R2 = incR2(p))
    }))
  }))
round(res, 4)
```

::: {.callout-important}
## 세 방법의 비교 (검정자료 증가 결정계수)

| 방법 | 선택된 SNP | 그중 참 인과 | 증가 $R^2$ |
|---|---|---|---|
| Lasso (`lambda.min`) | 163 | 28 / 40 | **0.267** |
| Lasso (`lambda.1se`) | 73 | 23 / 40 | 0.248 |
| Elastic Net | 193 | 29 / 40 | 0.261 |
| Ridge | 2000 | 40 / 40 | 0.104 |

- 참 유전율은 $h^2 = 0.385$ → Lasso가 그중 약 70%를 회수
- Ridge는 인과 SNP를 하나도 버리지 않지만, 귀무 SNP 1960개도 같이 들고 감
  → **잡음이 신호를 덮어** 예측이 크게 나쁨
- 신호가 희소한(sparse) 상황에서는 Lasso 계열이 유리
:::

### 3.3 LD 블록 안에서 무슨 일이 일어나는가

```{r}
#| label: ld-block
kk <- c("snp_LDLR", "snp_LD1", "snp_LD2", "snp_AIM")
cf <- function(cv) {
  b <- as.numeric(coef(cv, s = "lambda.min"))[-1]
  names(b) <- colnames(Gtr)
  b[kk]
}
round(rbind(lasso = cf(cv_l), ridge = cf(cv_r), enet = cf(cv_e),
            truth = tru[kk, "beta_true"]), 4)
round(cor(Gtr[, kk]), 3)
```

::: {.callout-important}
- 상관 0.85~0.95인 네 SNP에 대해
  - **Lasso**: `snp_LDLR` 하나만 0.123, 나머지는 0
  - **Ridge**: 네 개에 0.024 / 0.022 / 0.019 / 0.006으로 **고루 나눠 줌**
  - **Elastic Net**: 두 개를 살림 (0.103, 0.016) — 중간
- 참값은 `snp_LDLR`만 0.24 → Lasso가 옳게 골랐지만 계수는 **절반으로 축소**
- 축소편향(shrinkage bias): 벌점의 대가
:::

::: {.callout-warning}
- Lasso가 이번에 인과 변이를 고른 것은 **운**이기도 함
  - `snp_LD1`, `snp_LD2`와의 상관이 1이 아니라 0.85~0.95였기 때문
  - 상관이 0.99를 넘으면 어느 것이 뽑힐지 사실상 무작위
- 그래서 GWAS에서 Lasso가 고른 SNP를 "인과 변이"라고 부르지 않음
  → fine-mapping(SuSiE, FINEMAP 등)이 따로 필요
:::

### 3.4 다른 구현들

```{r}
#| label: other-impl
library(MASS)
## MASS::lm.ridge — 원자료에서 쓴 함수. lambda 척도가 glmnet과 다름
rg <- lm.ridge(ys ~ Xs[, 1:40] - 1, lambda = seq(0, 200, 10))
round(head(coef(rg)[, 1:4], 4), 4)
select(rg)
```

| 패키지 | 함수 | 비고 |
|---|---|---|
| `MASS` | `lm.ridge` | Ridge 전용. GCV로 $\lambda$ 선택 |
| `lars` | `lars` | LAR/Lasso 경로 알고리즘 (역사적으로 중요) |
| **`glmnet`** | `glmnet`, `cv.glmnet` | Ridge/Lasso/EN 전부. GLM도 지원 |
| `bigsnpr` | `snp_lassosum2` | 요약통계 기반 (5-III) |

- 실무에서는 `glmnet`이 사실상 표준
- 로지스틱·포아송에도 그대로 쓸 수 있음 (`family = "binomial"` 등)

```{r}
#| label: glmnet-binomial
## Part 4의 이분형 형질에도 같은 방식으로
dis <- co$disease[idx]
cvb <- cv.glmnet(Xs, dis, family = "binomial", alpha = 1,
                 nfolds = 10, standardize = FALSE)
b <- as.numeric(coef(cvb, s = "lambda.min"))[-1]
c(nonzero = sum(b != 0), lambda = cvb$lambda.min)
```

- `disease`는 `ldl`을 통해서만 유전적 영향을 받으므로 (4-III) 고른 SNP가 2개뿐
- 문법은 연속형과 완전히 같음 — 벌점만 이탈도에 붙음

$$\hat{\boldsymbol\beta} = \arg\min
\Bigl\{ -\tfrac{1}{n}\ell(\boldsymbol\beta) + \lambda P(\boldsymbol\beta) \Bigr\}$$

::: {.callout-note}
## 다음 장으로
- 지금까지는 **개체 수준 유전형**이 손에 있다고 가정했음
- 실제 GWAS는 대부분 **요약통계만** 공개됨 (개인정보 때문)
- 5-III에서는 요약통계만으로 Lasso를 푸는 법(lassosum)을 직접 구현하고,
  전통적 C+T 방법과 예측 성능을 비교함
:::
