---
title: "5-II. Regularized Regression"
description: "벌점회귀 — Ridge, Lasso, Elastic Net과 λ의 선택"
author: "Eunji Ha"
date: today
format:
  html:
    include-in-header:
      text: |
        <meta name="ai-title" content="5-II. 벌점회귀">
        <meta name="ai-context" content="
        Ridge, Lasso, Elastic Net을 공변량 보정된 GWAS 자료로 비교합니다.
        Y와 SNP 양쪽을 훈련자료에서 잔차화하고 검정자료에는 훈련 변환만 적용합니다.
        검정 예측 ΔR2는 고정된 기준모형과 SNP 모형의 SSE 차이를 검정 SST로 나눈 값이며 재적합하지 않습니다.
        계수는 반응 잔차 SD / SNP 잔차 SD를 곱해 원단위 참값과 비교합니다. 수치는 본문 계산을 참조합니다.
        ">
---

::: {.callout-note collapse="true"}
## 원자료
- `5-II. (Model selection) Regularized Regression.docx`
- 데이터: `data/gwas_geno_wide.csv.gz`, `data/gwas_tc.csv`, `data/gwas_geno_truth.csv`
:::

```{r}
#| label: setup
#| include: false
library(glmnet)
G   <- as.matrix(read.csv(gzfile("data/gwas_geno_wide.csv.gz"),
                          row.names = 1))
tru <- read.csv("data/gwas_geno_truth.csv", row.names = 1)
ph  <- read.csv("data/gwas_tc.csv")
co  <- read.csv("data/gwas_cohort.csv")
keep <- co$fh_carrier == 0
G <- G[keep, ]; y <- ph$tc[keep]; co <- co[keep, ]
set.seed(7)
idx <- sample(nrow(G), 1000)
Gtr <- G[idx, ];  Gte <- G[-idx, ]
dtr <- co[idx, ]; dte <- co[-idx, ]
ytr <- y[idx];    yte <- y[-idx]
mc  <- lm(ytr ~ age + sex + bmi + PC1, data = dtr)
rtr <- resid(mc)
## Y와 모든 SNP를 같은 공변량에 회귀 (훈련자료에서만 추정)
C_tr <- model.matrix(~ age + sex + bmi + PC1, data = dtr)
C_te <- model.matrix(~ age + sex + bmi + PC1, data = dte)
B_g <- qr.coef(qr(C_tr), Gtr)
Gtr <- Gtr - C_tr %*% B_g
Gte <- Gte - C_te %*% B_g
Xs  <- scale(Gtr)
ys  <- as.numeric(scale(rtr))
Xte <- scale(Gte, center = attr(Xs, "scaled:center"),
             scale = attr(Xs, "scaled:scale"))
incR2 <- function(p) {
  base <- as.numeric(predict(mc, newdata = dte))
  (sum((yte - base)^2) - sum((yte - base - p)^2)) /
    sum((yte - mean(yte))^2)
}
```

## 1. Penalties

### 1.1 벌점을 더한 최소제곱

$$\hat{\boldsymbol\beta} = \arg\min_{\boldsymbol\beta}
\Bigl\{ \underbrace{\|\mathbf{y} - \mathbf{X}\boldsymbol\beta\|^2}_{SSE}
+ \lambda\, P(\boldsymbol\beta) \Bigr\}$$

- $\lambda$ — 벌점의 세기. $\lambda = 0$이면 최소제곱, $\lambda \to \infty$면 모든 계수가 0
- $P(\boldsymbol\beta)$ — 벌점의 형태. **이것이 방법을 결정함**

| 이름 | 벌점 $P(\boldsymbol\beta)$ | 계수를 0으로? | 해 |
|---|---|---|---|
| Best subset ($L_0$) | $\sum_j I(\beta_j \ne 0)$ | 예 | 조합 탐색 (NP-hard) |
| **Ridge** ($L_2$) | $\sum_j \beta_j^2$ | 아니오 | 닫힌 해 |
| **Lasso** ($L_1$) | $\sum_j \lvert\beta_j\rvert$ | 예 | 볼록 최적화 |
| **Elastic Net** | $\alpha\sum\lvert\beta_j\rvert + \frac{1-\alpha}{2}\sum\beta_j^2$ | 예 | 볼록 최적화 |

::: {.callout-important}
- $L_0$는 우리가 5-I에서 한 부분집합 탐색과 같음 — 정확하지만 계산 불가
- $L_1$은 $L_0$를 **볼록 완화**한 것 — 계산 가능하면서 변수선택도 됨
- 이것이 Lasso가 널리 쓰이는 이유
:::

### 1.2 왜 L1은 0을 만들고 L2는 못 만드는가

- 제약조건 형태로 다시 쓰면

$$\min \|\mathbf{y} - \mathbf{X}\boldsymbol\beta\|^2
\quad \text{s.t.} \quad
\underbrace{\sum_j\lvert\beta_j\rvert \le t}_{L_1: \ \text{마름모}}
\quad \text{or} \quad
\underbrace{\sum_j\beta_j^2 \le t}_{L_2: \ \text{원}}$$

```{r}
#| label: l1-l2-geometry
#| fig-cap: "제약영역의 모양 — L1은 축 위에 뾰족한 모서리가 있음"
#| fig-width: 8
#| fig-height: 4
op <- par(mfrow = c(1, 2), mar = c(4, 4, 2, 1), pty = "s")
th <- seq(0, 2 * pi, length.out = 200)
plot(cos(th), sin(th), type = "l", lwd = 2, col = "#4c72b0",
     xlim = c(-1.6, 1.6), ylim = c(-1.6, 1.6),
     xlab = "beta1", ylab = "beta2", main = "L2 (ridge)")
abline(h = 0, v = 0, col = "grey80")
plot(c(1, 0, -1, 0, 1), c(0, 1, 0, -1, 0), type = "l", lwd = 2,
     col = "#c44e52", xlim = c(-1.6, 1.6), ylim = c(-1.6, 1.6),
     xlab = "beta1", ylab = "beta2", main = "L1 (lasso)")
abline(h = 0, v = 0, col = "grey80")
points(c(1, 0, -1, 0), c(0, 1, 0, -1), pch = 19, col = "#c44e52")
par(op)
```

- SSE의 등고선(타원)이 제약영역에 처음 닿는 점이 해
- $L_2$는 매끄러운 원 → 닿는 점의 좌표가 정확히 0이 되는 일은 거의 없음
- $L_1$은 축 위에 **모서리**가 있음 → 모서리에서 닿을 확률이 높음 → $\beta_j = 0$

## 2. Approaches

### 2.1 표준화는 필수

- 5-I처럼 훈련자료에서 **Y와 SNP 양쪽을 공변량으로 잔차화**한 뒤 표준화함
- 검정자료에는 훈련자료의 공변량 계수·평균·표준편차만 적용함
- 아래 `Gtr`, `Gte`는 잔차화된 SNP 값이고, 원래 유전형은 `G`에 보관되어 있음

- 벌점 $\sum\beta_j^2$이나 $\sum\lvert\beta_j\rvert$는 **계수의 크기**를 재는데,
  계수의 크기는 $X_j$의 단위에 따라 달라짐
- → 표준화하지 않으면 **분산이 큰 변수가 유리**해짐

```{r}
#| label: standardize-why
## SNP마다 표준편차가 다름 (MAF에 따라)
round(range(apply(Gtr, 2, sd)), 3)

b_ns <- as.numeric(coef(glmnet(Gtr, rtr, alpha = 1, lambda = 0.03,
                               standardize = FALSE)))[-1]
b_s  <- as.numeric(coef(glmnet(Gtr, rtr, alpha = 1, lambda = 0.03,
                               standardize = TRUE)))[-1]
maf <- colMeans(G[idx, ]) / 2
rbind(selected = c(no_std = sum(b_ns != 0), std = sum(b_s != 0)),
      mean_maf = c(mean(maf[b_ns != 0]), mean(maf[b_s != 0])))
```

- 표준화하지 않으면 **흔한 변이(MAF가 큰 SNP)** 쪽으로 쏠림 (평균 MAF `r round(mean(maf[b_ns != 0]), 3)` vs `r round(mean(maf[b_s != 0]), 3)`)
- `glmnet`의 기본값은 `standardize = TRUE`이고, 계수는 원 척도로 되돌려 줌
- 절편에는 벌점을 주지 않음

### 2.2 Ridge

$$\hat{\boldsymbol\beta}_{\text{ridge}}
= \arg\min \Bigl\{ \|\mathbf{y} - \mathbf{X}\boldsymbol\beta\|^2
+ \lambda\|\boldsymbol\beta\|_2^2 \Bigr\}
= (\mathbf{X}^T\mathbf{X} + \lambda\mathbf{I})^{-1}\mathbf{X}^T\mathbf{y}$$

::: {.callout-important}
- 대각선에 $\lambda$를 더하면 $\mathbf{X}^T\mathbf{X} + \lambda\mathbf{I}$는 **항상 역행렬이 있음**
- → $p > n$이어도, 완전공선이어도 풀림
- 이것이 Ridge가 다중공선성의 표준 해법인 이유 (Part 3-III의 VIF 문제)
- 대신 계수가 정확히 0이 되지 않음 → **변수선택은 못 함**
:::

```{r}
#| label: ridge-closed-form
## glmnet의 목적함수는 (1/2n)||y-Xb||^2 + (lambda/2)||b||^2
## 따라서 닫힌 해는 (X'X + n*lambda*I)^(-1) X'y
ix  <- 1:40
X   <- Xs[, ix]
lam <- 0.1
b_closed <- solve(crossprod(X) + nrow(X) * lam * diag(length(ix)),
                  crossprod(X, ys))
b_glmnet <- as.numeric(coef(glmnet(X, ys, alpha = 0, lambda = lam,
                                   standardize = FALSE,
                                   intercept = FALSE,
                                   thresh = 1e-16)))[-1]
c(max_abs_diff = max(abs(as.numeric(b_closed) - b_glmnet)))
round(rbind(closed = as.numeric(b_closed)[1:6],
            glmnet = b_glmnet[1:6]), 6)
```

### 2.3 Lasso

$$\hat{\boldsymbol\beta}_{\text{lasso}}
= \arg\min \Bigl\{ \|\mathbf{y} - \mathbf{X}\boldsymbol\beta\|^2
+ \lambda\|\boldsymbol\beta\|_1 \Bigr\}$$

- 닫힌 해가 없음 → **좌표하강(coordinate descent)** 으로 품
- 직교 설계에서는 한 좌표의 해가 **연성임계(soft-thresholding)**

$$\hat\beta_j = S(z_j, \lambda) =
\mathrm{sign}(z_j)\,\bigl(\lvert z_j\rvert - \lambda\bigr)_+$$

```{r}
#| label: soft-threshold
#| fig-cap: "연성임계 — 작은 계수는 0으로, 큰 계수는 일정량만큼 당겨짐"
z <- seq(-3, 3, length.out = 400)
soft <- function(z, l) sign(z) * pmax(abs(z) - l, 0)
plot(z, z, type = "l", lty = 2, col = "grey50", xlab = "z (OLS 추정)",
     ylab = "벌점 추정치")
lines(z, soft(z, 1), lwd = 2, col = "#c44e52")
lines(z, z / (1 + 1), lwd = 2, col = "#4c72b0")
abline(h = 0, v = 0, col = "grey80")
legend("topleft", bty = "n", lwd = 2, lty = c(2, 1, 1),
       col = c("grey50", "#c44e52", "#4c72b0"),
       legend = c("OLS", "Lasso (soft threshold)", "Ridge"))
```

- Lasso: 임계값보다 작으면 **정확히 0**, 크면 $\lambda$만큼 평행이동
- Ridge: 모든 계수를 같은 **비율**로 줄임 → 0이 되지 않음

### 2.4 Lasso의 두 가지 한계

| 한계 | 내용 | GWAS에서의 의미 |
|---|---|---|
| 개수 상한 | $p > n$일 때 **최대 $n$개**까지만 비영 | $p$가 수십만이면 심각 |
| 묶음 문제 | 상관이 높은 변수 중 **하나만** 선택, 나머지는 0 | LD 블록에서 어느 것이 뽑힐지 불안정 |

```{r}
#| label: lasso-limit
path <- glmnet(Xs, ys, alpha = 1, standardize = FALSE)
c(n = nrow(Xs), p = ncol(Xs), max_nonzero = max(path$df))
```

### 2.5 Elastic Net

$$\hat{\boldsymbol\beta}_{\text{EN}}
= \arg\min \Bigl\{ \|\mathbf{y} - \mathbf{X}\boldsymbol\beta\|^2
+ \lambda\Bigl( \alpha\|\boldsymbol\beta\|_1
+ \tfrac{1-\alpha}{2}\|\boldsymbol\beta\|_2^2 \Bigr) \Bigr\}$$

- $\alpha = 1$이면 Lasso, $\alpha = 0$이면 Ridge
- $L_2$ 항이 **상관된 변수들을 함께 살려 주는 효과**(grouping effect)를 냄
- $n$개 상한도 사라짐

### 2.6 λ는 어떻게 고르는가

- $\lambda$는 자료에서 추정하는 것이 아니라 **조율모수(tuning parameter)**
- 교차검증으로 예측오차가 가장 작은 값을 찾음

| 관행 | 의미 |
|---|---|
| `lambda.min` | CV 오차가 최소인 $\lambda$ |
| `lambda.1se` | 최소 오차의 **1 표준오차 안**에서 가장 큰 $\lambda$ |

- `lambda.1se`가 더 단순한 모형을 줌 → 해석이 목적이면 이쪽
- 예측이 목적이면 보통 `lambda.min`

## 3. Data Examples

### 3.1 계수 경로

```{r}
#| label: paths
#| fig-cap: "λ를 줄이며 계수가 어떻게 들어오는가"
#| fig-width: 9
#| fig-height: 4
op <- par(mfrow = c(1, 2), mar = c(4, 4, 3, 1))
plot(glmnet(Xs, ys, alpha = 1, standardize = FALSE),
     xvar = "lambda", main = "Lasso")
plot(glmnet(Xs, ys, alpha = 0, standardize = FALSE),
     xvar = "lambda", main = "Ridge")
par(op)
```

- Lasso: 오른쪽(큰 $\lambda$)에서는 전부 0, $\lambda$가 줄면 하나씩 들어옴
- Ridge: 모든 계수가 처음부터 비영이고 함께 커짐

### 3.2 교차검증

- 아래 CV는 훈련자료에서 미리 만든 잔차·표준화 값에 조건부인 간단한 예제임
- 전처리를 포함한 전체 절차의 CV 오차를 보고하려면 **각 fold 안에서 잔차화·표준화부터 다시 적합**해야 함
- 여기서는 최종 성능을 전처리에 쓰지 않은 별도 검정자료에서 평가함

```{r}
#| label: cv
#| fig-cap: "10-fold 교차검증 곡선"
#| fig-width: 9
#| fig-height: 4
set.seed(1)
cv_l <- cv.glmnet(Xs, ys, alpha = 1,   nfolds = 10, standardize = FALSE)
cv_r <- cv.glmnet(Xs, ys, alpha = 0,   nfolds = 10, standardize = FALSE)
cv_e <- cv.glmnet(Xs, ys, alpha = 0.5, nfolds = 10, standardize = FALSE)
op <- par(mfrow = c(1, 2), mar = c(5, 4, 3, 1))
plot(cv_l); title("Lasso", line = 2.5)
plot(cv_e); title("Elastic Net (alpha = 0.5)", line = 2.5)
par(op)
```

```{r}
#| label: cv-summary
res <- do.call(rbind, lapply(
  list(lasso = cv_l, ridge = cv_r, enet = cv_e), function(cv) {
    t(sapply(c("lambda.min", "lambda.1se"), function(s) {
      b <- as.numeric(coef(cv, s = s))[-1]
      p <- mean(rtr) + sd(rtr) * as.numeric(predict(cv, Xte, s = s))
      c(lambda = cv[[s]], nonzero = sum(b != 0),
        true_causal = sum(b != 0 & tru$is_causal == 1),
        test_cor = cor(p, yte), inc_R2 = incR2(p))
    }))
  }))
rownames(res) <- paste(rep(c("lasso", "ridge", "enet"), each = 2),
                       rep(c("lambda.min", "lambda.1se"), 3), sep = ".")
round(res, 4)
```

::: {.callout-important}
## 세 방법의 비교 (고정된 모형의 검정 예측 ΔR²)

- 공변량 기준모형도 훈련자료에서 고정하고, 검정자료에서는 재적합하지 않음
- $\Delta R^2 = (SSE_{base} - SSE_{full}) / SST_{test}$; 음수면 SNP 추가가 예측을 악화시킴
- PRS를 넣어 검정자료에 회귀를 다시 적합하는 **추가 설명력** 지표와 구분함

| 방법 | 선택된 SNP | 그중 참 인과 | 증가 $R^2$ |
|---|---|---|---|
| Lasso (`lambda.min`) | `r res["lasso.lambda.min", "nonzero"]` | `r res["lasso.lambda.min", "true_causal"]` / 40 | `r round(res["lasso.lambda.min", "inc_R2"], 3)` |
| Lasso (`lambda.1se`) | `r res["lasso.lambda.1se", "nonzero"]` | `r res["lasso.lambda.1se", "true_causal"]` / 40 | `r round(res["lasso.lambda.1se", "inc_R2"], 3)` |
| Elastic Net | `r res["enet.lambda.min", "nonzero"]` | `r res["enet.lambda.min", "true_causal"]` / 40 | `r round(res["enet.lambda.min", "inc_R2"], 3)` |
| Ridge | `r res["ridge.lambda.min", "nonzero"]` | `r res["ridge.lambda.min", "true_causal"]` / 40 | `r round(res["ridge.lambda.min", "inc_R2"], 3)` |

- 참 유전율 $h^2 = 0.385$는 생성자료의 참고값임. 공변량 조건부 예측 ΔR²와 분모·대상이 달라 단순히 나눠 회수율로 해석하지 않음
- Ridge는 인과 SNP를 하나도 버리지 않지만, 귀무 SNP 1960개도 같이 들고 감
  → **잡음이 신호를 덮어** 예측이 크게 나쁨
- 신호가 희소한(sparse) 상황에서는 Lasso 계열이 유리
:::

### 3.3 LD 블록 안에서 무슨 일이 일어나는가

```{r}
#| label: ld-block
kk <- c("snp_LDLR", "snp_LD1", "snp_LD2", "snp_AIM")
cf <- function(cv) {
  b <- as.numeric(coef(cv, s = "lambda.min"))[-1]
  names(b) <- colnames(Gtr)
  (b * sd(rtr) / attr(Xs, "scaled:scale"))[kk]  # 원단위: mmol/L / 대립유전자
}
round(rbind(lasso = cf(cv_l), ridge = cf(cv_r), enet = cf(cv_e),
            truth = tru[kk, "beta_true"]), 4)
round(cor(Gtr[, kk]), 3)
```

::: {.callout-important}
- 표의 모든 계수는 **원단위(mmol/L / 대립유전자 1개)**로 비교함
- 변환식: $\hat\beta_{original,j} = \hat\beta_{standardized,j}\,s_{Y,resid}/s_{G_j,resid}$
- `snp_LDLR`의 참값은 0.24, Lasso 추정치는 **`r round(cf(cv_l)["snp_LDLR"], 4)`**
- 표준화 계수를 0.24와 직접 비교해 “절반으로 축소”라고 해석하면 안 됨
- 추정치와 참값의 차이에는 벌점에 의한 축소뿐 아니라 표본 변동과 공변량 모형의 영향도 포함됨
:::

::: {.callout-warning}
- Lasso가 이번에 인과 변이를 고른 것은 **운**이기도 함
  - `snp_LD1`, `snp_LD2`와의 상관이 1이 아니라 0.85~0.95였기 때문
  - 상관이 0.99를 넘으면 어느 것이 뽑힐지 사실상 무작위
- 그래서 GWAS에서 Lasso가 고른 SNP를 "인과 변이"라고 부르지 않음
  → fine-mapping(SuSiE, FINEMAP 등)이 따로 필요
:::

### 3.4 다른 구현들

```{r}
#| label: other-impl
library(MASS)
## MASS::lm.ridge — 원자료에서 쓴 함수. lambda 척도가 glmnet과 다름
rg <- lm.ridge(ys ~ Xs[, 1:40] - 1, lambda = seq(0, 200, 10))
round(head(coef(rg)[, 1:4], 4), 4)
select(rg)
```

| 패키지 | 함수 | 비고 |
|---|---|---|
| `MASS` | `lm.ridge` | Ridge 전용. GCV로 $\lambda$ 선택 |
| `lars` | `lars` | LAR/Lasso 경로 알고리즘 (역사적으로 중요) |
| **`glmnet`** | `glmnet`, `cv.glmnet` | Ridge/Lasso/EN 전부. GLM도 지원 |
| `bigsnpr` | `snp_lassosum2` | 요약통계 기반 (5-III) |

- 실무에서는 `glmnet`이 사실상 표준
- 로지스틱·포아송에도 그대로 쓸 수 있음 (`family = "binomial"` 등)

```{r}
#| label: glmnet-binomial
## Part 4의 이분형 형질에도 같은 방식으로
dis <- co$disease[idx]
## 로지스틱 회귀에는 선형 잔차화의 동치가 성립하지 않음
Xb <- cbind(C_tr[, -1, drop = FALSE], G[idx, ])
pf <- c(rep(0, ncol(C_tr) - 1), rep(1, ncol(G)))
cvb <- cv.glmnet(Xb, dis, family = "binomial", alpha = 1,
                 nfolds = 10, penalty.factor = pf)
b <- as.numeric(coef(cvb, s = "lambda.min"))[-1]
c(nonzero_SNP = sum(b[pf == 1] != 0), lambda = cvb$lambda.min)
```

- 공변량은 `penalty.factor = 0`으로 유지하고, SNP에만 벌점을 적용함
- 문법은 연속형과 완전히 같음 — 벌점만 이탈도에 붙음

$$\hat{\boldsymbol\beta} = \arg\min
\Bigl\{ -\tfrac{1}{n}\ell(\boldsymbol\beta) + \lambda P(\boldsymbol\beta) \Bigr\}$$

::: {.callout-note}
## 다음 장으로
- 지금까지는 **개체 수준 유전형**이 손에 있다고 가정했음
- 실제 GWAS는 대부분 **요약통계만** 공개됨 (개인정보 때문)
- 5-III에서는 요약통계만으로 Lasso를 푸는 법(lassosum)을 직접 구현하고,
  전통적 C+T 방법과 예측 성능을 비교함
:::
