---
title: "5-III. Case Study: Polygenic Risk Score"
description: "GWAS 요약통계로 다유전자 위험점수 만들기 — C+T, Lasso, 그리고 lassosum 직접 구현"
author: "Eunji Ha"
date: today
format:
  html:
    include-in-header:
      text: |
        <meta name="ai-title" content="5-III. 사례연구: 다유전자 위험점수(PRS)">
        <meta name="ai-context" content="
        이 챕터는 변수선택의 전 과정을 다유전자 위험점수(PRS) 만들기로 실습합니다.
        자료는 KNU-Lipid 확장판, SNP 2000개, 반응변수는 총콜레스테롤이며 참 유전율은 0.385입니다.
        훈련 1000명으로 GWAS 요약통계를 만들고, 검증 247명으로 조율모수를 고르고, 검정 247명으로 최종 보고합니다.
        핵심 제약은 실제 GWAS에서는 개체 수준 유전형이 공개되지 않고 요약통계만 공개된다는 점입니다.
        요약통계의 Z값과 표본크기만으로 표준화 상관 r을 복원할 수 있습니다: r = Z / sqrt(N + Z^2).
        이 자료에서 그렇게 복원한 r은 개체 자료로 계산한 r과 최대 오차 2.6e-05로 일치합니다.
        전통적 방법은 C+T(clumping and thresholding)입니다. LD로 묶인 SNP를 쳐내고 p값 문턱을 조율합니다.
        검증에서 고른 문턱 T = 0.01, SNP 45개로 검정 증가 R2는 0.171입니다.
        lassosum은 요약통계 기반 Lasso입니다.
        목적함수는 (1-s)b'Rb - 2b'r + s||b||^2 + 2*lambda*||b||_1 이고 R은 참조패널의 블록 대각 LD 행렬입니다.
        R의 대각이 1이므로 좌표하강 갱신은 b_j = soft(r_j - (1-s) * sum_{k!=j} R_jk b_k, lambda) 로 간단합니다.
        한 블록만 놓고 s=0으로 풀면 glmnet과 소수점 아래까지 일치합니다.
        검증에서 고른 s = 0.2, lambda = 0.06, SNP 143개로 검정 증가 R2는 0.230입니다.
        개체 수준 Lasso는 0.274로 가장 좋습니다.
        즉 요약통계만으로도 개체 자료 성능의 84%를 회수하며 C+T보다 확실히 낫습니다.
        실제 도구로는 lassosum, lassosum2(bigsnpr), LDpred2가 있습니다.
        ">
---

::: {.callout-note collapse="true"}
## 원자료
- `5-III. (Model selection) Data Analysis Example.docx`
- 원자료의 응급실 의료비(ED Healthcare Costs) 사례를 **PRS 구축**으로 교체
- 데이터: `data/gwas_geno_wide.csv.gz`, `data/gwas_tc.csv`, `data/gwas_geno_truth.csv`
:::

```{r}
#| label: setup
#| include: false
library(glmnet)
G   <- as.matrix(read.csv(gzfile("data/gwas_geno_wide.csv.gz"),
                          row.names = 1))
tru <- read.csv("data/gwas_geno_truth.csv", row.names = 1)
ph  <- read.csv("data/gwas_tc.csv")
co  <- read.csv("data/gwas_cohort.csv")
keep <- co$fh_carrier == 0
G <- G[keep, ]; y <- ph$tc[keep]; co <- co[keep, ]
set.seed(7); idx <- sample(nrow(G), 1000)
rest <- setdiff(seq_len(nrow(G)), idx)
set.seed(8); va <- sample(rest, 247); te <- setdiff(rest, va)
Gtr <- G[idx, ]; Gva <- G[va, ]; Gte <- G[te, ]
dtr <- co[idx, ]; dva <- co[va, ]; dte <- co[te, ]
ytr <- y[idx];   yva <- y[va];   yte <- y[te]
mc  <- lm(ytr ~ age + sex + bmi + PC1, data = dtr)
rtr <- resid(mc)
```

## 1. Introduction

### 1.1 다유전자 위험점수란

$$PRS_i = \sum_{j=1}^{p} w_j\, g_{ij}$$

- $g_{ij}$ — 개인 $i$의 SNP $j$ 유전형 (0/1/2)
- $w_j$ — 가중치. **이것을 어떻게 정하느냐가 방법의 차이**
- 3-IV/V에서 만든 PRS는 SNP 10개짜리 장난감이었음. 여기서는 2000개

### 1.2 실제 GWAS의 결정적 제약

::: {.callout-important}
- 개체 수준 유전형은 **개인정보** → 공개되지 않음
- 공개되는 것은 **요약통계** — SNP마다 (효과크기, 표준오차, p값, 표본크기)
- 따라서 PRS 방법은 대부분 **요약통계만으로 작동해야 함**
- 5-II의 `glmnet`은 $\mathbf{X}$ 전체를 요구함 → 그대로는 못 씀
:::

- 이 장에서 하는 일
  1. 훈련자료로 GWAS를 돌려 **요약통계를 만든다** (이후 개체자료는 없다고 친다)
  2. 요약통계만으로 PRS를 만든다 — C+T, 그리고 lassosum
  3. 개체자료를 다 쓴 Lasso와 비교해 **얼마나 손해인지** 본다

### 1.3 설계 — 자료를 셋으로 나눈다

| 집합 | 크기 | 역할 |
|---|---|---|
| Training | 1000 | GWAS 요약통계 생성 |
| **Validation** | 247 | 조율모수($T$, $\lambda$, $s$) 선택 |
| Test | 247 | 최종 성능 보고 (한 번만 씀) |

::: {.callout-warning}
- 5-I에서 본 선택편향 때문에 **조율과 평가를 같은 자료로 하면 안 됨**
- 검정자료는 마지막에 한 번만 건드림
:::

```{r}
#| label: split
G   <- as.matrix(read.csv(gzfile("data/gwas_geno_wide.csv.gz"),
                          row.names = 1))
tru <- read.csv("data/gwas_geno_truth.csv", row.names = 1)
ph  <- read.csv("data/gwas_tc.csv")
co  <- read.csv("data/gwas_cohort.csv")
keep <- co$fh_carrier == 0
G <- G[keep, ]; y <- ph$tc[keep]; co <- co[keep, ]

set.seed(7); idx  <- sample(nrow(G), 1000)
rest <- setdiff(seq_len(nrow(G)), idx)
set.seed(8); va <- sample(rest, 247); te <- setdiff(rest, va)
c(train = length(idx), valid = length(va), test = length(te))

Gtr <- G[idx, ]; Gva <- G[va, ]; Gte <- G[te, ]
dtr <- co[idx, ]; dva <- co[va, ]; dte <- co[te, ]
ytr <- y[idx];   yva <- y[va];   yte <- y[te]
mc  <- lm(ytr ~ age + sex + bmi + PC1, data = dtr)
rtr <- resid(mc)
```

```{r}
#| label: metric
## 평가 지표: 공변량만 넣은 모형 대비 증가 결정계수
incR2 <- function(p, yy, dd) {
  summary(lm(yy ~ p + age + sex + bmi + PC1, data = dd))$r.squared -
    summary(lm(yy ~ age + sex + bmi + PC1, data = dd))$r.squared
}
```

## 2. GWAS 요약통계 만들기

```{r}
#| label: gwas
ss <- t(apply(Gtr, 2, function(g) {
  s <- summary(lm(rtr ~ g))$coef
  if (nrow(s) < 2) c(0, 1, 0, 1) else s[2, c(1, 2, 3, 4)]
}))
colnames(ss) <- c("beta", "se", "z", "p")
N <- nrow(Gtr)
head(round(ss[order(ss[, "p"])[1:6], ], 4))
c(genomewide = sum(ss[, "p"] < 5e-8),
  bonferroni = sum(ss[, "p"] < 0.05 / ncol(Gtr)))
```

```{r}
#| label: manhattan-qq
#| fig-cap: "Manhattan plot과 QQ plot"
#| fig-width: 9
#| fig-height: 4
op <- par(mfrow = c(1, 2), mar = c(4, 4, 2, 1))
plot(-log10(ss[, "p"]), pch = 20, cex = 0.5,
     col = ifelse(tru$is_causal == 1, "#c44e52", "#999999"),
     xlab = "SNP 순서", ylab = "-log10(p)", main = "Manhattan")
abline(h = -log10(0.05 / ncol(Gtr)), lty = 2)
legend("topleft", bty = "n", pch = 20, col = c("#c44e52", "#999999"),
       legend = c("참 인과", "귀무"))

obs <- sort(-log10(ss[, "p"]))
exp_ <- sort(-log10(ppoints(nrow(ss))))
plot(exp_, obs, pch = 20, cex = 0.5, col = "#4c72b0",
     xlab = "기대 -log10(p)", ylab = "관측 -log10(p)", main = "QQ")
abline(0, 1, col = "red")
chisq <- qchisq(ss[, "p"], 1, lower.tail = FALSE)
c(lambda_GC = median(chisq) / qchisq(0.5, 1))
```

- $\lambda_{GC}$가 1보다 조금 큼 → 전반적 팽창은 없고 실제 신호가 있다는 뜻
- 유의한 SNP는 소수지만, PRS는 **유의하지 않은 SNP까지 모아** 쓴다

### 2.1 요약통계만으로 상관계수 복원하기

- 벌점회귀에 필요한 것은 표준화 상관 $r_j = \mathrm{cor}(x_j, y)$
- 개체 자료가 없어도 Z값과 표본크기로 복원됨

$$r_j = \frac{Z_j}{\sqrt{N + Z_j^2}}$$

```{r}
#| label: r-from-summary
Xs <- scale(Gtr)
ys <- as.numeric(scale(rtr))

r_individual <- as.numeric(crossprod(Xs, ys) / N)   # 개체자료 필요
r_summary    <- ss[, "z"] / sqrt(N + ss[, "z"]^2)   # 요약통계만
c(correlation = cor(r_individual, r_summary),
  max_abs_diff = max(abs(r_individual - r_summary)))
```

::: {.callout-important}
- 두 값이 $2.6\times10^{-5}$ 안에서 일치
- → **개체 유전형 없이도 회귀에 필요한 정보를 얻을 수 있음**
- 이것이 요약통계 기반 방법이 성립하는 근거
:::

```{r}
#| label: scaling
ctr <- attr(Xs, "scaled:center"); sdv <- attr(Xs, "scaled:scale")
Xva <- scale(Gva, center = ctr, scale = sdv)
Xte <- scale(Gte, center = ctr, scale = sdv)
```

## 3. 방법 1 — C+T (Clumping and Thresholding)

- GWAS PRS의 오랜 표준
  1. **Clumping** — p값이 가장 작은 SNP를 남기고, 그것과 $r^2 > 0.1$인 이웃을 버림
  2. **Thresholding** — p값이 $T$보다 작은 SNP만 남김
  3. 가중치는 한계 효과크기 $\hat\beta_j$를 그대로 씀

```{r}
#| label: clumping
ixl <- split(seq_len(ncol(Gtr)), tru$block)   # LD 블록
clump <- function(r2thr = 0.1) {
  ord <- order(ss[, "p"])
  banned <- rep(FALSE, ncol(Gtr)); kept <- c()
  for (j in ord) {
    if (banned[j]) next
    kept <- c(kept, j)
    ix <- ixl[[as.character(tru$block[j])]]
    banned[ix[cor(Xs[, j], Xs[, ix])^2 > r2thr]] <- TRUE
    banned[j] <- TRUE
  }
  kept
}
kp <- clump()
c(before = ncol(Gtr), after_clumping = length(kp))
```

```{r}
#| label: thresholding
Ts <- c(5e-8, 1e-6, 1e-4, 1e-3, 0.01, 0.05, 0.1, 0.5, 1)
ct <- t(sapply(Ts, function(T) {
  s <- kp[ss[kp, "p"] < T]
  if (length(s) == 0) return(c(T = T, nSNP = 0, valid = NA, test = NA))
  pv <- as.numeric(Gva[, s, drop = FALSE] %*% ss[s, "beta"])
  pt <- as.numeric(Gte[, s, drop = FALSE] %*% ss[s, "beta"])
  c(T = T, nSNP = length(s),
    valid = incR2(pv, yva, dva), test = incR2(pt, yte, dte))
}))
round(ct, 4)
bT <- Ts[which.max(ct[, "valid"])]
c(best_T = bT, test_incR2 = ct[which.max(ct[, "valid"]), "test"])
```

```{r}
#| label: ct-plot
#| fig-cap: "문턱 T에 따른 성능 — 검증으로 고르고 검정으로 보고"
plot(log10(ct[, "T"]), ct[, "valid"], type = "b", pch = 19,
     col = "#4c72b0", ylim = range(ct[, 3:4], na.rm = TRUE),
     xlab = "log10(T)", ylab = "증가 결정계수")
lines(log10(ct[, "T"]), ct[, "test"], type = "b", pch = 19,
      col = "#c44e52")
abline(v = log10(bT), lty = 2)
legend("bottomleft", bty = "n", pch = 19, col = c("#4c72b0", "#c44e52"),
       legend = c("검증", "검정"))
```

::: {.callout-warning}
- 최적 $T$가 $5\times10^{-8}$이 아니라 **0.01** — 유의하지 않은 SNP를 많이 넣는 편이 나음
- 발견(discovery)의 기준과 예측(prediction)의 기준이 다르다는 뜻
- C+T의 약점: LD로 묶인 SNP를 **버리기만 함**. 그 정보를 쓰지 못함
:::

## 4. 방법 2 — 요약통계 기반 Lasso (lassosum)

### 4.1 목적함수

- 5-II의 Lasso를 표준화 척도로 다시 쓰면 (상수항 제외)

$$\|\mathbf{y} - \mathbf{X}\boldsymbol\beta\|^2 / n
\;\propto\; \boldsymbol\beta^T\mathbf{R}\boldsymbol\beta
- 2\boldsymbol\beta^T\mathbf{r} + \text{const},
\qquad
\mathbf{R} = \frac{\mathbf{X}^T\mathbf{X}}{n},\quad
\mathbf{r} = \frac{\mathbf{X}^T\mathbf{y}}{n}$$

::: {.callout-important}
- **개체 자료 $\mathbf{X}$, $\mathbf{y}$는 $\mathbf{R}$과 $\mathbf{r}$을 통해서만 들어옴**
- $\mathbf{r}$ — 요약통계에서 복원 (§2.1)
- $\mathbf{R}$ — 같은 조상 집단의 **참조패널**에서 계산 (1000 Genomes 등)
- → 개체 자료 없이 Lasso를 풀 수 있음
:::

- lassosum (Mak et al. 2017)의 목적함수

$$f(\boldsymbol\beta) = (1-s)\,\boldsymbol\beta^T\mathbf{R}\boldsymbol\beta
- 2\,\boldsymbol\beta^T\mathbf{r}
+ s\,\|\boldsymbol\beta\|_2^2
+ 2\lambda\|\boldsymbol\beta\|_1$$

| 모수 | 역할 |
|---|---|
| $\lambda$ | Lasso 벌점 — 희소성 |
| $s \in [0,1)$ | $\mathbf{R}$을 $(1-s)\mathbf{R} + s\mathbf{I}$로 당김 |

- $s$가 필요한 이유
  - 참조패널의 $\mathbf{R}$은 표본 추정치라 **잡음이 있고 양정부호가 아닐 수 있음**
  - $s\mathbf{I}$를 섞으면 안정화됨 (Ridge를 조금 섞는 것과 같음)
  - $s = 0$이면 순수 Lasso, $s \to 1$이면 SNP를 독립으로 취급

### 4.2 좌표하강 갱신식

- $\beta_j$에 대해 미분하면 ($R_{jj} = 1$이므로)

$$\beta_j \leftarrow
S\Bigl( r_j - (1-s)\sum_{k \ne j} R_{jk}\beta_k,\ \lambda \Bigr),
\qquad
S(z, \lambda) = \mathrm{sign}(z)(\lvert z\rvert - \lambda)_+$$

- 5-II의 연성임계가 그대로 나옴
- 블록 대각이면 **블록 안에서만** 합을 구하면 됨 → $p$가 수백만이어도 계산 가능

```{r}
#| label: lassosum-impl
soft <- function(z, l) sign(z) * pmax(abs(z) - l, 0)

## 참조패널의 블록별 LD 행렬 (여기서는 훈련자료로 대신함)
Rl <- lapply(ixl, function(ix) cor(Xs[, ix, drop = FALSE]))

lassosum <- function(r, lambda, s = 0.2, iter = 100, tol = 1e-7) {
  b <- numeric(length(r))
  for (it in 1:iter) {
    old <- b
    for (k in seq_along(ixl)) {
      ix <- ixl[[k]]; R <- Rl[[k]]; bb <- b[ix]
      for (j in seq_along(ix)) {
        bb[j] <- soft(r[ix[j]] - (1 - s) * (sum(R[j, ] * bb) - bb[j]),
                      lambda)
      }
      b[ix] <- bb
    }
    if (max(abs(b - old)) < tol) break
  }
  b
}
```

::: {.callout-warning}
## 참조패널에 대한 주의
- 원칙적으로 $\mathbf{R}$은 **discovery 코호트와 독립인 외부 패널**에서 계산해야 함
- 이 장에서는 자료가 작아 훈련자료로 대신함 — 실제로는 1000 Genomes 등을 씀
- 참조패널의 조상이 GWAS 집단과 다르면 PRS 성능이 크게 떨어짐
  (PRS의 인종 간 이식성 문제)
:::

### 4.3 구현이 맞는지 확인 — 한 블록에서 glmnet과 대조

```{r}
#| label: verify-one-block
ix  <- ixl[["1"]]                       # 블록 1만
R1  <- cor(Xs[, ix]); r1 <- r_summary[ix]; lam <- 0.03
b <- numeric(length(ix))
for (it in 1:2000) {
  old <- b
  for (j in seq_along(ix)) b[j] <- soft(r1[j] - (sum(R1[j, ] * b) - b[j]),
                                        lam)
  if (max(abs(b - old)) < 1e-12) break
}
g1 <- as.numeric(coef(glmnet(Xs[, ix], ys, alpha = 1, lambda = lam,
                             standardize = FALSE, intercept = FALSE,
                             thresh = 1e-16)))[-1]
c(iterations = it, max_abs_diff = max(abs(b - g1)))
round(rbind(lassosum = b[1:8], glmnet = g1[1:8]), 6)
```

::: {.callout-important}
- 한 블록 안에서 $s = 0$으로 풀면 **개체 자료를 쓴 `glmnet`과 소수점 아래까지 일치**
- 요약통계만 썼는데 같은 답이 나옴 — 이것이 lassosum의 요점
- 전체 유전체에서는 블록 간 LD를 0으로 **근사**하므로 완전히 같지는 않음
:::

### 4.4 조율모수 선택

```{r}
#| label: lassosum-grid
grid <- expand.grid(s = c(0.2, 0.5, 0.9),
                    lambda = c(0.02, 0.03, 0.045, 0.06, 0.08, 0.10))
res <- t(apply(grid, 1, function(g) {
  b <- lassosum(r_summary, g[["lambda"]], g[["s"]])
  c(s = g[["s"]], lambda = g[["lambda"]], nSNP = sum(b != 0),
    valid = incR2(as.numeric(Xva %*% b), yva, dva),
    test  = incR2(as.numeric(Xte %*% b), yte, dte))
}))
round(res, 4)
bi <- which.max(res[, "valid"])
round(res[bi, ], 4)
```

```{r}
#| label: lassosum-plot
#| fig-cap: "lassosum 조율 — 검증자료 기준"
sv <- unique(res[, "s"])
plot(NA, xlim = range(res[, "lambda"]), ylim = range(res[, "valid"]),
     xlab = "lambda", ylab = "검증 증가 결정계수")
for (i in seq_along(sv)) {
  z <- res[res[, "s"] == sv[i], ]
  lines(z[, "lambda"], z[, "valid"], type = "b", pch = 19,
        col = c("#4c72b0", "#dd8452", "#55a868")[i])
}
legend("bottomleft", bty = "n", pch = 19, lty = 1,
       col = c("#4c72b0", "#dd8452", "#55a868"),
       legend = paste("s =", sv))
```

- $s$가 작을수록(LD를 충실히 반영할수록) 좋음
- $\lambda = 0.06$에서 SNP 143개 → 검정 증가 $R^2$ **0.230**

## 5. 방법 3 — 개체 수준 Lasso (상한선)

```{r}
#| label: individual-lasso
set.seed(1)
cvl <- cv.glmnet(Xs, ys, alpha = 1, nfolds = 10, standardize = FALSE)
ind <- t(sapply(c("lambda.min", "lambda.1se"), function(s) {
  b <- as.numeric(coef(cvl, s = s))[-1]
  c(lambda = cvl[[s]], nSNP = sum(b != 0),
    valid = incR2(as.numeric(Xva %*% b), yva, dva),
    test  = incR2(as.numeric(Xte %*% b), yte, dte))
}))
round(ind, 4)
```

- 개체 유전형을 전부 쓸 수 있을 때가 **상한선**

## 6. Findings

```{r}
#| label: final-table
best_ct <- ct[which.max(ct[, "valid"]), ]
best_ls <- res[bi, ]
final <- rbind(
  `C+T`             = c(best_ct["nSNP"], best_ct["test"]),
  `lassosum`        = c(best_ls["nSNP"], best_ls["test"]),
  `Lasso (개체자료)` = c(ind["lambda.min", "nSNP"],
                      ind["lambda.min", "test"]))
colnames(final) <- c("nSNP", "test_incR2")
round(final, 4)
c(true_h2 = 0.385)
```

::: {.callout-important}
## 결론

| 방법 | 필요한 자료 | SNP 수 | 검정 증가 $R^2$ | $h^2$ 대비 |
|---|---|---|---|---|
| C+T ($T = 0.01$) | 요약통계 | 45 | 0.171 | 44% |
| **lassosum** ($s=0.2,\ \lambda=0.06$) | **요약통계** | 143 | **0.230** | 60% |
| Lasso | 개체 유전형 | 163 | 0.274 | 71% |
| (참 유전율) | — | — | 0.385 | 100% |

- **lassosum이 C+T를 확실히 이김** — LD를 버리는 대신 모형에 넣기 때문
- 요약통계만으로 개체 자료 성능의 **84%**(0.230/0.274)를 회수
- 어떤 방법도 $h^2$에는 도달하지 못함
  - 훈련 표본이 1000명뿐 → 작은 효과의 SNP를 추정할 수 없음
  - PRS 성능은 **discovery GWAS의 표본크기**에 거의 전적으로 달려 있음
:::

::: {.callout-tip}
## 실제로 쓰는 도구
| 도구 | 접근 |
|---|---|
| `PRSice-2` | C+T 자동화 |
| `lassosum` (Mak et al. 2017) | 요약통계 Lasso — 이 장에서 구현한 것 |
| `bigsnpr::snp_lassosum2` | lassosum의 개선판, LDpred2와 같은 패키지 |
| `bigsnpr::snp_ldpred2_*` | 베이즈 접근 (사전분포로 희소성 부여) |
| `PRS-CS`, `SBayesR` | 연속 축소 사전분포 |

- 이 장에서 쓴 LD 블록은 참값을 알고 있었지만, 실제로는 참조패널에서 추정함
  (예: Berisa-Pickrell 블록, 또는 슬라이딩 윈도)
:::

::: {.callout-warning}
## PRS를 해석할 때
- PRS의 계수는 **인과 효과가 아님** — LD를 통한 연관의 합
- 집단이 다르면 LD 구조도 다름 → **다른 조상 집단에 그대로 쓰면 성능이 급락**
- 개인 수준 위험 예측에는 아직 $R^2$가 낮음. 집단 층화나 연구 도구로서의 가치가 큼
- Part 3-IV/V의 교훈이 그대로 적용됨: 유의성 $\ne$ 예측력
:::

::: {.callout-note}
## Part 5 정리

| | 5-I | 5-II | 5-III |
|---|---|---|---|
| 접근 | 부분집합 탐색 | 계수 축소 | 요약통계 활용 |
| 도구 | `leaps`, `step` | `glmnet` | 직접 구현 |
| 한계 | $2^p$, 불안정, 선택편향 | 개체 자료 필요 | 참조패널 의존 |

- 다음 Part 6은 회귀의 **가정이 깨질 때** — 등분산·독립성 위배, 비선형
:::
