---
title: "5-III. Case Study: Polygenic Risk Score"
description: "GWAS 요약통계로 다유전자 위험점수 만들기 — C+T, Lasso, 그리고 lassosum 직접 구현"
author: "Eunji Ha"
date: today
format:
  html:
    include-in-header:
      text: |
        <meta name="ai-title" content="5-III. 사례연구: 다유전자 위험점수(PRS)">
        <meta name="ai-context" content="
        PRS 구축을 훈련 1000명, 검증 247명, 검정 247명으로 나누어 실습합니다.
        Y와 SNP를 훈련 공변량에 잔차화하고 같은 변환을 검증·검정에 적용합니다.
        공변량 자유도를 반영한 t 통계량으로 부분상관을 복원해 C+T와 lassosum을 구성합니다.
        조율은 검증자료로만 하며 검정자료에서는 세 최종 모형을 한 번씩 평가합니다.
        성능은 고정된 예측식의 ΔR2이며 검정자료에서 PRS·공변량 계수를 재적합하지 않습니다. 수치는 본문 표를 참조합니다.
        ">
---

::: {.callout-note collapse="true"}
## 원자료
- `5-III. (Model selection) Data Analysis Example.docx`
- 원자료의 응급실 의료비(ED Healthcare Costs) 사례를 **PRS 구축**으로 교체
- 데이터: `data/gwas_geno_wide.csv.gz`, `data/gwas_tc.csv`, `data/gwas_geno_truth.csv`
:::

```{r}
#| label: setup
#| include: false
library(glmnet)
G   <- as.matrix(read.csv(gzfile("data/gwas_geno_wide.csv.gz"),
                          row.names = 1))
tru <- read.csv("data/gwas_geno_truth.csv", row.names = 1)
ph  <- read.csv("data/gwas_tc.csv")
co  <- read.csv("data/gwas_cohort.csv")
keep <- co$fh_carrier == 0
G <- G[keep, ]; y <- ph$tc[keep]; co <- co[keep, ]
set.seed(7); idx <- sample(nrow(G), 1000)
rest <- setdiff(seq_len(nrow(G)), idx)
set.seed(8); va <- sample(rest, 247); te <- setdiff(rest, va)
Gtr <- G[idx, ]; Gva <- G[va, ]; Gte <- G[te, ]
dtr <- co[idx, ]; dva <- co[va, ]; dte <- co[te, ]
ytr <- y[idx];   yva <- y[va];   yte <- y[te]
mc  <- lm(ytr ~ age + sex + bmi + PC1, data = dtr)
rtr <- resid(mc)
## Y와 모든 SNP를 같은 공변량에 회귀 (훈련자료에서만 추정)
C_tr <- model.matrix(~ age + sex + bmi + PC1, data = dtr)
C_te <- model.matrix(~ age + sex + bmi + PC1, data = dte)
B_g <- qr.coef(qr(C_tr), Gtr)
Gtr <- Gtr - C_tr %*% B_g
Gte <- Gte - C_te %*% B_g
C_va <- model.matrix(~ age + sex + bmi + PC1, data = dva)
Gva <- Gva - C_va %*% B_g
```

## 1. Introduction

### 1.1 다유전자 위험점수란

$$PRS_i = \sum_{j=1}^{p} w_j\, g_{ij}$$

- $g_{ij}$ — 개인 $i$의 SNP $j$ 유전형 (0/1/2)
- $w_j$ — 가중치. **이것을 어떻게 정하느냐가 방법의 차이**
- 3-IV/V에서 만든 PRS는 SNP 10개짜리 장난감이었음. 여기서는 2000개

### 1.2 실제 GWAS의 결정적 제약

::: {.callout-important}
- 개체 수준 유전형은 **개인정보** → 공개되지 않음
- 공개되는 것은 **요약통계** — SNP마다 (효과크기, 표준오차, p값, 표본크기)
- 따라서 PRS 방법은 대부분 **요약통계만으로 작동해야 함**
- 5-II의 `glmnet`은 $\mathbf{X}$ 전체를 요구함 → 그대로는 못 씀
:::

- 이 장에서 하는 일
  1. 훈련자료로 GWAS를 돌려 **요약통계를 만든다** (이후 개체자료는 없다고 친다)
  2. 요약통계만으로 PRS를 만든다 — C+T, 그리고 lassosum
  3. 개체자료를 다 쓴 Lasso와 비교해 **얼마나 손해인지** 본다

### 1.3 설계 — 자료를 셋으로 나눈다

| 집합 | 크기 | 역할 |
|---|---|---|
| Training | 1000 | GWAS 요약통계 생성 |
| **Validation** | 247 | 조율모수($T$, $\lambda$, $s$) 선택 |
| Test | 247 | 최종 성능 보고 (한 번만 씀) |

::: {.callout-warning}
- 5-I에서 본 선택편향 때문에 **조율과 평가를 같은 자료로 하면 안 됨**
- 검정자료는 마지막에 한 번만 건드림
:::

```{r}
#| label: split
G   <- as.matrix(read.csv(gzfile("data/gwas_geno_wide.csv.gz"),
                          row.names = 1))
tru <- read.csv("data/gwas_geno_truth.csv", row.names = 1)
ph  <- read.csv("data/gwas_tc.csv")
co  <- read.csv("data/gwas_cohort.csv")
keep <- co$fh_carrier == 0
G <- G[keep, ]; y <- ph$tc[keep]; co <- co[keep, ]

set.seed(7); idx  <- sample(nrow(G), 1000)
rest <- setdiff(seq_len(nrow(G)), idx)
set.seed(8); va <- sample(rest, 247); te <- setdiff(rest, va)
c(train = length(idx), valid = length(va), test = length(te))

Gtr <- G[idx, ]; Gva <- G[va, ]; Gte <- G[te, ]
dtr <- co[idx, ]; dva <- co[va, ]; dte <- co[te, ]
ytr <- y[idx];   yva <- y[va];   yte <- y[te]
mc  <- lm(ytr ~ age + sex + bmi + PC1, data = dtr)
rtr <- resid(mc)
## Y와 모든 SNP를 같은 공변량에 회귀 (훈련자료에서만 추정)
C_tr <- model.matrix(~ age + sex + bmi + PC1, data = dtr)
C_te <- model.matrix(~ age + sex + bmi + PC1, data = dte)
B_g <- qr.coef(qr(C_tr), Gtr)
Gtr <- Gtr - C_tr %*% B_g
Gte <- Gte - C_te %*% B_g
C_va <- model.matrix(~ age + sex + bmi + PC1, data = dva)
Gva <- Gva - C_va %*% B_g
```

```{r}
#| label: metric
## 공변량 기준모형과 SNP 예측 모두 훈련자료에서 고정
## p는 원단위의 추가 예측값. 평가자료에서는 어떤 계수도 재적합하지 않음
incR2 <- function(p, yy, dd) {
  base <- as.numeric(predict(mc, newdata = dd))
  (sum((yy - base)^2) - sum((yy - base - p)^2)) /
    sum((yy - mean(yy))^2)
}
```

- **Y와 SNP 양쪽**을 훈련 공변량으로 잔차화하고, 검증·검정에는 같은 계수를 적용함
- $\Delta R^2 = (SSE_{base} - SSE_{full})/SST$는 **고정된 모형의 예측 개선량**이며 음수도 가능함
- 평가자료에서 `lm(Y ~ PRS + 공변량)`을 다시 적합해 얻는 추가 설명력과는 다름

## 2. GWAS 요약통계 만들기

```{r}
#| label: gwas
N <- nrow(Gtr)
df_gwas <- N - ncol(C_tr) - 1
ss <- t(apply(Gtr, 2, function(g) {
  fit <- lm(rtr ~ g)
  beta <- unname(coef(fit)[2])
  if (is.na(beta)) return(c(0, 1, 0, 1))
  se <- sqrt(sum(resid(fit)^2) / df_gwas / sum((g - mean(g))^2))
  tval <- beta / se
  c(beta, se, tval, 2 * pt(abs(tval), df_gwas, lower.tail = FALSE))
}))
colnames(ss) <- c("beta", "se", "t", "p")
head(round(ss[order(ss[, "p"])[1:6], ], 4))
c(genomewide = sum(ss[, "p"] < 5e-8),
  bonferroni = sum(ss[, "p"] < 0.05 / ncol(Gtr)))
```

```{r}
#| label: manhattan-qq
#| fig-cap: "Manhattan plot과 QQ plot"
#| fig-width: 9
#| fig-height: 4
op <- par(mfrow = c(1, 2), mar = c(4, 4, 2, 1))
plot(-log10(ss[, "p"]), pch = 20, cex = 0.5,
     col = ifelse(tru$is_causal == 1, "#c44e52", "#999999"),
     xlab = "SNP 순서", ylab = "-log10(p)", main = "Manhattan")
abline(h = -log10(0.05 / ncol(Gtr)), lty = 2)
legend("topleft", bty = "n", pch = 20, col = c("#c44e52", "#999999"),
       legend = c("참 인과", "귀무"))

obs <- sort(-log10(ss[, "p"]))
exp_ <- sort(-log10(ppoints(nrow(ss))))
plot(exp_, obs, pch = 20, cex = 0.5, col = "#4c72b0",
     xlab = "기대 -log10(p)", ylab = "관측 -log10(p)", main = "QQ")
abline(0, 1, col = "red")
chisq <- qchisq(ss[, "p"], 1, lower.tail = FALSE)
c(lambda_GC = median(chisq) / qchisq(0.5, 1))
```

- $\lambda_{GC}$가 1보다 조금 큼 → 전반적 팽창은 없고 실제 신호가 있다는 뜻
- 유의한 SNP는 소수지만, PRS는 **유의하지 않은 SNP까지 모아** 쓴다

### 2.1 요약통계만으로 상관계수 복원하기

- 벌점회귀에 필요한 것은 표준화 상관 $r_j = \mathrm{cor}(x_j, y)$
- 이 선형 GWAS에서는 **t 통계량과 잔차 자유도**로 잔차 간 상관(부분상관)을 정확히 복원함

$$r_j = \frac{t_j}{\sqrt{df + t_j^2}},\qquad df=N-\mathrm{rank}(C)-1$$

```{r}
#| label: r-from-summary
Xs <- scale(Gtr)
ys <- as.numeric(scale(rtr))

r_individual <- as.numeric(crossprod(Xs, ys) / (N - 1))
r_summary    <- ss[, "t"] / sqrt(df_gwas + ss[, "t"]^2)
c(correlation = cor(r_individual, r_summary),
  max_abs_diff = max(abs(r_individual - r_summary)))
```

::: {.callout-important}
- 최대 차이: `r format(max(abs(r_individual - r_summary)), scientific = TRUE, digits = 3)`
- `scale()`은 표본 SD를 사용하므로 상관 계산의 분모는 $N-1$임. Z 통계량만 공개되면 자유도를 반영한 이 식과 구분해 근사해야 함
- → **개체 유전형 없이도 회귀에 필요한 정보를 얻을 수 있음**
- 이것이 요약통계 기반 방법이 성립하는 근거
:::

```{r}
#| label: scaling
ctr <- attr(Xs, "scaled:center"); sdv <- attr(Xs, "scaled:scale")
Xva <- scale(Gva, center = ctr, scale = sdv)
Xte <- scale(Gte, center = ctr, scale = sdv)
```

## 3. 방법 1 — C+T (Clumping and Thresholding)

- GWAS PRS의 오랜 표준
  1. **Clumping** — p값이 가장 작은 SNP를 남기고, 그것과 $r^2 > 0.1$인 이웃을 버림
  2. **Thresholding** — p값이 $T$보다 작은 SNP만 남김
  3. 가중치는 한계 효과크기 $\hat\beta_j$를 그대로 씀

```{r}
#| label: clumping
ixl <- split(seq_len(ncol(Gtr)), tru$block)   # LD 블록
clump <- function(r2thr = 0.1) {
  ord <- order(ss[, "p"])
  banned <- rep(FALSE, ncol(Gtr)); kept <- c()
  for (j in ord) {
    if (banned[j]) next
    kept <- c(kept, j)
    ix <- ixl[[as.character(tru$block[j])]]
    banned[ix[cor(Xs[, j], Xs[, ix])^2 > r2thr]] <- TRUE
    banned[j] <- TRUE
  }
  kept
}
kp <- clump()
c(before = ncol(Gtr), after_clumping = length(kp))
```

```{r}
#| label: thresholding
Ts <- c(5e-8, 1e-6, 1e-4, 1e-3, 0.01, 0.05, 0.1, 0.5, 1)
ct <- t(sapply(Ts, function(T) {
  s <- kp[ss[kp, "p"] < T]
  if (length(s) == 0) return(c(T = T, nSNP = 0, valid = NA))
  pv <- as.numeric(Gva[, s, drop = FALSE] %*% ss[s, "beta"])
  c(T = T, nSNP = length(s),
    valid = incR2(pv, yva, dva))
}))
round(ct, 4)
bT <- Ts[which.max(ct[, "valid"])]
c(best_T = bT, valid_incR2 = max(ct[, "valid"], na.rm = TRUE))
```

```{r}
#| label: ct-plot
#| fig-cap: "문턱 T는 검증자료로 선택; 검정자료는 최종 표에서만 평가"
plot(log10(ct[, "T"]), ct[, "valid"], type = "b", pch = 19,
     col = "#4c72b0", xlab = "log10(T)", ylab = "검증 예측 ΔR²")
abline(v = log10(bT), lty = 2)
```

::: {.callout-warning}
- 검증으로 고른 문턱은 **`r bT`**. 발견 유의수준과 예측에 유리한 문턱은 다를 수 있음
- 발견(discovery)의 기준과 예측(prediction)의 기준이 다르다는 뜻
- C+T의 약점: LD로 묶인 SNP를 **버리기만 함**. 그 정보를 쓰지 못함
:::

## 4. 방법 2 — 요약통계 기반 Lasso (lassosum)

### 4.1 목적함수

- 5-II의 Lasso를 표준화 척도로 다시 쓰면 (상수항 제외)

$$\|\mathbf{y} - \mathbf{X}\boldsymbol\beta\|^2 / (n-1)
= \boldsymbol\beta^T\mathbf{R}\boldsymbol\beta
- 2\boldsymbol\beta^T\mathbf{r} + \text{const},
\qquad
\mathbf{R} = \frac{\mathbf{X}^T\mathbf{X}}{n-1},\quad
\mathbf{r} = \frac{\mathbf{X}^T\mathbf{y}}{n-1}$$

- 여기서는 표본 SD로 표준화했으므로 $R$의 대각이 1인 **상관행렬 척도**를 씀
- `glmnet`의 $1/n$ 손실과 대조할 때는 같은 목적함수가 되도록 $\lambda$도 $(n-1)/n$배 함

::: {.callout-important}
- **개체 자료 $\mathbf{X}$, $\mathbf{y}$는 $\mathbf{R}$과 $\mathbf{r}$을 통해서만 들어옴**
- $\mathbf{r}$ — 요약통계에서 복원 (§2.1)
- $\mathbf{R}$ — 같은 조상 집단의 **참조패널**에서 계산 (1000 Genomes 등)
- → 개체 자료 없이 Lasso를 풀 수 있음
:::

- lassosum (Mak et al. 2017)의 목적함수

$$f(\boldsymbol\beta) = (1-s)\,\boldsymbol\beta^T\mathbf{R}\boldsymbol\beta
- 2\,\boldsymbol\beta^T\mathbf{r}
+ s\,\|\boldsymbol\beta\|_2^2
+ 2\lambda\|\boldsymbol\beta\|_1$$

| 모수 | 역할 |
|---|---|
| $\lambda$ | Lasso 벌점 — 희소성 |
| $s \in [0,1)$ | $\mathbf{R}$을 $(1-s)\mathbf{R} + s\mathbf{I}$로 당김 |

- $s$가 필요한 이유
  - 참조패널의 $\mathbf{R}$은 표본 추정치라 **잡음이 있고 양정부호가 아닐 수 있음**
  - $s\mathbf{I}$를 섞으면 안정화됨 (Ridge를 조금 섞는 것과 같음)
  - $s = 0$이면 순수 Lasso, $s \to 1$이면 SNP를 독립으로 취급

### 4.2 좌표하강 갱신식

- $\beta_j$에 대해 미분하면 ($R_{jj} = 1$이므로)

$$\beta_j \leftarrow
S\Bigl( r_j - (1-s)\sum_{k \ne j} R_{jk}\beta_k,\ \lambda \Bigr),
\qquad
S(z, \lambda) = \mathrm{sign}(z)(\lvert z\rvert - \lambda)_+$$

- 5-II의 연성임계가 그대로 나옴
- 블록 대각이면 **블록 안에서만** 합을 구하면 됨 → $p$가 수백만이어도 계산 가능

```{r}
#| label: lassosum-impl
soft <- function(z, l) sign(z) * pmax(abs(z) - l, 0)

## 참조패널의 블록별 LD 행렬 (여기서는 훈련자료로 대신함)
Rl <- lapply(ixl, function(ix) cor(Xs[, ix, drop = FALSE]))

lassosum <- function(r, lambda, s = 0.2, iter = 100, tol = 1e-7) {
  b <- numeric(length(r))
  for (it in 1:iter) {
    old <- b
    for (k in seq_along(ixl)) {
      ix <- ixl[[k]]; R <- Rl[[k]]; bb <- b[ix]
      for (j in seq_along(ix)) {
        bb[j] <- soft(r[ix[j]] - (1 - s) * (sum(R[j, ] * bb) - bb[j]),
                      lambda)
      }
      b[ix] <- bb
    }
    if (max(abs(b - old)) < tol) break
  }
  b
}
```

::: {.callout-warning}
## 참조패널에 대한 주의
- 원칙적으로 $\mathbf{R}$은 **discovery 코호트와 독립인 외부 패널**에서 계산해야 함
- 이 장에서는 자료가 작아 훈련자료로 대신함 — 실제로는 1000 Genomes 등을 씀
- 참조패널의 조상이 GWAS 집단과 다르면 PRS 성능이 크게 떨어짐
  (PRS의 인종 간 이식성 문제)
:::

### 4.3 구현이 맞는지 확인 — 한 블록에서 glmnet과 대조

```{r}
#| label: verify-one-block
## cor()의 N-1 척도를 glmnet의 1/N 손실에 맞춰 lambda도 (N-1)/N배 함
ix  <- ixl[["1"]]                       # 블록 1만
R1  <- cor(Xs[, ix]); r1 <- r_summary[ix]; lam <- 0.03
b <- numeric(length(ix))
for (it in 1:2000) {
  old <- b
  for (j in seq_along(ix)) b[j] <- soft(r1[j] - (sum(R1[j, ] * b) - b[j]),
                                        lam)
  if (max(abs(b - old)) < 1e-12) break
}
g1 <- as.numeric(coef(glmnet(Xs[, ix], ys, alpha = 1, lambda = lam * (N - 1) / N,
                             standardize = FALSE, intercept = FALSE,
                             thresh = 1e-16)))[-1]
c(iterations = it, max_abs_diff = max(abs(b - g1)))
round(rbind(lassosum = b[1:8], glmnet = g1[1:8]), 6)
```

::: {.callout-important}
- 한 블록 안에서 $s = 0$으로 풀면 **개체 자료를 쓴 `glmnet`과 소수점 아래까지 일치**
- 요약통계만 썼는데 같은 답이 나옴 — 이것이 lassosum의 요점
- 전체 유전체에서는 블록 간 LD를 0으로 **근사**하므로 완전히 같지는 않음
:::

### 4.4 조율모수 선택

```{r}
#| label: lassosum-grid
grid <- expand.grid(s = c(0.2, 0.5, 0.9),
                    lambda = c(0.02, 0.03, 0.045, 0.06, 0.08, 0.10))
res <- t(apply(grid, 1, function(g) {
  b <- lassosum(r_summary, g[["lambda"]], g[["s"]])
  c(s = g[["s"]], lambda = g[["lambda"]], nSNP = sum(b != 0),
    valid = incR2(mean(rtr) + sd(rtr) * as.numeric(Xva %*% b), yva, dva))
}))
round(res, 4)
bi <- which.max(res[, "valid"])
round(res[bi, ], 4)
```

```{r}
#| label: lassosum-plot
#| fig-cap: "lassosum 조율 — 검증자료 기준"
sv <- unique(res[, "s"])
plot(NA, xlim = range(res[, "lambda"]), ylim = range(res[, "valid"]),
     xlab = "lambda", ylab = "검증 증가 결정계수")
for (i in seq_along(sv)) {
  z <- res[res[, "s"] == sv[i], ]
  lines(z[, "lambda"], z[, "valid"], type = "b", pch = 19,
        col = c("#4c72b0", "#dd8452", "#55a868")[i])
}
legend("bottomleft", bty = "n", pch = 19, lty = 1,
       col = c("#4c72b0", "#dd8452", "#55a868"),
       legend = paste("s =", sv))
```

- 검증으로 고른 값: $s =$ `r res[bi, "s"]`, $\lambda =$ `r res[bi, "lambda"]`, SNP `r res[bi, "nSNP"]`개
- 검정 성능은 아래 최종 표에서 한 번 평가함

## 5. 방법 3 — 개체 수준 Lasso (비교 기준)

```{r}
#| label: individual-lasso
set.seed(1)
cvl <- cv.glmnet(Xs, ys, alpha = 1, nfolds = 10, standardize = FALSE)
ind <- t(sapply(c("lambda.min", "lambda.1se"), function(s) {
  b <- as.numeric(coef(cvl, s = s))[-1]
  c(lambda = cvl[[s]], nSNP = sum(b != 0),
    valid = incR2(mean(rtr) + sd(rtr) * as.numeric(Xva %*% b), yva, dva))
}))
round(ind, 4)
```

- 개체자료 Lasso는 비교 기준이며 모든 자료에서 성능 상한이 되는 것은 아님
- 이 CV는 미리 잔차화한 훈련자료에 조건부임. 전체 전처리의 CV 오차를 평가하려면 fold마다 잔차화·표준화를 재적합해야 함

## 6. Findings

```{r}
#| label: final-table
## 조율이 끝난 세 모형을 검정자료에서 각각 한 번 평가
best_ct <- ct[which.max(ct[, "valid"]), ]
best_ls <- res[bi, ]
sel_ct <- kp[ss[kp, "p"] < bT]
pred_ct <- as.numeric(Gte[, sel_ct, drop = FALSE] %*% ss[sel_ct, "beta"])
b_ls <- lassosum(r_summary, best_ls["lambda"], best_ls["s"])
pred_ls <- mean(rtr) + sd(rtr) * as.numeric(Xte %*% b_ls)
pred_ind <- mean(rtr) + sd(rtr) * as.numeric(predict(cvl, Xte, s = "lambda.min"))
final <- rbind(
  `C+T` = c(length(sel_ct), incR2(pred_ct, yte, dte)),
  lassosum = c(sum(b_ls != 0), incR2(pred_ls, yte, dte)),
  `Lasso (개체자료)` = c(ind["lambda.min", "nSNP"], incR2(pred_ind, yte, dte)))
colnames(final) <- c("nSNP", "test_incR2")
knitr::kable(final, digits = 3,
             col.names = c("SNP 수", "검정 예측 ΔR²"))
```

::: {.callout-important}
## 결론

- 위 표는 **검증자료로 조율한 뒤 고정한 예측식**을 검정자료에 적용한 결과임
- 공변량 효과, PRS 계수, 척도는 검정자료에서 다시 추정하지 않음
- 이 한 번의 분할에서 얻은 성능 차이이며 방법 간 우월성이 항상 보장되는 것은 아님
- 참 유전율 $h^2=0.385$는 생성자료의 참고값임. 공변량 조건부 예측 ΔR²를 단순히 $h^2$로 나눠 회수율로 해석하지 않음
- PRS 성능은 발견 표본크기, LD 참조패널, 유전 구조와 조상 집단 등에 영향을 받음
:::

::: {.callout-tip}
## 실제로 쓰는 도구
| 도구 | 접근 |
|---|---|
| `PRSice-2` | C+T 자동화 |
| `lassosum` (Mak et al. 2017) | 요약통계 Lasso — 이 장에서 구현한 것 |
| `bigsnpr::snp_lassosum2` | lassosum의 개선판, LDpred2와 같은 패키지 |
| `bigsnpr::snp_ldpred2_*` | 베이즈 접근 (사전분포로 희소성 부여) |
| `PRS-CS`, `SBayesR` | 연속 축소 사전분포 |

- 이 장에서 쓴 LD 블록은 참값을 알고 있었지만, 실제로는 참조패널에서 추정함
  (예: Berisa-Pickrell 블록, 또는 슬라이딩 윈도)
:::

::: {.callout-warning}
## PRS를 해석할 때
- PRS의 계수는 **인과 효과가 아님** — LD를 통한 연관의 합
- 집단이 다르면 LD 구조도 다름 → **다른 조상 집단에 그대로 쓰면 성능이 급락**
- 개인 수준 위험 예측에는 아직 $R^2$가 낮음. 집단 층화나 연구 도구로서의 가치가 큼
- Part 3-IV/V의 교훈이 그대로 적용됨: 유의성 $\ne$ 예측력
:::

::: {.callout-note}
## Part 5 정리

| | 5-I | 5-II | 5-III |
|---|---|---|---|
| 접근 | 부분집합 탐색 | 계수 축소 | 요약통계 활용 |
| 도구 | `leaps`, `step` | `glmnet` | 직접 구현 |
| 한계 | $2^p$, 불안정, 선택편향 | 개체 자료 필요 | 참조패널 의존 |

- 다음 Part 6은 회귀의 **가정이 깨질 때** — 등분산·독립성 위배, 비선형
:::
