---
title: "6-II. Other Regression Models (2): Time Series, Spatial, Mixed Effects"
description: "상관된 오차를 다루는 세 가지 확장 — 연속혈당(CGM), Visium 공간전사체, 가계 코호트 LMM — 그리고 전체 정리"
author: "Eunji Ha"
date: today
format:
  html:
    include-in-header:
      text: |
        <meta name="ai-title" content="6-II. 기타 회귀모형 (2): 시계열, 공간, 혼합효과">
        <meta name="ai-context" content="
        이 챕터는 오차의 독립성(무상관) 가정이 깨지는 세 가지 상황과 강의 전체 정리를 다룹니다.
        상관을 무시하면 유효 자유도가 표본크기보다 작은데도 크게 계산되어 신뢰구간이 너무 좁아집니다.
        시계열 예제는 연속혈당측정(CGM) 14일, 15분 간격 1344점입니다.
        추세(하루 -1.2 mg/dL), 불규칙 순환(감기), 하루 주기 계절성(식후 반응), 이분산(식후 변동 증가), 자기상관(AR(1), phi 0.8)이 모두 있습니다.
        Y_t = m_t + s_t + X_t 로 분해하며 R의 decompose()는 중심이동평균과 시각별 평균을 직접 계산한 것과 일치합니다.
        추세 기울기를 OLS로 추정하면 -1.03, 표준오차 0.083으로 95% CI가 참값 -1.2를 벗어나고,
        AR(1) 오차의 GLS는 -1.05, 표준오차 0.260(3.2배)으로 참값을 포함합니다. 1344점의 유효 표본크기는 약 149입니다.
        Prais-Winsten 변환 후 OLS가 gls()와 같은 계수를 줍니다.
        공간 예제는 Visium 유사 공간전사체 600 spot입니다. 피질 깊이에 따른 추세, 매끄러운 공간장, 백질의 큰 분산이 있습니다.
        깊이 계수는 OLS 0.122(se 0.0042)로 참값 0.10을 벗어나고, 지수 공분산 GLS는 0.125(se 0.0142)로 포함합니다.
        OLS 잔차의 Moran's I는 0.41입니다. Moran's I로 50개 유전자를 스캔하면 공간변이 유전자 10개를 모두 찾고 위양성은 0입니다.
        혼합효과 예제는 KNU-Family 300가계 x 5명(부모+자녀 3)입니다. 참 유전율은 0.5입니다.
        가계를 임의효과로 두면 ANOVA 추정량 (MSA-MSE)/5 가 REML과 정확히 같습니다.
        혈연행렬 K(부모-자녀·형제 0.5, 배우자 0)를 쓰는 LMM y = Xb + g + e, g ~ N(0, s2g K)는
        K를 고유분해해 자료를 회전하면 가중치 1/(s2g*lambda + s2e)인 WLS가 됩니다(GEMMA·FaST-LMM의 방법).
        REML로 추정한 유전율은 0.46입니다. 귀무 SNP 1000개를 OLS로 검정하면 lambda_GC 1.52로 팽창하고,
        혈연 LMM으로 검정하면 1.07로 교정됩니다.
        마지막으로 단순회귀부터 GAM·혼합효과까지 모든 모형을 자료·가정·추정법 기준으로 정리합니다.
        ">
---

::: {.callout-note collapse="true"}
## 원자료
- `6-II. (others) time series, spatial, mixed effect.docx`
- 원자료의 예제를 생물학 자료로 교체

| 원자료 | 이 장 |
|---|---|
| GDP, IBM 주가, S&P500 | 연속혈당측정(CGM) 14일 |
| 응급실 이용률 지도, fMRI | Visium 유사 공간전사체 |
| 혈압약 반복측정, 의료기관 | KNU-Family 가계 코호트 (혈연 LMM) |

- 데이터: `data/cgm_glucose.csv`, `data/visium_spots.csv`, `data/visium_truth.csv`,
  `data/family_cohort.csv`, `data/family_geno.csv.gz`
- 생성 스크립트: `data-raw/simulate_part6_2.R` (`set.seed(20260922)`)
:::

::: {.callout-important collapse="true"}
## 이 장의 실습 자료 — 참값

| 자료 | 크기 | 생성 모형 |
|---|---|---|
| `cgm_glucose.csv` | 14일 × 96점 = 1344 | 추세 + 순환 + 하루 주기 + AR(1) |
| `visium_spots.csv` | 600 spot × 50 유전자 | 깊이 추세 + 가우스 공간장 + 잡음 |
| `family_cohort.csv` | 300가계 × 5명 = 1500 | 공변량 + `snp_LDLR` + 다유전자 배경 + 잡음 |
| `family_geno.csv.gz` | 1500 × 1000 | 멘델 전달된 귀무 SNP |

- CGM (15분 간격, 단위 mg/dL)
  - 추세 $m_t = 150 - 1.2\,t$ ($t$ = 일)
  - 순환: 6~8일째 감기, 7일째 +14 정점 — 주기 없음
  - 계절성: 새벽 현상 + 식후 반응 3회 (시각 ±0.4시간, 크기 ±20%가 매일 다름, 주말 1.3배)
  - 정상 성분: AR(1), $\phi = 0.8$, 혁신 SD $3(1 + \text{식후반응}/30)$ + 센서 잡음 SD 2
- Visium (육각 격자, spot 간격 1)
  - `g01` $= 1.5 + 0.10\,\text{depth} + \omega(s) + \varepsilon$,
    $\omega \sim GP(\sigma^2 = 0.30,\ \rho = 3)$, $\varepsilon$ SD 회색질 0.35 / 백질 0.6
  - `g02`~`g10` 공간변이 유전자(SVG), `g11`~`g50` 공간 패턴 없음 — `visium_truth.csv`
- KNU-Family
  - $\text{ldl} = 2.55 + 0.28\,\text{snp} + 0.013(\text{age}-55) + 0.33\,\text{sex} + 0.042(\text{bmi}-24) + g + e$
  - $\mathbf g \sim N(\mathbf 0, \sigma_g^2\mathbf K)$, $\sigma_g^2 = \sigma_e^2 = 0.19$ → $h^2 = 0.5$
  - 공변량 계수는 KNU-Lipid(3-III)와 같음
:::

```{r}
#| label: setup
#| include: false
suppressMessages({
  library(nlme); library(mgcv)
})
```

## 1. Time Series Regression

### 1.1 독립성 가정이 깨질 때 — 상관된 오차

- **Independence**: $\epsilon_1, \dots, \epsilon_n$ 서로 독립
  - 실제로 따지는 것은 대개 **무상관** 여부 — 독립성은 실험설계에서만 보장됨
- 상관이 있으면
  - 자유도 $\ne$ 표본크기 — 상관 때문에 **실제 자유도가 더 작음**
  - 추정의 변동성·불확실성이 커짐
  - 그런데 독립을 가정한 계산은 이것을 반영 못 함 → **덜 믿을 만한 추론**
- 가장 고전적인 상관 = **시간에 따른 상관**
  - 경제·금융·기후·**의료**(환자 모니터링) 등 어디서나
  - 시간 해상도(연·월·일·분·초)는 목적과 측정 자원에 따라 정함

### 1.2 시계열 자료의 특징

#### Trend

- 시간에 따른 **장기적** 증가·감소 (또는 크게 요동)

#### Seasonality

- 계절 요인의 영향 — 분기, 월, 요일, **하루 중 시각**

#### Periodicity

- 계절성이 **같은 시각에 같은 모양으로 정확히** 반복되면 주기성
- 계절 시계열을 흔히 주기적이라 부르지만 정확히 반복되지는 않음

#### Cyclical trend

- 오르내림이 있으나 **기간이 일정하지 않음**

#### Heteroskedasticity

- 시간에 따라 **변동성**이 달라짐

#### Correlation

- 양의 상관 — 이웃한 관측치가 비슷함
- 음의 상관 — 이웃한 관측치가 서로 다름

### 1.3 예제 — 연속혈당측정 (CGM)

- 원자료의 예: 미국 GDP(추세만), IBM 주가(추세 + 이분산), S&P500 분 단위 수익률
- 원자료가 언급한 **환자 모니터링**(심전도 등)이 의료의 대표 시계열
- CGM: 피하 센서가 15분(또는 5분)마다 간질액 포도당을 측정 → 2주 연속

```{r}
#| label: cgm-load
cg <- read.csv("data/cgm_glucose.csv")
dim(cg)
head(cg[, c("t", "day", "hour", "weekend", "glucose")], 3)
summary(cg$glucose)
```

```{r}
#| label: cgm-plot
#| fig-cap: "14일 CGM (위, 회색 띠 = 주말)과 첫 이틀 확대 (아래)"
#| fig-width: 9
#| fig-height: 6
op <- par(mfrow = c(2, 1), mar = c(4, 4, 1, 1))
plot(cg$day, cg$glucose, type = "n", xlab = "Day",
     ylab = "Glucose (mg/dL)")
for (d in c(5, 12)) rect(d, 0, d + 2, 400, col = "grey92", border = NA)
lines(cg$day, cg$glucose, col = "#4c72b0")
lines(cg$day, cg$true_trend, col = "#c44e52", lwd = 2, lty = 2)
z <- cg$day < 2
plot(cg$hour[z] + 24 * (cg$dayn[z] - 1), cg$glucose[z], type = "l",
     col = "#4c72b0", lwd = 2, xlab = "Hour", ylab = "Glucose (mg/dL)",
     xaxt = "n")
axis(1, at = seq(0, 48, 6))
abline(v = c(7.5, 12.5, 18.5, 31.5, 36.5, 42.5), lty = 3, col = "grey50")
par(op)
```

| 특징 | CGM에서 보이는 모습 |
|---|---|
| Trend | 식이 조절 후 2주간 서서히 감소 (빨간 점선) |
| Seasonality | 하루 주기 — 새벽 현상, 아침·점심·저녁 식후 상승 |
| Periodicity | 거의 주기적이나 식사 시각·양이 매일 달라 **정확히 반복되지는 않음** |
| Cyclical trend | 6~8일째 감기로 인한 상승 — 한 번뿐, 주기 없음 |
| Heteroskedasticity | 식후 구간의 변동이 공복 구간보다 큼, 주말 식후 반응이 큼 |
| Correlation | 15분 간격의 이웃 측정값이 매우 비슷함 (강한 양의 상관) |

### 1.4 꼭 필요할까

- 시계열 = **의존적** 자료
  - 정보가 중복됨 → 자유도 < 관측치 수
  - 자료가 확률공간의 좁은 부분에 몰림
- 의존성을 무시하면
  - 회귀모수 추정이 비효율적, 예측이 나빠짐
  - **표준오차가 비현실적으로 작음** → 너무 좁은 CI → 부적절한 추론
- AR(1) 오차에서 평균의 **유효 표본크기**

$$n_{\text{eff}} = n\,\frac{1 - \phi}{1 + \phi},
\qquad
\frac{se_{\text{true}}}{se_{\text{iid}}} \approx \sqrt{\frac{1 + \phi}{1 - \phi}}$$

```{r}
#| label: n-eff
phi <- 0.8; n <- nrow(cg)
c(n = n, n_eff = n * (1 - phi) / (1 + phi),
  se_ratio = sqrt((1 + phi) / (1 - phi)))
```

- CGM 1344점이 평균 추정에서는 **약 149개의 독립 관측치**와 같은 정보량
- 독립을 가정하면 표준오차를 약 **1/3로 과소평가**

### 1.5 기본 모형과 추정

- **Data**: $Y_t$ — 시간 $t$(분·시·일·월 …)에 대해 기록된 반응
- **Model**

$$Y_t = m_t + s_t + X_t$$

| 성분 | 의미 | 조건 |
|---|---|---|
| $m_t$ | 추세 (trend) | — |
| $s_t$ | 계절 성분, 주기 $d$가 알려짐 | $s_t = s_{t+d}$, $\sum_{j=1}^{d} s_j = 0$ |
| $X_t$ | 정상(stationary) 성분 | 시간을 옮겨도 확률분포가 변하지 않음 |

- $X_t$에는 별도의 오차항이 없음 — $X_t$ 자체가 확률과정
- **Estimation**
  1. $m_t$, $s_t$를 먼저 추정
  2. $\hat X_t = Y_t - \hat m_t - \hat s_t$ — 시간에 무관한 부분만 남김
  3. $\hat X_t$를 시계열 모형(AR, ARMA 등)으로 모형화
- 고전적 시계열 모형은 대부분 정상성을 가정 → 추세·계절을 먼저 빼야 하는 이유
- CGM: $d = 96$ (15분 × 96 = 24시간)

#### 고전적 분해

- $\hat m_t$ — 길이 $d$의 **중심이동평균** ($d$가 짝수면 양 끝에 1/2 가중)
- $\hat s_j$ — $Y_t - \hat m_t$를 **같은 시각끼리 평균** 후 합이 0이 되게 중심화

```{r}
#| label: decompose
#| fig-cap: "CGM의 고전적 분해 — 관측값, 추세(+순환), 하루 주기 계절 성분, 나머지"
#| fig-width: 9
#| fig-height: 7
yt <- ts(cg$glucose, frequency = 96)
dc <- decompose(yt)
plot(dc, col = "#4c72b0")
```

```{r}
#| label: decompose-manual
## 공식 직접 계산: 중심이동평균 + 시각별 평균 → decompose()와 비교
d  <- 96
fw <- c(0.5, rep(1, d - 1), 0.5) / d          # 짝수 주기 중심이동평균
m_hat <- as.numeric(stats::filter(cg$glucose, fw, sides = 2))
dt <- cg$glucose - m_hat
s_j <- tapply(dt, (seq_along(dt) - 1) %% d, mean, na.rm = TRUE)
s_j <- s_j - mean(s_j)                        # 합 = 0
s_hat <- rep(s_j, length.out = length(dt))
X_hat <- cg$glucose - m_hat - s_hat
c(trend = max(abs(m_hat - as.numeric(dc$trend)), na.rm = TRUE),
  seasonal = max(abs(s_hat - as.numeric(dc$seasonal))),
  random = max(abs(X_hat - as.numeric(dc$random)), na.rm = TRUE))
```

```{r}
#| label: decompose-truth
## 추정 성분 vs 참 성분
s_true <- tapply(cg$true_season, cg$t %% d, mean)
c(cor_trend = cor(m_hat, cg$true_trend + cg$true_cycle,
                  use = "complete.obs"),
  cor_season = cor(s_j, s_true - mean(s_true)))
```

- `decompose()`는 위 두 줄의 공식 그대로 — 기계 정밀도에서 일치
- $\hat m_t$는 추세와 감기 순환을 **함께** 담음 (참 추세+순환과 상관 0.91)
  - 고전적 분해는 추세와 순환을 구분하지 못함 → 흔히 "trend-cycle"이라 부름
- $\hat s_t$는 참 하루 평균 패턴과 상관 0.99

```{r}
#| label: acf
#| fig-cap: "나머지 성분의 자기상관함수 — 지수적으로 감소하는 AR(1) 모양"
#| fig-width: 6
#| fig-height: 4
Xr <- na.omit(as.numeric(dc$random))
acf(Xr, lag.max = 24, main = "", col = "#4c72b0", lwd = 3)
ar1 <- arima(Xr, order = c(1, 0, 0))
c(acf_lag1 = acf(Xr, plot = FALSE)$acf[2], phi_hat = coef(ar1)[["ar1"]],
  phi_true = 0.8)
```

- 정상 성분 $\hat X_t$의 1시차 자기상관 0.78, AR(1) 추정 $\hat\phi = 0.78$ (참 0.8)

#### 회귀 — 추세 기울기의 추론

- 질문: 식이 조절 후 **하루에 얼마씩** 혈당이 떨어지는가 (참 −1.2 mg/dL/일)
- 모형: 시각별 계절 더미 + 선형 추세

$$Y_t = \beta_0 + \beta_1\,\text{day}_t + s_{j(t)} + \epsilon_t,
\qquad \epsilon_t = \phi\,\epsilon_{t-1} + u_t$$

```{r}
#| label: trend-ols-gls
cg$slot <- factor(cg$t %% d)
ols <- lm(glucose ~ day + slot, data = cg)
gl  <- gls(glucose ~ day + slot, data = cg,
           correlation = corAR1(), method = "REML")
phi_g <- coef(gl$modelStruct$corStruct, unconstrained = FALSE)
tab <- rbind(OLS = c(summary(ols)$coef["day", 1:2], confint(ols)["day", ]),
             GLS = c(summary(gl)$tTable["day", 1:2], confint(gl)["day", ]))
round(cbind(tab, truth = -1.2), 4)
c(phi_hat = phi_g[[1]],
  se_ratio = tab["GLS", 2] / tab["OLS", 2])
```

| | 기울기 | 표준오차 | 95% CI | 참값 포함 |
|---|---|---|---|---|
| OLS (독립 가정) | −1.034 | 0.083 | (−1.196, −0.872) | **✗** |
| GLS (AR(1) 오차) | −1.055 | 0.260 | (−1.565, −0.544) | ✓ |

- 점추정은 비슷함 — 둘 다 불편
- OLS 표준오차가 **3.2배 작음** → 1.4의 공식에 $\hat\phi = 0.82$를 넣은 $\sqrt{1.82/0.18} = 3.2$와 일치
- OLS의 CI는 참값 −1.2를 벗어남 — "너무 좁은 CI"의 실제 모습

```{r}
#| label: prais-winsten
## 공식 직접 계산: Prais-Winsten 변환 후 OLS = GLS
pw <- function(z, phi) {
  c(sqrt(1 - phi^2) * z[1], z[-1] - phi * z[-length(z)])
}
Xd <- model.matrix(~ day + slot, data = cg)
Xs <- apply(Xd, 2, pw, phi = phi_g)
ys <- pw(cg$glucose, phi_g)
b_pw <- qr.coef(qr(Xs), ys)
c(beta_day_PW = b_pw[["day"]], beta_day_gls = coef(gl)[["day"]],
  max_abs_diff = max(abs(b_pw - coef(gl))))
```

- $\epsilon_t - \phi\epsilon_{t-1} = u_t$가 독립 → 자료에 같은 변환을 하면 OLS 가능
- 1.4절(WLS)의 "$\boldsymbol\Sigma^{-1/2}$로 탈상관 후 OLS"가 시계열에서는 이 변환

```{r}
#| label: false-positive-mc
## 추세가 없는 자료를 500번 생성: 기울기 검정의 1종 오류율
set.seed(2)
tstat <- function(X, y) {
  q <- qr(X); r <- qr.resid(q, y)
  s2 <- sum(r^2) / (nrow(X) - ncol(X))
  qr.coef(q, y)[2] / sqrt(s2 * chol2inv(qr.R(q))[2, 2])
}
rej <- t(replicate(500, {
  e <- as.numeric(arima.sim(list(ar = 0.8), n, sd = 3))
  y0 <- s_hat + e                                # 참 기울기 0
  t_o <- tstat(Xd, y0)
  r <- qr.resid(qr(Xd), y0)
  ph <- sum(r[-1] * r[-n]) / sum(r^2)            # 잔차 1시차 상관
  t_g <- tstat(apply(Xd, 2, pw, phi = ph), pw(y0, ph))
  c(OLS = abs(t_o) > 1.96, FGLS = abs(t_g) > 1.96)
}))
colMeans(rej)
```

- 명목 5% 검정인데 OLS는 **절반 이상**이 "유의한 추세"를 선언
- 잔차로 $\phi$를 추정해 변환한 FGLS(Cochrane–Orcutt·Prais–Winsten)는 5% 근처

```{r}
#| label: heteroskedasticity
## GLS 정규화 잔차의 SD: 식후 반응 구간(참 식후 상승 > 5) vs 그 밖
ph_meal <- cg$true_season - 8 * exp(-((cg$hour - 6) / 1.5)^2) > 5
rn <- resid(gl, type = "normalized")
round(tapply(rn, ifelse(ph_meal, "postprandial", "other"), sd), 3)
```

- 정규화 잔차 SD: 식후 1.13 vs 그 밖 0.71 → 식후 변동이 1.6배, 등분산도 깨짐
- 대응: 분산함수를 함께 모형화 (`gls(weights = varIdent(...))`) — 1장 WLS의 확장

::: {.callout-tip}
## 실제 CGM 분석에서는
- 요약지표로 축약하는 것이 표준 — 평균 혈당, **TIR**(70~180 mg/dL 비율), 변동계수(CV)
- 여러 환자의 곡선을 함께 다루면 → 시계열 + **혼합효과** (3절)
- 시계열 분석은 그 자체로 한 과목 분량 — ARIMA, 상태공간모형, 함수형 자료분석
:::

## 2. Spatial Regression

### 2.1 공간적으로 상관된 오차

- 시계열과 같은 문제: 오차가 무상관이 아님 → 회귀의 강도를 잘못 평가
- 이번에는 **공간에서의 상관** — 가까운 위치끼리 비슷함
- 사회경제·보건·**뇌영상**·이미징·이동경로·산림·환경 등
- 원자료의 예
  - 지역별 1차 의료기관까지의 거리, 응급실 이용률 — 이웃 지역이 비슷함
  - 감염병 발생 위치 (Zika), fMRI 뇌 활성, 들소의 이동 궤적

### 2.2 공간 자료의 특징

#### Trend

- 공간에 따른 **장거리** 증가·감소

#### Smoothness

- 거리가 멀어질수록 **조금씩** 달라짐 — 가까우면 비슷함
- 공간 과정에서 주기성·계절성은 드묾

#### Heteroskedasticity

- 공간에 따라 변동성이 다름 (예: 도시보다 농촌의 변동이 큼)

- 그 밖의 고려사항

| 구분 | 내용 | 예 |
|---|---|---|
| 연속 vs 이산 | 위치마다 수치 / 있다·없다 / 카운트 | 접근성 지표 vs 발병 위치(점과정) |
| 정규 vs 불규칙 격자 | 격자(lattice) / 크기·모양이 제각각인 구역 | 영상 픽셀 vs 행정구역 |

### 2.3 예제 — 공간전사체

- 원자료의 예(응급실 이용 지도, fMRI)를 **공간전사체**로 교체
- Visium: 조직 절편 위 **육각 격자**의 spot(지름 55 µm, 중심 간격 100 µm)마다 전사체 측정

| 원자료 개념 | Visium |
|---|---|
| 위치 $s$ | spot 좌표 |
| 격자 | **정규** 격자 (육각) — fMRI 복셀과 같은 부류 |
| 반응 | 유전자 발현 (정규화 log 발현 → 연속) |
| Trend | 피질 층(layer)에 따른 깊이 경사 |
| Smoothness | 이웃 spot의 세포 구성이 비슷함 |
| Heteroskedasticity | 백질·회색질의 세포 밀도 차이 |

- 대비: MERFISH·Xenium은 세포·전사체 하나하나의 좌표 → **불규칙 격자, 점과정**

```{r}
#| label: vis-load
vs <- read.csv("data/visium_spots.csv")
vt <- read.csv("data/visium_truth.csv")
dim(vs)
table(vs$region)
head(vt, 3)
```

```{r}
#| label: vis-map
#| fig-cap: "절편 위 g01 발현 (왼쪽)과 영역 (오른쪽) — 아래로 갈수록 깊음"
#| fig-width: 9
#| fig-height: 4.5
pal <- function(z, k = 50) {
  hcl.colors(k, "viridis")[cut(z, k, labels = FALSE)]
}
op <- par(mfrow = c(1, 2), mar = c(1, 1, 2, 1))
plot(vs$x, -vs$y, col = pal(vs$g01), pch = 16, cex = 1.3, asp = 1,
     axes = FALSE, xlab = "", ylab = "", main = "g01 expression")
plot(vs$x, -vs$y, pch = 16, cex = 1.3, asp = 1, axes = FALSE,
     col = ifelse(vs$region == "WM", "#dd8452", "#4c72b0"),
     xlab = "", ylab = "", main = "Gray matter / White matter")
par(op)
```

- 깊이 방향 경사(trend) 위에 **덩어리진 패턴**(smoothness)이 얹혀 있음

```{r}
#| label: vis-ols
ols_s <- lm(g01 ~ depth, data = vs)
summary(ols_s)$coef
```

#### 잔차의 공간상관 — Moran's I

$$I = \frac{n}{S_0}\,
\frac{\sum_i\sum_j w_{ij}(r_i - \bar r)(r_j - \bar r)}{\sum_i (r_i - \bar r)^2},
\qquad S_0 = \sum_i\sum_j w_{ij}$$

- $w_{ij} = 1$ — 이웃 spot (중심 거리 1), 아니면 0
- 공간상관이 없으면 $E(I) = -1/(n-1) \approx 0$, 양의 공간상관이면 $I > 0$
- 시계열의 1시차 자기상관을 공간으로 옮긴 것

```{r}
#| label: moran
D <- as.matrix(dist(vs[, c("x", "y")]))
Wn <- (D > 0 & D < 1.01) * 1                 # 육각 격자의 이웃 6개
moran <- function(z, W) {
  z <- z - mean(z); n <- length(z); S0 <- sum(W)
  I  <- n / S0 * sum(W * outer(z, z)) / sum(z^2)
  EI <- -1 / (n - 1)
  S1 <- 0.5 * sum((W + t(W))^2)
  S2 <- sum((rowSums(W) + colSums(W))^2)
  VI <- (n^2 * S1 - n * S2 + 3 * S0^2) / ((n^2 - 1) * S0^2) - EI^2
  c(I = I, z = (I - EI) / sqrt(VI), p = pnorm(-(I - EI) / sqrt(VI)))
}
table(rowSums(Wn))                           # 가장자리는 이웃이 적음
moran(resid(ols_s), Wn)
```

- 깊이 추세를 뺀 잔차에도 $I = 0.41$ ($z = 17$) — **강한 양의 공간상관**
- OLS의 독립 가정이 명백히 깨짐

#### Smoothness — 준변동도 (semivariogram)

$$\gamma(h) = \tfrac12\,E\bigl[(r(s) - r(s + h))^2\bigr]$$

- 거리 $h$만큼 떨어진 두 점이 **얼마나 다른가**
- 가까우면 작고, 멀어지면 커져 **문턱(sill)** 에 도달 → smoothness의 정량화

```{r}
#| label: variogram
#| fig-cap: "OLS 잔차의 경험적 준변동도 — 거리가 멀수록 커지다 평평해짐"
#| fig-width: 6
#| fig-height: 4
r  <- resid(ols_s)
ut <- upper.tri(D)
hb <- cut(D[ut], breaks = seq(0.5, 12.5, by = 1))   # 거리 1, 2, ..., 12
gam_h <- tapply(0.5 * outer(r, r, "-")[ut]^2, hb, mean)
plot(1:12, gam_h, pch = 19, col = "#4c72b0", ylim = c(0, max(gam_h)),
     xlab = "Distance h (spot)", ylab = "Semivariance")
abline(h = var(r), lty = 2, col = "grey50")          # 전체 분산
round(gam_h, 3)
```

- 거리 1에서 0.24 → 거리 6 이상에서 0.42 부근으로 **평평해짐** (점선 = 전체 분산)
- 가까울수록 비슷하다 = smoothness, 평평해지는 거리 = 공간상관이 미치는 범위
- $h 	o 0$에서도 0이 아님 → 공간과 무관한 측정 잡음 (**nugget**)

### 2.4 기본 모형과 추정

- **Data**: $Y_s$ — $s$는 공간 색인 (복셀, 행정구역, **spot**)
- **Model** — 고려할 것들

| 구분 | 선택지 |
|---|---|
| 반응의 종류 | 수치 반응 vs **점과정** |
| 정상성 | stationary — 공간에서 옮겨도 분포 불변 / non-stationary |
| 등방성 | isotropic — 모든 방향에서 분포가 같음 |
| 관측 격자 | $s \in S$, 정규 vs 불규칙 |
| 의존의 규모 | 국소적(small-scale) vs 장거리(large-scale) |

- 정상성·등방성은 공간 자료에 매우 **제약적인** 가정 → 고급 공간통계의 상당 부분이 이것을 완화하는 일
- 가장 기본적인 연속 공간 모형 — **가우스 과정(GP) 회귀**

$$Y(s) = \mathbf x(s)^\top\boldsymbol\beta + \omega(s) + \varepsilon(s),
\qquad
\text{Cov}\bigl(\omega(s), \omega(s')\bigr) = \sigma^2 e^{-\|s - s'\|/\rho}$$

- $\omega$ — 매끄러운 공간장, $\rho$ — **범위(range)**, $\varepsilon$ — 독립 잡음 (nugget $\tau^2$)
- 전체 공분산 $\boldsymbol\Sigma = \sigma^2\mathbf R(\rho) + \tau^2\mathbf I$ → 1장의 **WLS(GLS)** 그대로

$$\hat{\boldsymbol\beta} = (\mathbf X^\top\boldsymbol\Sigma^{-1}\mathbf X)^{-1}\mathbf X^\top\boldsymbol\Sigma^{-1}\mathbf Y$$

- $\sigma^2, \rho, \tau^2$는 최대가능도로 함께 추정

```{r}
#| label: gp-direct
## 공식 직접 계산: 지수 공분산 GP 회귀의 프로파일 가능도 (ML)
X <- model.matrix(ols_s); y <- vs$g01; n <- length(y)
gp_fit <- function(par) {
  rho <- exp(par[1]); nu <- exp(par[2])       # nu = tau2 / sigma2
  R <- exp(-D / rho); diag(R) <- 1 + nu
  L <- chol(R)
  Xs <- backsolve(L, X, transpose = TRUE)     # 탈상관
  ys <- backsolve(L, y, transpose = TRUE)
  b  <- qr.coef(qr(Xs), ys)
  s2 <- sum((ys - Xs %*% b)^2) / n
  list(b = b, s2 = s2, Xs = Xs, rho = rho, nu = nu,
       nll = 0.5 * (n * log(2 * pi * s2) + 2 * sum(log(diag(L))) + n))
}
op <- optim(c(log(2), log(1)), function(p) gp_fit(p)$nll)
gf <- gp_fit(op$par)
se_gp <- sqrt(diag(gf$s2 * solve(crossprod(gf$Xs))))
round(c(beta_depth = gf$b[2], se = se_gp[2], sigma2 = gf$s2,
        tau2 = gf$s2 * gf$nu, range = gf$rho, logLik = -op$value), 4)
```

```{r}
#| label: gp-nlme
glS <- gls(g01 ~ depth, data = vs, method = "ML",
           correlation = corExp(form = ~ x + y, nugget = TRUE))
round(summary(glS)$tTable, 5)
c(logLik_gls = as.numeric(logLik(glS)), logLik_direct = -op$value)
```

- 직접 구현한 가능도와 `nlme::gls(corExp)`의 로그가능도가 같음 (−480.89)
- 추정 공간 모수: $\hat\sigma^2 = 0.288$ (참 0.30), $\hat\rho = 2.21$ (참 3), $\hat\tau^2 = 0.138$

| | 깊이 계수 | 표준오차 | 95% CI | 참 0.10 포함 |
|---|---|---|---|---|
| OLS | 0.1223 | 0.0042 | (0.114, 0.131) | **✗** |
| GP-GLS | 0.1249 | 0.0142 | (0.097, 0.153) | ✓ |

- 시계열과 똑같은 이야기 — OLS 표준오차가 **3.4배 작음**
- 이웃 spot 600개가 독립된 600개의 정보가 아님

```{r}
#| label: vis-gam
#| fig-cap: "GAM 2차원 평활 s(x, y)로 추정한 공간 패턴 (왼쪽)과 잔차 (오른쪽)"
#| fig-width: 9
#| fig-height: 4.5
gs <- gam(g01 ~ s(x, y, k = 60), data = vs, method = "REML")
op2 <- par(mfrow = c(1, 2), mar = c(1, 1, 2, 1))
plot(vs$x, -vs$y, col = pal(fitted(gs)), pch = 16, cex = 1.3,
     asp = 1, axes = FALSE, xlab = "", ylab = "", main = "s(x, y)")
plot(vs$x, -vs$y, col = pal(resid(gs)), pch = 16, cex = 1.3,
     asp = 1, axes = FALSE, xlab = "", ylab = "", main = "residual")
par(op2)
c(edf = summary(gs)$s.table[1, "edf"],
  moran_I_resid = moran(resid(gs), Wn)[["I"]])
round(tapply(resid(gs), vs$region, var), 3)
```

- 6-I의 GAM을 좌표 두 개에 적용 → 매끄러운 공간 패턴을 비모수로 추정 (edf 43)
  - 박판 스플라인(thin plate spline)은 GP 회귀와 수학적으로 가까운 친척
- 평활 후 잔차의 Moran's I 0.03 (평활 전 0.41) — 공간상관이 평활항으로 흡수됨
- 잔차 분산: 회색질 0.196 vs 백질 0.408 → 백질이 **2배** (참 잡음분산 0.123 vs 0.36) → **공간적 이분산**

#### 공간변이 유전자 (SVG) 스캔

- 공간전사체 분석의 첫 질문: **어떤 유전자가 공간 패턴을 갖는가**
- 귀무가설 = 공간상관 없음 → Moran's I 검정을 유전자마다

```{r}
#| label: svg-scan
genes <- sprintf("g%02d", 1:50)
sc <- t(sapply(genes, function(g) moran(vs[[g]], Wn)))
det <- sc[, "p"] < 0.05 / length(genes)          # Bonferroni
table(truth_SVG = vt$is_svg, detected = det)
round(range(sc[vt$is_svg == 1, "I"]), 3)
round(range(sc[vt$is_svg == 0, "I"]), 3)
```

- 참 SVG 10개를 **모두** 찾고 위양성 0
- SVG의 $I$는 0.29~0.71, 비SVG는 0 근처

::: {.callout-tip}
## 실제 SVG 도구
| 도구 | 접근 |
|---|---|
| `Seurat::FindSpatiallyVariableFeatures` | Moran's I |
| `SpatialDE`, `nnSVG` | **GP 회귀** — 공간분산 $\sigma^2 = 0$ 대 $> 0$ 가능도비 검정 |
| `SPARK`, `SPARK-X` | 공간 공분산 커널을 쓴 혼합모형 / 비모수 검정 |

- `nnSVG`는 이 절의 GP 모형을 nearest-neighbor 근사로 수만 spot까지 확장
- 공간 통계도 시계열처럼 한 과목 분량
:::

## 3. Mixed Effects Models

- 마지막 확장: 반응 자료에 **반복(replication)** 이 있을 때

### 3.1 ANOVA 복습

- **Data**: $Y_{ij}$, $j = 1, \dots, n_i$; $i = 1, \dots, k$
- **Model**

$$Y_{ij} = \mu_i + \varepsilon_{ij} = \mu + \tau_i + \varepsilon_{ij},
\qquad \sum_{i=1}^{k}\tau_i = 0$$

- $\mu_i = \mu + \tau_i$ — $i$번째 집단 평균을 전체 평균 + 집단 효과로 분해
- 이 절의 예: **가계(family)** 를 집단으로 — 300가계 × 5명

```{r}
#| label: fam-load
fm <- read.csv("data/family_cohort.csv")
fm$fid <- factor(fm$fid)
dim(fm)
head(fm, 5)
table(fm$role)
```

```{r}
#| label: anova-fixed
## 가계를 고정효과로 둔 일원 ANOVA
av <- anova(lm(ldl ~ fid, data = fm))
av
```

- 가계 간 LDL 평균이 다름 ($F = 1.89$, df 299, 1200, $p = 6\times10^{-14}$) — 가족끼리 닮음
- 그런데 이 300가계는 **모집단의 표본**일 뿐 — 이 가계들 자체에 관심이 있는 것이 아님

### 3.2 Random effects

- 각 표본이 같은 대상·같은 실험조건의 **반복**으로 이루어진 경우가 많음
  - 예: 피험자별 반복 신경학적 검사, 의료기관별 환자, 가계별 구성원
- 이때 집단 효과 $\tau_i$는 **무작위**로 보는 것이 자연스러움 — 가능한 집단 중 일부만 표본으로 뽑았으므로

$$\varepsilon_{ij} \sim N(0, \sigma^2), \qquad \tau_i \sim N(0, \sigma_a^2)$$

- 오차항은 원래 선형모형 가정 그대로, 임의효과도 평균 0
- 두 분산 $\sigma^2$, $\sigma_a^2$는 **서로 다른 모수**
- 관심: 집단 간 변동이 있는가 ($\sigma_a^2 > 0$?), 얼마나 큰가

::: {.callout-important}
## 고정효과 ANOVA와의 차이 — 관측치가 독립이 아님
$$\text{Cov}(Y_{ij}, Y_{ij'}) = \sigma_a^2 \quad (j \ne j'),
\qquad
\text{Corr}(Y_{ij}, Y_{ij'}) = \frac{\sigma_a^2}{\sigma_a^2 + \sigma^2} = \text{ICC}$$

- 오차항이 서로 독립이어도 **같은 집단의 관측치는 상관됨**
- 급내상관계수(ICC) = 같은 집단 두 관측치의 상관
:::

- 언제 임의효과로 보나: 그 집단에서 관측한 반응이 **더 큰 모집단의 표본**이라고 생각할 수 있을 때
  - 여러 의료기관의 자료 → "기관"은 무작위 (모든 기관을 관측할 수 없음)
  - 여러 캠퍼스 학생 설문 → "캠퍼스"는 무작위
  - 여러 가계의 구성원 → **"가계"는 무작위**

```{r}
#| label: random-anova
## 임의효과 모형: REML
re0 <- lme(ldl ~ 1, random = ~ 1 | fid, data = fm, method = "REML")
VarCorr(re0)

## 공식 직접 계산: 균형자료의 ANOVA 추정량
MSA <- av$`Mean Sq`[1]; MSE <- av$`Mean Sq`[2]; n0 <- 5
s2a <- (MSA - MSE) / n0
c(sigma2_a_anova = s2a, sigma2_anova = MSE,
  sigma2_a_reml = as.numeric(VarCorr(re0)[1, 1]),
  ICC = s2a / (s2a + MSE))
```

$$E(MSA) = \sigma^2 + n_0\,\sigma_a^2, \quad E(MSE) = \sigma^2
\ \Rightarrow\ \hat\sigma_a^2 = \frac{MSA - MSE}{n_0}$$

- 균형자료에서는 ANOVA 추정량 = REML 추정량 (0.08128, 차이는 `lme` 최적화의 허용오차 수준)
- ICC 0.15 — 공변량 보정 전 LDL의 가계 내 상관

### 3.3 Mixed effects 모형

- 다중회귀로 확장: 어떤 요인은 **고정**, 어떤 요인은 **무작위** → 혼합효과모형
- 원자료의 예: 혈압약 효과 연구
  - 환자마다 1주간 매일 혈압 측정 → 환자 효과 $\tau_i$는 무작위 (약효가 사람마다 다름)
  - 시간(요일) 효과는 고정

$$Y_{ij} = \mu + \tau_i + \alpha X_{ij} + \varepsilon_{ij},
\qquad \varepsilon_{ij} \sim N(0, \sigma^2),\ \tau_i \sim N(0, \sigma_a^2)$$

- 원자료에서는 $X_{ij} = j$, $j = 1, \dots, 7$ (측정일)
- 추정: 최대가능도(ML) 또는 그 변형(**REML**)
- $X$가 사람마다 다르거나 결측이 있으면 추정이 더 복잡해짐
- $\mathbf Y$의 공분산이 대각행렬이 아님 → **복잡하므로 컴퓨터로** ("그것이 컴퓨터가 있는 이유")

| 원자료 | 이 장 |
|---|---|
| 환자 $i$의 $j$번째 측정 | 가계 $i$의 $j$번째 구성원 |
| 고정: 측정일 | 고정: `snp_LDLR`, 나이, 성별, BMI |
| 무작위: 환자 효과 | 무작위: 가계 효과 |

```{r}
#| label: mixed-fit
f  <- ldl ~ snp_LDLR + age + sex + bmi
ol <- lm(f, data = fm)
mx <- lme(f, random = ~ 1 | fid, data = fm, method = "REML")
round(rbind(OLS = summary(ol)$coef["snp_LDLR", 1:2],
            Mixed = summary(mx)$tTable["snp_LDLR", 1:2]), 4)
VarCorr(mx)
```

- 고정효과 추정치는 비슷함, 표준오차가 달라짐

#### 가계 효과 하나로 충분한가 — 관계별 상관

- 임의절편 모형은 가계 안 **모든 쌍의 상관이 같다**고 가정
- 그러나 배우자는 유전적으로 무관, 부모–자녀·형제는 유전자의 절반을 공유

```{r}
#| label: pair-cor
## 공변량 보정 잔차의 관계별 상관 (가계 안 모든 쌍을 모아서)
r  <- resid(ol)
id <- matrix(seq_len(nrow(fm)), ncol = 5, byrow = TRUE)
pc <- function(a, b) {
  x1 <- as.vector(id[, a]); x2 <- as.vector(id[, b])
  cor(c(r[x1], r[x2]), c(r[x2], r[x1]))
}
c(spouse = pc(1, 2),
  parent_child = pc(c(1, 1, 1, 2, 2, 2), c(3, 4, 5, 3, 4, 5)),
  sibling = pc(c(3, 3, 4), c(4, 5, 5)))
```

| 관계 | 관측 상관 | 기대값 $K_{ij}\,h^2$ |
|---|---|---|
| 배우자 | −0.05 | $0 \times 0.5 = 0$ |
| 부모–자녀 | 0.22 | $0.5 \times 0.5 = 0.25$ |
| 형제 | 0.24 | $0.5 \times 0.5 = 0.25$ |

- 상관의 크기가 **공유하는 유전자의 비율**에 비례 → 가계라는 범주보다 **혈연 정도**가 본질

#### 혈연행렬 LMM — GCTA·GEMMA의 모형

$$\mathbf y = \mathbf X\boldsymbol\beta + \mathbf g + \boldsymbol\varepsilon,
\qquad
\mathbf g \sim N(\mathbf 0, \sigma_g^2\mathbf K),
\quad
\boldsymbol\varepsilon \sim N(\mathbf 0, \sigma_e^2\mathbf I)$$

$$V(\mathbf y) = \sigma_g^2\mathbf K + \sigma_e^2\mathbf I,
\qquad h^2 = \frac{\sigma_g^2}{\sigma_g^2 + \sigma_e^2}$$

- $\mathbf K$ — 혈연행렬: $2 \times$ 혈연계수 (자기 자신 1, 부모–자녀·형제 0.5, 무관 0)
  - 가계도로 계산 (pedigree) 또는 SNP로 추정 (**GRM**, GCTA)
- 임의효과가 "집단" 하나가 아니라 **개인마다** 있고, 그 상관이 $\mathbf K$로 정해짐
- 임의절편 모형은 $\mathbf K$ 대신 가계 블록이 전부 1인 행렬 $\mathbf J$를 쓴 특수한 경우

::: {.callout-important}
## 계산의 핵심 — 고유분해 회전 = WLS
- $\mathbf K = \mathbf U\boldsymbol\Lambda\mathbf U^\top$이면

$$V(\mathbf U^\top\mathbf y) = \sigma_g^2\boldsymbol\Lambda + \sigma_e^2\mathbf I
= \mathrm{diag}(\sigma_g^2\lambda_k + \sigma_e^2)$$

- 회전한 자료는 **서로 무상관, 분산만 다름** → 가중치 $1/(\sigma_g^2\lambda_k + \sigma_e^2)$인 **WLS**
- 고유분해는 한 번만 → 분산비 $\delta = \sigma_e^2/\sigma_g^2$ 하나에 대한 1차원 최적화
- GEMMA, FaST-LMM, EMMAX가 수십만 명 GWAS에 쓰는 방법
:::

```{r}
#| label: kinship
## 핵가족 한 가계(아버지, 어머니, 자녀 3)의 혈연행렬
K0 <- matrix(0.5, 5, 5); diag(K0) <- 1
K0[1, 2] <- K0[2, 1] <- 0                     # 배우자는 무관
K0
e0 <- eigen(K0, symmetric = TRUE)
round(e0$values, 4)
```

- 가계들은 서로 독립 → 전체 $\mathbf K$는 이 $5\times5$ 블록 300개의 블록대각
- 모든 가계가 같은 구조 → 고유분해도 한 블록만 하면 됨

```{r}
#| label: reml-direct
## 공식 직접 계산: 회전 + WLS + REML (분산비 delta 1차원 최적화)
X  <- model.matrix(f, data = fm); y <- fm$ldl
nf <- nlevels(fm$fid)
rotate <- function(M, U0) {                   # 가계별로 U0' 곱하기
  M <- as.matrix(M); out <- M
  for (k in seq_len(nf)) {
    ix <- id[k, ]; out[ix, ] <- t(U0) %*% M[ix, , drop = FALSE]
  }
  out
}
lmm_reml <- function(U0, lam0) {
  yr <- rotate(y, U0); Xr <- rotate(X, U0); lam <- rep(lam0, nf)
  nn <- length(y); p <- ncol(X)
  prof <- function(delta) {                   # REML 프로파일 가능도
    w <- 1 / (lam + delta); XtW <- t(Xr * w); A <- XtW %*% Xr
    b <- solve(A, XtW %*% yr); s2 <- sum(w * (yr - Xr %*% b)^2) / (nn - p)
    -0.5 * ((nn - p) * log(s2) + sum(log(lam + delta)) +
              as.numeric(determinant(A)$modulus))
  }
  delta <- optimize(prof, c(1e-4, 1e3), maximum = TRUE)$maximum
  w <- 1 / (lam + delta)
  fit <- lm(yr ~ 0 + Xr, weights = w)
  s2g <- sum(w * resid(fit)^2) / (nn - p)
  list(fit = fit, w = w, s2g = s2g, s2e = delta * s2g,
       h2 = 1 / (1 + delta))
}
km <- lmm_reml(e0$vectors, e0$values)
c(sigma2_g = km$s2g, sigma2_e = km$s2e, h2 = km$h2, h2_true = 0.5)
```

```{r}
#| label: reml-check
## 검증 1: 같은 코드에 K 대신 J(가계 블록 전부 1)를 넣으면 lme와 같아야 함
eJ <- eigen(matrix(1, 5, 5), symmetric = TRUE)
jm <- lmm_reml(eJ$vectors, pmax(eJ$values, 0))
rbind(direct = c(sigma2_a = jm$s2g, sigma2 = jm$s2e),
      lme    = as.numeric(VarCorr(mx)[, 1]))

## 검증 2: 회전 WLS = GLS 공식 (X'V^-1 X)^-1 X'V^-1 y
V  <- kronecker(diag(nf), km$s2g * K0 + km$s2e * diag(5))
Vi <- solve(V)
b_gls <- solve(t(X) %*% Vi %*% X, t(X) %*% Vi %*% y)
max(abs(b_gls - coef(km$fit)))
```

- 직접 구현한 REML이 `nlme::lme`의 분산성분을 그대로 재현 → 코드 검증
- 회전 WLS와 $1500\times1500$ GLS 공식이 기계 정밀도에서 일치

```{r}
#| label: lmm-compare
cf <- summary(km$fit)$coef
round(rbind(OLS = summary(ol)$coef["snp_LDLR", 1:2],
            RandomIntercept = summary(mx)$tTable["snp_LDLR", 1:2],
            KinshipLMM = cf["Xrsnp_LDLR", 1:2],
            truth = c(0.28, NA)), 4)
```

| 모형 | 공분산 구조 | `snp_LDLR` | 표준오차 | 분산성분 |
|---|---|---|---|---|
| OLS | $\sigma^2\mathbf I$ | 0.307 | 0.026 | — |
| 가계 임의절편 | $\sigma_a^2\mathbf J + \sigma^2\mathbf I$ | 0.310 | 0.028 | $\sigma_a^2 = 0.079$ |
| **혈연 LMM** | $\sigma_g^2\mathbf K + \sigma_e^2\mathbf I$ | 0.309 | 0.029 | $\hat h^2 = 0.46$ (참 0.5) |

- `snp_LDLR` 효과 자체는 세 모형이 비슷 (참 0.28)
- 혈연 LMM은 덤으로 **유전율**을 줌 — GCTA-GREML이 하는 일

### 3.4 예제 — 가계 자료의 GWAS

- 가계 자료의 GWAS에서 혈연을 무시하면?
  - 친척은 유전형도 닮고(SNP 공유) 표현형도 닮음(다유전자 배경 공유)
  - → **효과가 없는 SNP**도 검정통계량이 부풀려짐
- 귀무 SNP 1000개 (전부 참 효과 0)를 세 방법으로 검정

```{r}
#| label: gwas-null
Gn <- as.matrix(read.csv(gzfile("data/family_geno.csv.gz"),
                         row.names = 1))
dim(Gn)
Xc <- model.matrix(~ age + sex + bmi, data = fm)
z_of <- function(yy, XX, G, w = NULL) apply(G, 2, function(g) {
  s <- summary(lm(yy ~ 0 + XX + g, weights = w))$coef
  s[nrow(s), 3]
})
z_ols <- z_of(y, Xc, Gn)
z_ri  <- z_of(rotate(y, eJ$vectors), rotate(Xc, eJ$vectors),
              rotate(Gn, eJ$vectors), w = jm$w)
z_lmm <- z_of(rotate(y, e0$vectors), rotate(Xc, e0$vectors),
              rotate(Gn, e0$vectors), w = km$w)
lam_gc <- function(z) median(z^2) / qchisq(0.5, 1)
sapply(list(OLS = z_ols, RandomIntercept = z_ri, KinshipLMM = z_lmm),
       function(z) c(lambda_GC = lam_gc(z), mean_chi2 = mean(z^2),
                     typeI_5pct = mean(abs(z) > 1.96)))
```

| 방법 | $\lambda_{GC}$ | 평균 $\chi^2$ | 1종 오류 (명목 5%) |
|---|---|---|---|
| OLS | **1.52** | 1.44 | 9.8% |
| 가계 임의절편 | 1.14 | 1.08 | 4.8% |
| **혈연 LMM** | 1.07 | 1.02 | 4.1% |

- 귀무 SNP의 평균 $\chi^2$는 1이어야 함 → OLS는 **44% 팽창**
  - 이론적 예측: $1 + h^2 \times (\text{가계 내 } \sum_{j\ne i}K_{ij}^2) \approx 1 + 0.5\times0.9 = 1.45$
- 가계 임의절편도 상당 부분 교정, 혈연 LMM이 가장 정확
- 3-IV/V에서 **집단층화**를 PC로 보정했던 것과 같은 계열의 문제 — 여기서는 **숨은 혈연**

```{r}
#| label: qq-plot
#| fig-cap: "귀무 SNP 1000개의 QQ 그림 — OLS는 대각선 위로 들림"
#| fig-width: 5.5
#| fig-height: 5
ex <- qchisq(ppoints(1000), 1)
plot(sort(ex), sort(z_ols^2), pch = 19, cex = 0.6, col = "#c44e52",
     xlab = "Expected chi-square", ylab = "Observed chi-square")
points(sort(ex), sort(z_lmm^2), pch = 19, cex = 0.6, col = "#4c72b0")
abline(0, 1, lty = 2)
legend("topleft", c("OLS", "Kinship LMM"), pch = 19,
       col = c("#c44e52", "#4c72b0"), bty = "n")
```

```{r}
#| label: grm
## 가계도 없이 SNP로 혈연 추정: GRM = Z Z' / M
Z   <- scale(Gn)
grm <- tcrossprod(Z) / ncol(Z)
rel <- matrix("unrelated", nrow(fm), nrow(fm))
for (k in seq_len(nf)) rel[id[k, ], id[k, ]] <- "relative"
for (k in seq_len(nf)) rel[id[k, 1], id[k, 2]] <-
  rel[id[k, 2], id[k, 1]] <- "spouse"
ut <- upper.tri(grm)
round(tapply(grm[ut], rel[ut], mean), 4)
round(tapply(grm[ut], rel[ut], sd), 4)
```

- SNP 1000개만으로도 GRM이 가계도 혈연(0.5 / 0 / 0)을 복원
- 실제 GWAS 코호트(UK Biobank 등)에는 **본인도 모르는 먼 친척**이 많음 → 가계도가 없으니 GRM을 씀
  - 이것이 GCTA, BOLT-LMM, REGENIE, SAIGE가 모두 LMM인 이유

::: {.callout-warning}
## LMM을 쓸 때 주의
- **공유환경**: 가족은 유전자뿐 아니라 식탁도 공유함 → $\mathbf K$만 넣으면 $h^2$ 과대추정
  - 가구(household) 임의효과를 하나 더 넣는 것이 표준 (이 시뮬레이션에는 없음)
- **근접 오염(proximal contamination)**: 검정하는 SNP가 GRM에 들어 있으면 검정력 손실
  → 검정 SNP의 염색체를 빼고 GRM을 만듦 (LOCO)
- 분산성분은 경계(0)에서 추정될 수 있음 — 검정 시 $\chi^2$ 혼합분포
:::

## 4. Regression Analysis Overview

### 언제 무엇을 쓸 것인가

| 반응 $Y$ | 설명변수 | 모형 | 이 강의의 예 |
|---|---|---|---|
| 연속 | 양적 1개 | 단순선형회귀 | 1-I~III |
| 연속 | 범주 1개 이상 | ANOVA | 2-I~II |
| 연속 | 여럿 (양적·질적) | 다중선형회귀 | KNU-Lipid LDL (3) |
| 이분 | 여럿 | 로지스틱 회귀 | METABRIC 5년 사망, 케이스-컨트롤 GWAS (4-I~III) |
| 카운트 | 여럿 | 포아송 / 음이항 | RNA-seq 카운트 (4-IV~V) |
| 지수족 일반 | 여럿 | GLM | — |
| 연속 | $p \gg n$ | 변수선택·벌점회귀 | 고차원 GWAS, PRS (5) |

| 깨진 가정 | 모형 | 이 강의의 예 |
|---|---|---|
| 등분산 | WLS | 메틸화 coverage (6-I) |
| 정규성 (이상치) | 로버스트 회귀 | LDLR eQTL (6-I) |
| 선형성 (구조 앎) | 비선형 회귀 | NMR 스펙트럼 (6-I) |
| 선형성 (구조 모름) | GAM | 메틸화 ~ 나이·BMI (6-I) |
| 독립성 — 시간 | 시계열 회귀 | CGM (6-II) |
| 독립성 — 공간 | 공간 회귀 | Visium (6-II) |
| 독립성 — 반복·군집 | 혼합효과모형 | 가계 GWAS (6-II) |

### 전체 정리

| | 자료 | 모형 | 가정 | 추정 | $\hat\beta$의 성질 |
|---|---|---|---|---|---|
| **Simple** | $\{(X_i, Y_i)\}$ | $Y_i = \beta_0 + \beta_1X_i + \epsilon_i$ | 선형성, 등분산, 독립, 정규 | 최소제곱 | 불편, $t_{n-2}$ |
| **ANOVA** | $\{Y_{ij}\}$ | $Y_{ij} = \mu_i + \epsilon_{ij}$ | 등분산, 독립, 정규 (선형성 없음) | 집단 표본평균 | 불편 |
| **Multiple** | $\{(x_{i1}, \dots, x_{ip}), Y_i\}$ | $Y_i = \beta_0 + \sum_j\beta_jx_{ij} + \epsilon_i$ | 선형성, 등분산, 독립, 정규 | 사영행렬 $\mathbf H$ | 불편, $t_{n-p-1}$ |
| **Logistic** | 이분 $Y$ | $\text{logit}\,p = \beta_0 + \sum_j\beta_jx_j$ | 선형성, 독립, logit 연결 (오차항 없음) | MLE | 근사 정규 |
| **Poisson** | 카운트 $Y$ | $\log E(Y) = \beta_0 + \sum_j\beta_jx_j$ | 선형성, 독립, log 연결, $E(Y) = V(Y)$ | MLE | 근사 정규 |
| **GLM** | 지수족 $Y$ | $g\{E(Y)\} = \beta_0 + \sum_j\beta_jx_j$ | $Y$의 분포에 따라 $g$ | MLE | 근사 정규 |
| **Weighted** | 다중과 같음 | 다중과 같음 | $V(\boldsymbol\epsilon) = \boldsymbol\Sigma$ | 가중 최소제곱 (닫힌 해) | 불편, $V = (\mathbf X^\top\boldsymbol\Sigma^{-1}\mathbf X)^{-1}$ |
| **Robust** | 다중과 같음 | 다중과 같음 | 대칭, 두꺼운 꼬리 허용 | 절대편차합 최소 (IRLS) | 근사 |
| **Nonlinear** | 다중과 같음 | $Y_i = f(\mathbf x_i \mid \boldsymbol\theta) + \epsilon_i$ | 다중과 같음 | 최소제곱 (수치) | 근사 |
| **GAM** | 다중과 같음 | $\alpha + f_1(x_1) + \cdots + f_p(x_p)$, $f$ 매끄러움 | 지수족 | backfitting (수렴까지) | — |
| **Mixed** | $\{Y_{ij}\}$ + $x_{ij}$ | $Y_{ij} = \mu + \tau_i + \alpha X_{ij} + \epsilon_{ij}$ | $\tau_i \sim N(0, \sigma_a^2)$, 군집 내 상관 | ML / REML | 근사 정규 |

- 단순선형회귀 → ANOVA → 다중회귀 → GLM(로지스틱·포아송) → 변수선택 → 가정별 확장
- 마지막 GAM은 지수족 반응 전체에 비선형성까지 허용 → 이 강의 모형들의 일반화
- 세부 사항이 많았던 이유: **회귀모형을 올바르고 엄밀하게 쓰려면 그 세부가 결정적**

::: {.callout-note}
## 이 강의를 마치며
- 다룬 것: 선형·로지스틱·포아송 회귀, GLM, 모형선택, 그리고 가정이 깨질 때의 확장
- 모든 예제를 R로 직접 구현하고, 가능한 곳마다 **공식으로 한 번 더 계산**해 확인함
- 모든 시뮬레이션 자료는 참값을 알고 있었음 → "추정치 vs 참값"으로 방법의 성질을 눈으로 확인
- 이 강의는 더 고급의 통계·기계학습 모형으로 가는 기초
  - 시계열 분석, 공간통계, 혼합모형, 베이즈 방법, 통계유전학 — 각각 한 과목 분량
:::
